---
title: "Das Anscombe Quartett"
author: "Manfred Brill"
output:
  html_document:
    toc: yes
    toc_float: yes
    df_print: paged
    theme: cosmo
  html_notebook:
    highlight: pygments
    number_sections: yes
    theme: cosmo
    toc: yes
encoding: utf-8
bibliography: literatur.bib
---

```{r setup, include=FALSE, echo=FALSE}
knitr::opts_chunk$set(echo = FALSE)
library(knitr)
library(kableExtra)

suppressPackageStartupMessages(library(dplyr))
library(tidyverse)
library(modelr)


library(RColorBrewer)
myPalette <- brewer.pal(5, "Set2")
# Ausgabe von double-Werte mit  zwei Stellen hinter dem Komma
options(digits=3)
```

# Die Daten
Das Anscombe-Quartett enthält vier Datensätze in den Spalten X1, Y1 bis X4, Y4.
Sieht man sich die statistischen Parameter an, dann scheinen die vier Datensätze
sehr ähnlich zu sein. Schaut man auf das Streuungsdiagramm, dann sind sie doch 
grundverschieden. Interessant ist auch dass wir für alle vier Datensätze
die identische Regressionsgerade erhalten.

Wir lesen die Daten aus der csv-Datei ein. Trenner ist das Semikolon. Wir geben die Daten mit *glimpse* zur Kontrolle aus und verteilen die vier Datensätze
auf vier tibbles, um besser damit arbeiten zu können.

```{r daten, message=FALSE, echo=TRUE}
anscombe <- read_csv2("data/anscombe.csv")

one <- tibble(X = anscombe$X1, Y = anscombe$Y1)
glimpse(one)

two <- tibble(X = anscombe$X2, Y = anscombe$Y2)
glimpse(two)

three <- tibble(X = anscombe$X3, Y = anscombe$Y3)
glimpse(three)

four <- tibble(X = anscombe$X4, Y = anscombe$Y4)
glimpse(four)
```

Jetzt berechnen wir die statistischen Parameter wie arithmetisches Mittel, Standardabweichung, Median und die Kovarianz bzw. den Korrelationskoeffizienten.

```{r statistik, echo=TRUE, warnings=TRUE, message=FALSE}
kennzahlen <- function(data) {
  result <- summarize(one,
            mean_x = mean(X),
            sd_x   = sd(Y),
            mean_y = mean(Y), 
            sd_y = sd(Y),
            cov = cov(X, Y),
            cor = cor(method="pearson", X, Y)
  )
return(result)
}

one_kennzahlen <- kennzahlen(one)
two_kennzahlen <- kennzahlen(two)
three_kennzahlen <- kennzahlen(three)
four_kennzahlen <- kennzahlen(four)

glimpse(one_kennzahlen)
glimpse(two_kennzahlen)
glimpse(three_kennzahlen)
glimpse(four_kennzahlen)
```

Wie bereits in der Literatur angegeben erhalten wir für alle vier Datensätze die identischen statistischen Kennzahlen. Also könnte man davon ausgehen, dass die Daten sehr ähnlich sind. 

# Lineare Modelle
Da insbesondere der Korrelationskoeffizient für alle vier Datensätze identisch durch
`r four_kennzahlen$cor` gegeben ist erwarten wir auch, dass die mit
*lm* berechneten linearen Modelle identisch sind, was wir jetzt überprüfen.

```{r lineareModelle, echo=TRUE, warnings=TRUE, message=FALSE}
one_model = lm(Y ~ X, one)
one_coeff <- coef(one_model)
one_coeff

two_model = lm(Y ~ X, two)
two_coeff <- coef(two_model)
two_coeff

three_model = lm(Y ~ X, three)
three_coeff <- coef(three_model)
three_coeff

four_model = lm(Y ~ X, four)
four_coeff <- coef(four_model)
four_coeff
```

Unsere Vermutung bestätigt sich, alle vier mit *lm* berechneten linearen Modell haben den identischen Achsenabschnitt `r one_coeff[1]` und die identische Steigung `r one_coeff[2]`.

Wir geben im nächsten Code-Abschnitt mit *summary* die Details
über die lineare Modelle aus:

```{r lmsummaries, echo=TRUE, warnings=TRUE, message=FALSE}
summary(one_model)
summary(two_model)
summary(three_model)
summary(four_model)
```
Selbst die p-values oder die Werte der t-Verteilung sind bis auf
geringfügige Abweichungen in Nachkommastellen identisch.

# Visualisierungen
Wir erstellen jetzt vier Streuungsdiagramme und zeichnen die
berechneten Regressionsgeraden ein.


```{r scatter, echo=TRUE, results='markup'}
ggplot(one) +
  geom_point(mapping=aes(x=X, y=Y), 
             color="darkgreen") +
  xlim(0.0, 20.0) +
  ylim(0.0, 14.0) +
  geom_abline(intercept=one_coeff[1], slope=one_coeff[2], color="red") +
  labs(
    title="Lineares Modell für die Spalten X1 und Y1 im Anscombe-Quartett", 
    subtitle=paste("m = ", format(one_coeff[2], digits=2), 
                   ", b = ", format(one_coeff[1], digits=2)),
    x="X1", 
    y="Y1"
  )

ggsave(filename="anscombe1Reg.png", 
       plot=last_plot(), 
       device="png",
       path="images/", 
       width=16, height=9, units="cm")

ggplot(one) +
  geom_point(mapping=aes(x=X, y=Y), 
             color="darkgreen") +
  xlim(0.0, 20.0) +
  ylim(0.0, 14.0) +
  labs(
    title="Die Spalten X1 und Y1 im Anscombe-Quartett", 
    x="X1", 
    y="Y1"
  )

ggsave(filename="anscombe1.png", 
       plot=last_plot(), 
       device="png",
       path="images/", 
       width=16, height=9, units="cm")

ggplot(two) +
  geom_point(mapping=aes(x=X, y=Y), 
             color="darkgreen") +
  xlim(0.0, 20.0) +
  ylim(0.0, 14.0) +
  geom_abline(intercept=one_coeff[1], slope=one_coeff[2], color="red") +
  labs(
    title="Lineares Modell für die Spalten X2 und Y2 im Anscombe-Quartett", 
    subtitle=paste("m = ", format(one_coeff[2], digits=2), 
                   ", b = ", format(one_coeff[1], digits=2)),
    x="X2", 
    y="Y2"
  )

ggsave(filename="anscombe2Reg.png", 
       plot=last_plot(), 
       device="png",
       path="images/", 
       width=16, height=9, units="cm")

ggplot(two) +
  geom_point(mapping=aes(x=X, y=Y), 
             color="darkgreen") +
  xlim(0.0, 20.0) +
  ylim(0.0, 14.0) +
  labs(
    title="Die Spalten X2 und Y2 im Anscombe-Quartett", 
    x="X2", 
    y="Y2"
  )

ggsave(filename="anscombe2.png", 
       plot=last_plot(), 
       device="png",
       path="images/", 
       width=16, height=9, units="cm")

ggplot(three) +
  geom_point(mapping=aes(x=X, y=Y), 
             color="darkgreen") +
  xlim(0.0, 20.0) +
  ylim(0.0, 14.0) +
  geom_abline(intercept=one_coeff[1], slope=one_coeff[2], color="red") +
  labs(
    title="Lineares Modell für die Spalten X3 und Y3 im Anscombe-Quartett", 
    subtitle=paste("m = ", format(one_coeff[2], digits=2), 
                   ", b = ", format(one_coeff[1], digits=2)),
    x="X3", 
    y="Y3"
  )

ggsave(filename="anscombe3Reg.png", plot=last_plot(), 
       device="png",
       path="images/", 
       width=16, height=9, units="cm")

ggplot(three) +
  geom_point(mapping=aes(x=X, y=Y), 
             color="darkgreen") +
  xlim(0.0, 20.0) +
  ylim(0.0, 14.0) +
  labs(
    title="Die Spalten X3 und Y3 im Anscombe-Quartett", 
    x="X3", 
    y="Y3"
  )

ggsave(filename="anscombe3.png", plot=last_plot(), 
       device="png",
       path="images/", 
       width=16, height=9, units="cm")

ggplot(four) +
  geom_point(mapping=aes(x=X, y=Y), 
             color="darkgreen") +
  xlim(0.0, 20.0) +
  ylim(0.0, 14.0) +
  geom_abline(intercept=one_coeff[1], slope=one_coeff[2], color="red") +
  labs(
    title="Lineares Modell für die Spalten X4 und Y4 im Anscombe-Quartett", 
    subtitle=paste("m = ", format(one_coeff[2], digits=2), 
                   ", b = ", format(one_coeff[1], digits=2)),
    x="X4", 
    y="Y4"
  )

ggsave(filename="anscombe4Reg.png", plot=last_plot(), 
       device="png",
       path="images/", 
       width=16, height=9, units="cm")

ggplot(four) +
  geom_point(mapping=aes(x=X, y=Y), 
             color="darkgreen") +
  xlim(0.0, 20.0) +
  ylim(0.0, 14.0) +
  labs(
    title="Die Spalten X4 und Y4 im Anscombe-Quartett", 
    x="X4", 
    y="Y4"
  )

ggsave(filename="anscombe4.png", plot=last_plot(), 
       device="png",
       path="images/", 
       width=16, height=9, units="cm")
```


# Residualplots
Interessant ist natürlich auch wie die Residualplots aussehen, das sagt ja etwas über die Qualität des Modell aus. Immer daran denken, das Bestimmtheitsmaß ist für alle vier Modelle identisch!

```{r resplots, echo=TRUE, warnings=TRUE, message=FALSE}
one <- one %>%
  add_residuals(one_model)
two <- two %>%
  add_residuals(two_model)
three <- three %>%
  add_residuals(three_model)
four <- four %>%
  add_residuals(four_model)

ggplot(data=one, aes(x=X, y=resid)) + 
  geom_ref_line(h=0) + 
  geom_point(size=2.0, color=myPalette[1]) +
  labs(
    title="Residualplot für das lineare Modell X1 ~ Y1 im Anscombe Quartett", 
    x="X1", 
    y="Y1"
  ) 

ggsave(filename="anscomberes1.png", 
       plot=last_plot(), 
       device="png",
       path="images/", 
       width=16, height=9, units="cm")

ggplot(two, aes(X, resid)) + 
  geom_ref_line(h=0) + 
  geom_point(size=2.0, color=myPalette[1]) +
  labs(
    title="Residualplot für das lineare Modell X2 ~ Y2 im Anscombe Quartett", 
    x="X2", 
    y="Y2"
  ) 

ggsave(filename="anscomberes2.png", 
       plot=last_plot(), 
       device="png",
       path="images/", 
       width=16, height=9, units="cm")

ggplot(three, aes(X, resid)) + 
  geom_ref_line(h=0) + 
  geom_point(size=2.0, color=myPalette[1]) +
  labs(
    title="Residualplot für das lineare Modell X3 ~ Y3 im Anscombe Quartett", 
    x="X3", 
    y="Y3"
  ) 

ggsave(filename="anscomberes3.png", plot=last_plot(), 
       device="png",
       path="images/", 
       width=16, height=9, units="cm")

ggplot(four, aes(X, resid)) + 
  geom_ref_line(h=0) + 
  geom_point(size=2.0, color=myPalette[1]) +
  labs(
    title="Residualplot für das lineare Modell X4 ~ Y4 im Anscombe Quartett", 
    x="X4", 
    y="Y4"
  ) 

ggsave(filename="anscomberes4.png", plot=last_plot(), 
       device="png",
       path="images/", 
       width=16, height=9, units="cm")
# Alle Residuen
ggplot(two, aes(X, resid)) + 
  geom_ref_line(h=0) + 
  geom_point(data = one, size=2.0, aes(color='1')) +
  geom_point(data = two, size=2.0, aes(color='2')) +
  geom_point(data = three, size=2.0, aes(color='3')) +
  geom_point(data = four, size=2.0, aes(color='4')) +
  scale_color_manual(name="Wertepaar", 
                     values=c('1'=myPalette[1], '2' = myPalette[2],
                              '3'=myPalette[3], '4'=myPalette[4])) +
  labs(
    title="Residualplot für die linearen Modelle Xi ~ Yi im Anscombe Quartett", 
    x="X", 
    y="Residuen"
  )

ggsave(filename="anscomberesids.png", plot=last_plot(), 
       device="png",
       path="images/", 
       width=16, height=9, units="cm")
```


