---
title: "Einführungsbeispiel für die Verwendung von parallelen Koordinaten"
author: "Manfred Brill"
output: 
  html_document: 
    fig_caption: yes
    highlight: pygments
    number_sections: yes
    theme: cosmo
    toc: yes
    toc_float: yes
  html_notebook:
    highlight: pygments
    number_sections: yes
    theme: cosmo
    toc: yes    
bibliography: literatur.bib    
---

```{r setup, include=FALSE}
knitr::opts_chunk$set(echo = TRUE)
library(knitr)
library(kableExtra)
suppressPackageStartupMessages(library(dplyr))
library(tidyverse)
library(RColorBrewer)
# MASS für die Funktion parcoord
library(MASS)
myPalette <- brewer.pal(8, "Set1")
# Ausgabe von double-Werte mit  zwei Stellen hinter dem Komma
options(digits=3)
```

# Der Datensatz *4Dim*
Wir verwenden einige Punkte aus einem vierdimensionalen Raum als Beispiel
für die Verwendung von parallelen Koordinaten.

```{r daten, message=FALSE, echo=TRUE}
daten <- read_delim("data/4Dim.csv", ";", 
         escape_double = FALSE, trim_ws = TRUE)

labels <- c("One", "Two", "Three", "Four", "Five", "Six", "Seven")
glimpse(labels)
col <- myPalette[1:7]
```

# Parallele Koordinaten mit *parcoord*
Das Package *MASS* enthält eine Funktion für die Visualisierung mit parallelen Koordinaten.
Wir lassen für die Darstellung die erste Spalte weg. Es ist angebracht eine Legende
beizufügen. Dazu verwendenw ir die Funktion *legend*.

```{r mass, message=FALSE, echo=TRUE}
# Abbildung mit parcoord erzeugen, 
# erste Spalte nicht verwenden,
# Achsenbeschriftung anschalten, Linienstärke einstellen und
# Überschrift erzeugen.
# png(file="images/pc4+1.png",
    #units = "cm", width=16, height=9, res=300)
parcoord(x = daten[,-1], 
         col=myPalette, 
         var.label=FALSE, 
         lwd=4,
         main="Parallele Koordinaten mit parcoord")

# Eine Legende
par(xpd = TRUE)
legend(list(x=0.8, y = -0.2), 
      legend = labels,
      fill = unique(col), horiz = TRUE,
      cex = 1)
par(xpd = NA)
# dev.off()
# Wenn man die Zeile mit dem Aufruf von png und dev.off() dekommentiert
# wird eine Bitmap-Datei abgespeichert.
```
