---
title: "Datentypen und Datensätze"
author: "Manfred Brill"
output: 
  html_document: 
    fig_caption: yes
    highlight: pygments
    number_sections: yes
    theme: cosmo
    toc: yes
    toc_float: yes
---

```{r setup, include=FALSE}
knitr::opts_chunk$set(echo = TRUE)
library(tidyverse, warn.conflicts = FALSE, quietly=TRUE)
```

# Voraussetzungen

Sie sollten den Text mit Hilfe von R nachvollziehen; entweder schon beim ersten Lesen oder anschließend. Das Dokument geht davon aus,
dass Sie die Videos 
['Arbeiten mit data.frames'](https://www.youtube.com/watch?v=efP9IYVKqA0&feature=youtu.be),
['Das tidyverse-Package in R'](https://www.youtube.com/watch?v=eNl7m9iJwSQ&feature=youtu.be)
und 
['Daten importieren'](https://www.youtube.com/watch?v=xJcM7ZlNFUw&feature=youtu.be)
kennen.

Legen Sie ein neues Verzeichnis für das Projekt an. Auf der Lernplattform
finden Sie Links auf zwei ASCII-Dateien *Auto.data* und *Auto.csv*. Speichern Sie diese Dateien in ihrem Projekt, zum Beispiel im Unterverzeichnis
*data*. Ebenfalls auf der Lernplattform finden Sie einen Link
auf die Datei *Auto.xlsx*. Wenn Sie den Import solcher Dateien nachvollziehen möchten speichern Sie diese Datei im gleichen Unterverzeichnis wie die
ASCII-Daten.

# Datentypen

## Ganze Zahlen, Fließkomma-Zahlen und mehr
Natürlich gibt es in R die erwartbaren Datentypen. Wir können auch damit rechnen, das überrascht uns nicht. Auf der Konsole von R haben wir einen Taschenrechner, auch wenn wir das System sicher nicht dafür installiert haben.

Wir können in R den Zuweisungsoperator "=" verwenden. Sie werden sehen, dass in diesen Texten immer die alternative "<-" verwendet wird. Wir müssen Variable
vorher nicht vereinbaren, unsere Eingaben werden interpretiert.
Wir sehen im Folgenden Beispiel auch, dass bereits Konstanten wie *pi*
vorhanden sind.

Die Arithmetik ist ohne große Überraschungen. Mit *ls()* können wir auflisten lassen,
welche Variablen von uns bereits verwendet werden. Und mit *is.numeric*
oder *is.character* können wir überprüfen, welcher Datentype vorliegt. Natürlich
gibt es die üblichen Regeln für das Casting.

```{r intfloat, echo=TRUE}
i <- 42
j <- 1

i+j

x <- 4
y <- pi

x+y

is.numeric(x)

is.character(i)

ls()
```

Als Typ: wenn Sie aufräumen möchten können Sie alle aktuellen Variablen löschen:
*rm(list=ls())*. Natürlich können Sie auch einfach eine Variable löschen, indem
Sie *rm* mit dem Bezeichner verwenden.
Es gibt eine *print*-Funktion. Wenn wir eine Variable oder einen Ausdruck auf der Konsole eingeben erhalten wir ebenfalls eine Ausgabe.

## Der Datentyp factor

In der beschreibenden Statistik unterscheiden wir zwischen qualitativen
und quantitativen Merkmalen. Die qualitativen Merkmale hatten wir dort sogar
nochmals in nominale und ordinale Merkmale unterteilt. In R werden qualitative
Merkmale mit Hilfe des Datentyps *factor* repräsentiert. Wir können
Faktoren aus Zahlen erzeugen.

```{r xy, echo=TRUE}
x <- factor(1)
y <- factor(2)
x
y
```
Die Variablen x und y sind keine Zahlen mehr, arithmetische Operationen
ergeben keinen Sinn, was man an der Fehlermeldung erkennt:

```{r xyplus, echo=TRUE}
x+y
```
Verwenden wir Strings für Faktoren und geben diese aus werden
die möglichen Ausprägungen, in R als *Levels* bezeichnet, ohne Anführungszeichen ausgegeben.

Im folgenden Beispiel erzeugen wir eine kleine Liste mit ganzen Zahlen mit Hilfe der
Funktion *c* und daraus eine Liste mit logischen Werten:

```{r stringFaktoren1, echo=TRUE}
daten <- c(11, 14, 17, 10, 19, 20, 1, 11, 9, 15)
daten.vergleich <- factor(daten<15)
is.factor(daten.vergleich)

levels(daten.vergleich)
```

Das Ergebnis des Vergleichs *daten<15* sind logische Werte, dabei wird der Vergleich für jedes Element des Vektors *daten* durchgeführt. Es gibt nur zwei mögliche Ergebnisse, *TRUE* oder *FALSE*. Dies wird  mit der Funktion *levels(daten.vergleich)* auf der Konsole ausgegeben. Wir könnten natürlich auch die ganze Liste ausgeben, aber das ist den Lesern überlassen.

Wenn wir die Funktion levels auf der linken Seite einer Zuweisung verwenden können wir die möglichen Merkmalsausprägungen neu definieren. Wir verwenden zwei Strings, die wir genauso wie die logischen Ausprägungen sortieren und übergeben:

```{r stringFaktoren2, echo=TRUE}
levels(daten.vergleich) <- c("niedrig", "hoch")
levels(daten.vergleich)
```

## Data Frames und tibbles
Der Datentyp *data.frame* fasst Daten zusammen. Ein *data.frame* ist eine Liste
von Spaltenvektoren, die alle die gleiche Länge besitzen. 
Im Package *Tidyverse* gibt es die Weiterentwicklung *tibble*,
die insbesondere deutlich performanter ist.

Im folgenden Beispiel legen wir drei Vektoren an und fassen diese zu einem *tibble* zusammen:

```{r dataFrame, echo=TRUE}
n <- c(2, 3, 5)
s <- c("aa", "bb", "cc")
b <- c(TRUE, FALSE, TRUE)
f <- tibble(n,s,b)
f
```

Wir hatten bereits das Package MASS installiert, das solche Datensätze enthält. Der Datensatz *mtcars* ist verfügbar, ohne ein Package dafür zu laden.
Die Variable *mtcars* ist vom Typ *data.frame*. Davon überzeugen wir uns mit Hilfe der Funktion *class*:
```{r dataFrame2, echo=TRUE}
class(mtcars)
```

Die erste Zeile eines Datensatzes enthält Spaltennamen. Jede weitere Zeile beginnt
mit einem Namen für diese Zeile, gefolgt von den Werten. Jeder Wert in einer Datenzeile wird in R als *cell* bezeichnet.
Die Anzahl der Spalten und Zeilen eines Datensatzes können wir mit *ncol* und
*nrow* abfragen. Auf die einzelnen Werte greifen wir wie auf Matrixelemente zu.
Die Anweisung *mtcars[1, 2]* ergibt die Ausgabe ```r mtcars[1, 2]```. 
Wir können auch die Zeilen- und Spaltennamen für den Zugriff verwenden,
was meist viel übersichtlicher ist:

```{r dataFrame3, echo=TRUE}
mtcars["Mazda RX4", "cyl"]
```

Eine Spalten eines Datensatzes können wir mit einem Index oder mit Hilfe des
Namens der Spalte ansprechen. Die Spalte mit der Überschrift *mpg* erhalten wir durch *mtcars[1]*
oder *mtcars["mpg"]*. 
Analog können wir mehrere Spalten ausgeben. Dazu verwenden wir einen Indexvektor oder einen Vektor mit Spaltenüberschriften wie
*mtcars[c("mpg", "hp")]*. 
Und als letztes Syntax sprechen wir die
Spalte mit der Überschrift *mpg* mit Hilfe von
*mtcars$mpg* an.

Auch auf Zeilen greifen wir mit Indizes oder Namen zu. Die Notation *mtcars[24,]*
enthält eine Wildcard. Damit ist die 24. Zeile und alle Spalten gemeint. 
Analog verwenden wir *mtcars["Camaro Z28",]*.
Sehr nützlich ist die Möglichkeit, Zeilen in einem Datensatz mit Hilfe von logischen Ausdrücken zu filtern. Die Spalte mit der Überschrift *am* gibt an, ob der entsprechende PKW ein Automatikgetriebe hat oder nicht. Dabei ist diese dychotome Eigenschaft mit 0 wie FALSE und 1 für TRUE codiert. Wir hatten bereits festgehalten, dass logische und arithmetische Ausdrücke auf einen Vektor angewandt werden können.
Wir legen eine Indexliste an, die abhängig vom logischen Wert für *am*
belegt wird. Diese Liste verwenden wir dann, um den Datensatz zu filtern:

```{r dataFrame4, echo=TRUE}
L <- mtcars$am == 0
head(mtcars[L, ])
```

Eine Liste der Anzahl der Zylinder aller Autos ohne Automatikgetriebe erhalten
wir dann so:
```{r dataFrame5, echo=TRUE}
mtcars[L,]$cyl
```

Wir können dies auch mit Hilfe einer *Tidyverse*-Pipeline und
der Funktion *filter* erzielen:

```{r tibble1, echo=TRUE}
mtcars %>%
   filter(am==0)
 
```

Wir können diese Pipeline erweitern und nur noch die Spalte *cyl* ausgeben.
Dies erreichen wir mit der Funktion *select*:

```{r tibble2, echo=TRUE}
mtcars %>%
   filter(am==0) %>%
   select(cyl)
 
```


# Daten importieren

Der erste Schritt bei der Analyse von Daten in R ist es, sie in die
Software zu importieren. Als Beispiel verwenden wir dazu den Datensatz 
*Auto*,
den wir auf der Lernplattform finden. Dieser Datensatz ist im Package ISLR enthalten. Aber in diesem Abschnitt arbeiten wir zur Übung mit zwei Versionen des
Datensatzes, die in ASCII-Dateien abgelegt sind.

## ASCII-Daten
Angenommen, die Datei *Auto.data* ist im Verzeichnis data gespeichert, das als
Unterverzeichnis unseres Arbeitsverzeichnisses angelegt ist, dann lesen wir die
Daten mit den folgenden Anweisungen ein:

```{r ascii1, echo=TRUE}
car <- read.table("data/Auto.data")
View(car)
```
Die zweite Anweisung öffnet in der R–Konsole ein Fenster mit einer Darstellung
der Daten, die einer Tabellenkalkulation nachempfunden ist. In RStudio werden
die Daten analog in einem neuen Fenster angezeigt. Die Datei Auto.data ist eine
ASCII–Datei, so dass es auch möglich gewesen wäre, die Datei vor dem Öffnen mit 
einem ASCII-Editor zu betrachten.

Die Datei enthält Spalten-Überschriften, was wir R aber nicht mitgeteilt haben, so
dass die Daten nicht korrekt geladen wurden. Und wir werden sehen, dass Fehler
in den Daten vorliegen - es gibt Einträge, die nicht vorhanden sind. Diese sind in
der Datei mit dem Character *"?"* markiert. Wir importieren die Datei nochmals,
und geben dieses Mal an, dass die erste Zeile Spaltennamen enthält, und dass 
das Zeichen *?* fehlende Daten markiert:

```{r ascii2, echo=TRUE}
car <- read.table("data/Auto.data", header=T, na.strings="?")
```

Die dim–Funktion zeigt uns, dass der Datensatz 397 Zeilen mit jeweils 9 Merkmalen in den Spalten aufweist. Die Zeilen mit fehlenden Daten löschen wir mit Hilfe der Funktion *na.omit*:

```{r ascii4, echo=TRUE}
car <- na.omit(car)
dim(car)
```

Fehlende Daten oder falsche Einträge sind in der Praxis häufig ein Problem.
Welche Strategien es dafür gibt, damit werden wir uns noch beschäftigen.

## Daten im csv-Format

Sehr häufig arbeiten wir mit Daten im csv–Format. Dafür gibt es
in R schon immer Funktionen wie *read.csv*. 
Ein häufig auftretendes Problem beim Import von ASCII–Daten ist die Tatsache,
dass in den angelsächsischen Ländern ein Dezimalpunkt und in Deutschland das
Dezimalkomma verwendet wird. Die Funktion *read.csv* geht als Default davon
aus, dass die Spalten durch ein Blank getrennt sind und Dezimalbrüche mit dem
Dezimal*punkt* dargestellt wird. Beide Einstellungen können mit *sep* für den Spaltentrenner und *dec* für den Dezimaltrenner während des Aufrufs verändert werden. 
Wenn wir bereits wissen, dass in den Daten das Dezimalkomma eingesetzt
wird bietet es sich an, die Funktion *read.csv2* zu verwenden. In dieser Funktion
wird das Dezimalkomma erwartet, und der Trenner für die verschiedenen Spalten
ist das Semikolon. Es gibt weiterhin die Funktionen *read.delim* und *read.delim2*.
Der Unterschied liegt wieder in den verschiedenen Zeichen in den Dezimalbrüchen.
Beide Funktionen erwarten als Default einen Tabulator als Trennzeichen für die
Spalten.

Wenn wir das Package *tidyverse* laden gibt es als weitere Alternative
die Funktionen *read_delim*, *read_csv* und *read_csv2*, die sich analog wie die eben beschriebenen Funktionen verhalten. Die Funktionen in *tidyverse*, besser gesagt im Package *readr*, sind unbedingt zu empfehlen, wir verwenden Sie
jetzt auch.

Der Funktion *read_csv* geben wir wie bei *read.table* mit, dass das Zeichen *?* fehlende Daten markiert:

```{r ascii3, echo=TRUE}
car <- read_csv("data/Auto.csv", na= c(" ", "NA", "?"))
car
```

Die ersten beiden Zeichen in der Liste *na* sind der Default. wir hätten
Sie im Beispiel auch weglassen können.

Wir erhalten eine Information auf der Konsole, mit welchem Datentyp die einzelnen Spalten gelesen wurden (dies wird übrigens aus den ersten 100 Zeilen der importierten Daten geschätzt). Es wird ein *tibble* erzeugt. Geben wir den
Namen des *tibbles* auf der Konsole aus können wir auf *head* verzichten.
Aus der Ausgabe sehen wir auch, dass wir 397 Zeilen und 9 Spalten in der Variable gespeichert haben.

Wenn wir etwas genauer hinsehen erkennen wir, dass die Fragezeichen immer in der
Spalte *horsepower* enthalten sind. Und beim Einlesen wurde das Fragezeichen
durch *NA* ersetze. Diese Abkürzung steht für *not available*. Wir lassen uns die
Zeilen ausgeben, in denen *NA* enthalten ist:

```{r ascii5, echo=TRUE}
car %>%
  summarize(count = sum(is.na(horsepower)))
```

Es gibt also insgesamt 5 Zeilen. Wir können diese Zeilen mit Hilfe der Funktion
*is.na* filtern:
```{r ascii6, echo=TRUE}
car %>% 
  filter(is.na(horsepower))

car <- car %>% 
  filter(!is.na(horsepower))
```

## Daten im xls- und xlsx-Format

Neben Dateien im csv–Format liegen die Daten sehr häufig im xls- oder xlsx-Format, also im Format für Microsoft Excel, vor. In Foren findet man sehr häufig den Hinweis, das Format nicht einzulesen – denn wir können in Excel oder OpenOffice die Daten im csv–Format exportieren. 
Dieses Argument ist nicht von der Hand zu weisen. Testen Sie die verschiedenen
Alternativen und treffen Sie anschließend für sich eine eigene Entscheidung.

Eine Lösung für R, die eine Laufzeit-Umgebung von Java voraussetzt ist das Package *XLConnect*. Durch die Verwendung von Java ist das Package plattformunabhängig und setzt noch nicht einmal eine Installation von Excel voraus. Die Version Java12 kann aktuell jedoch nicht verwendet werden, es gibt Inkompatibilitäten. 
Beide Excel-Formate werden unterstützt und wir können beim Importieren auf einzelne Blätter 
zugreifen. 
ine ähnliche Lösung ist das Package *xlsx*, das wieder auf Java basiert. Eine dritte Lösung ist die Verwendung des Package *readxl* aus dem *Tidyverse*-Projekt, das schnell und zuverlässig arbeitet.
Es gibt die drei Funktionen *read_excel*, *read_xls* und *read_xlsx*.
Alle drei Funktionen arbeiten direkt mit Excel zusammen.

Für unser Beispiel laden wir das Package und ersetzen
*read_csv* einfach durch *read_excel*. Und auch hier
können wir die fünf Zeilen, die ein Fragezeichen haben wieder filtern.

```{r readxls, echo=TRUE}
library(readxl)
carX <- read_excel("data/Auto.xlsx", na= c(" ", "NA", "?"))
carX

carX %>%
  summarize(count = sum(is.na(horsepower)))

carX <- carX %>% 
  filter(!is.na(horsepower))
```

