---
title: "Visualisierungen mit ggplot am Beispiel AutoEU"
author: "Manfred Brill"
output: 
  html_notebook:
    
  html_document: 
    fig_caption: yes
    highlight: pygments
    number_sections: yes
    theme: cosmo
    toc: yes
    toc_float: yes
bibliography: literatur.bib    
---

# Benötigte Packages für diese Datei
In diesem Markdown-Dokument werden die folgenden Packages eingesetzt:

- tidyverse
- kableEtra
- RColorBrewer
- GGally

Als Datensatz betrachten wir *AutoEU*.

```{r setup, include=FALSE}
knitr::opts_chunk$set(echo = TRUE)
library(knitr)
library(kableExtra)
suppressPackageStartupMessages(library(dplyr))
library(tidyverse)
library(GGally)

library(RColorBrewer)
myPalette <- brewer.pal(8, "Pastel2")
# Ausgabe von double-Werte mit  zwei Stellen hinter dem Komma
options(digits=3)
```

# Der Datensatz *AutoEU*
Dieser Datensatz ist aus dem im Package *ISLR* ([@tibshirani_13]) enthaltenen Datensatz *auto*
entstanden. Die Null-Werte wurden entfernt und die Einheiten und Bezeichnungen
auf unseren Sprachgebrauch angepasst.
Nach dem Einlesen stellen wir mit *as_factor* sicher, dass einige Merkmale
korrekt als Faktoren interpretiert werden, was für die Visualisierung mit
*ggplot* sehr hilfreich ist.

Wir wählen mit Hilfe der Funktion *sample_by_n* aus *rstatix* einige Zeilen zufällig aus.

```{r daten, message=FALSE, echo=TRUE, warnings=FALSE}
daten <- read_csv2(file="data/AutoEU.csv")

daten$Region <- as_factor(daten$Region)
daten$Zylinder <- as_factor(daten$Zylinder)
daten$Baujahr <- as_factor(daten$Baujahr)

kable(head(daten), 
      align="l") %>%
      kable_styling(bootstrap_options = c("striped", "condensed"), 
                full_width = T, 
                position = "center")
```

# Visualisierungen

## Boxplots
Wir verwenden den Datensatz unter Anderem als Beispiel für einen Boxplot,
der mehrere Merkmale in einer Visualisierungen darstellt.
Dabei gruppieren wir nach Anzahl der Zylinder und stellen mit Hilfe
von Boxplots die Leistung in PS dar.


```{r plotBox1, message=FALSE, results='markup'}
box <- ggplot(daten, 
              aes(x=Region, y=Verbrauch, fill=Region)) + 
  geom_boxplot(color="black",
               outlier.colour = "black") +
  scale_fill_brewer(palette="Pastel2") +
  scale_x_discrete(limits=c("Europa", "Japan", "USA"))
  labs(
    title="Datensatz autoEU", 
    subtitle="",
    x = " ",
    y = "Verbrauch in l/100 km"
  ) 

box

ggsave(filename="autoEUBox1.png", plot=last_plot(), device="png",
       path="images/", width=16, height=9, units="cm")

box + coord_flip()
```

Wir können die Kategorien auf der x-Achse auch verändern, indem wir zum Beispiel *x=Zylinder* zuweisen.


```{r plotBox2, message=FALSE, results='markup'}
ggplot(daten, 
       aes(x=Zylinder, y=Verbrauch)) + 
  geom_boxplot(fill= myPalette[1], 
               color="black",
              outlier.colour = "black") +
  labs(
    title="Datensatz autoEU", 
    subtitle="",
    x = "Anzahl der Zylinder ",
    y = "Verbrauch in l/100 km"
  ) 

ggsave(filename="autoEUBox2.png", 
       plot=last_plot(), device="png",
       path="images/", 
       width=16, height=9, units="cm")

```
Wir fügen die Region noch für die Füllfarbe ein. Dabei verwenden wir
*geom_boxplot* in einer Pipeline, in der wir filtern. Zusätzlich sorgen wir mit
*scale_y_continous* dafür, dass wir gleiche y-Achsen haben! Achten Sie bei solchen
Darstellungen immer auf korrekte Skalierungen auf den Achsen. 
Sonst können wir die grafischen Darstellungen nur sehr schwer interpretieren!

```{r plotBox3, message=FALSE, results='markup'}
wanted <- "Europa"

daten %>%
  group_by(Region) %>%
  filter(
    Region == wanted
  ) %>%
  ggplot(aes(x=Zylinder, y=Verbrauch)) + 
  geom_boxplot( fill=myPalette[3], 
                color="black",
                outlier.colour = "black") +
   scale_y_continuous(limits = c(5, 30)) +
   labs(
    title="Datensatz autoEU", 
    subtitle="Verbrauch für europäische PKW",
    x = "Anzahl der Zylinder",
    y = "Verbrauch in l/100 km"
  ) +
  theme(legend.position = "none")

ggsave(filename="autoEUBox4.png", 
       plot=last_plot(), 
       device="png",
       path="images/", 
       width=16, height=9, units="cm")

wanted <- "USA"

daten %>%
  group_by(Region) %>%
  filter(
    Region == wanted
  ) %>%
  ggplot(aes(x=Zylinder, y=Verbrauch)) + 
  geom_boxplot( fill=myPalette[1], 
                color="black",
                outlier.colour = "black") +
  scale_y_continuous(limits = c(5, 30)) +
  labs(
    title="Datensatz autoEU", 
    subtitle="Verbrauch für US-amerikanische PKW",
    x = "Anzahl der Zylinder",
    y = "Verbrauch in l/100 km"
  ) +
  theme(legend.position = "none")

ggsave(filename="autoEUBox5.png", 
       plot=last_plot(), device="png",
       path="images/", 
       width=16, height=9, units="cm")

wanted <- "Japan"

daten %>%
  group_by(Region) %>%
  filter(
    Region == wanted
  ) %>%
  ggplot(aes(x=Zylinder, y=Verbrauch)) + 
  geom_boxplot( fill=myPalette[2], 
                color="black",
                outlier.colour = "black") +
  scale_y_continuous(limits = c(5, 30)) +
  labs(
    title="Datensatz autoEU", 
    subtitle="Verbrauch für japanische PKW",
    x = "Anzahl der Zylinder",
    y = "Verbrauch in l/100 km"
  ) +
  theme(legend.position = "none")

ggsave(filename="autoEUBox6.png", 
       plot=last_plot(), device="png",
       path="images/", 
       width=16, height=9, units="cm")
```

## SPLOM mit ggpairs
Wir erstellen Scatterplot-Matrizen mit diesem Datensatz. 
Dabei verwenden wir neben *ggplot* auch *ggpairs* aus dem Package *GGally*, einer Erweiterung zu *ggplot*.
Im zweiten Bild filtern wir mit *subset* die Anzahl der dargestellten Zeilen.

```{r ggpairs, message=FALSE, results='markup'}
ggpairs(daten,
        columns=5:9,
        title="Scatterplot-Matrix für den Datensatz AutoEU",
        aes(color = myPalette[3]),
        #diag = "blank",
        upper = "blank"
        )

ggsave(filename="autoEUpairs1.png", 
       plot=last_plot(), 
       device="png",
       path="images/", 
       width=16, height=9, 
       units="cm")

daten %>%
  filter(Hubraum < 1.3) %>%
  ggpairs(columns=5:9,
          title="Scatterplot-Matrix für den Datensatz AutoEU (Hubraum < 1300 l)",
          aes(color = myPalette[3]),
          #diag = "blank",
          upper = "blank")  

ggsave(filename="autoEUpairs2.png", 
       plot=last_plot(), 
       device="png",
       path="images/", 
       width=16, height=9, 
       units="cm")
```

## SPLOM mit ggplot und facets
In *ggplot* können wir sogenannte Facets mit *facet_grid* und *facet_wrap* verwenden.

```{r facetgrid, message=FALSE, results='markup'}
# Basisplot
auto_plot <- ggplot(daten, 
                    aes(x = Hubraum, 
                        y = Verbrauch,
                        color=Region)) + 
  geom_point(shape=20, size=2.5) + 
  scale_color_brewer(palette="Set1")

auto_plot +
    labs(
    title="Datensatz autoEU", 
    subtitle="Streuungsdiagramm Hubraum ~ Verbrauch",
    x = "Hubraum in ccm",
    y="Verbrauch in l/100 km"
  )

ggsave(filename="autoEUGrid0.png", 
       plot=last_plot(), 
       device="png",
       path="images/", 
       width=16, height=9, 
       units="cm")

# Jetzt erzeugen wir einen grid
# Zylinder erzeugt Spalten
auto_plot + 
  facet_grid(. ~ Zylinder, 
             labeller = label_both) +
  labs(
    title="Datensatz autoEU", 
    subtitle="SPLOM Hubraum ~ Verbrauch nach Zylindern",
    x = "Hubraum in ccm",
    y="Verbrauch in l/100 km"
  )

ggsave(filename="autoEUGrid1.png", 
       plot=last_plot(), device="png",
       path="images/", 
       width=16, height=9, units="cm")

# Zylinder erzeugt Zeilen
auto_plot + 
  facet_grid(Zylinder ~ ., 
             labeller = label_both) +
  labs(
    title="Datensatz autoEU", 
    subtitle="SPLOM Hubraum ~ Verbrauch nach Zylindern",
    x = "Hubraum in ccm",
    y="Verbrauch in l/100 km"
  )  

ggsave(filename="autoEUGrid2.png", 
       plot=last_plot(), device="png",
       path="images/", 
       width=16, height=9, units="cm")

# Beides
auto_plot + 
  facet_grid(Region ~ Zylinder, labeller = label_both) +
  labs(
    title="Datensatz autoEU", 
    subtitle="SPLOM Hubraum ~ Verbrauch nach Zylindern und Region",
    x = "Hubraum in ccm",
    y="Verbrauch in l/100 km"
  )

ggsave(filename="autoEUGrid3.png", plot=last_plot(), device="png",
       path="images/", width=16, height=9, units="cm")
```

```{r facetsol, message=FALSE, results='markup'}
wanted <- "Japan"
daten %>%
   group_by(Region) %>%
   filter(
     Region == wanted
   ) %>%
  ggplot(aes(x = Hubraum, y = Verbrauch, color=Region)) + 
  geom_point(shape=20, size=2.5) + 
  scale_color_brewer(palette="Set3", aesthetics="fill") +
  facet_grid(Zylinder ~ ., labeller = label_both) +
  labs(
    title="Datensatz autoEU", 
    subtitle="SPLOM Hubraum ~ Verbrauch nach Hubraum für japanische PKW",
    x = "Hubraum in ccm",
    y="Verbrauch in l/100 km"
  ) +
    theme(legend.position = "none")

ggsave(filename="autoEUSPLOMJapan.png", plot=last_plot(), device="png",
       path="images/", width=16, height=9, units="cm")
```


```{r facetsol1, message=FALSE, echo = FALSE, results='markup'}
auto_plot + 
  facet_grid(Baujahr ~ Zylinder, labeller = label_both) +
  labs(
    title="Datensatz autoEU", 
    subtitle="SPLOM Hubraum ~ Verbrauch nach Baujahr und Region",
    x = "Hubraum in ccm",
    y="Verbrauch in l/100 km"
  )
```


# Literatur