---
title: "Veränderung des Datensatz Auto"
author: "Manfred Brill"
output:
  html_notebook: 
  html_document:
    df_print: paged
    toc: yes
    toc_float: yes
    fig_caption: yes
    highligh: pygments
    theme: cosmo
    number_sections: yes
bibliography: literatur.bib 
---

```{r setup, include=FALSE}
knitr::opts_chunk$set(echo = TRUE)
library(knitr)
library(kableExtra)
# Tidyverse
suppressPackageStartupMessages(library(dplyr))
library(tidyverse)
# ISLR für die Originaldaten
library(ISLR)
# Nachkommastellen in der Ausgabe
options(digits=3)
# Farbtabelle
library(RColorBrewer)
myPalette <- brewer.pal(8, "Set2")
```

# Daten
Wir betrachten den Datensatz *Auto* aus dem Package *ISLR*. 
Die Daten stammen aus [@tibshirani_13]. Das Package wird in *setup*
geladen, so dass die Daten zur Verfügung stehen.

In diesem
Rmd-File laden wir die Daten und verändern die Spalten mit anglo-amerikanischen Einheiten in metrische Einheiten. 
Dazu verwenden wir *tidyverse*.

# Metrische Einheiten
Wir erzeugen mit Hilfe der Umrechnungsformeln in der Aufgabenstellung
neue Spalten und löschen am Ende die ursprünglichen Merkmale.
Dabei benennen wir auch Spalten um, die wir nicht verändern,
um eine einheitliche Sprache zu verwenden (Beispiel: wir verändern den
Namen der Spalte *cyl* zu *Zylinder*).

```{r daten, message=FALSE, echo=TRUE}
# Variablen für die Umrechnung der Einheiten
hp2PS <- 1.0/0.986
mpg2kmh <- 235.0
cuin2l <- 1.0/61.0237
lbs2kg <- 1.0/2.20423

Auto <- as_tibble(Auto)
Auto2 <- Auto %>%
  mutate(Region = recode(origin, `1`= "USA", `2` = "Europa", `3` = "Japan"),
         year = 1900 + year,
         mpg = mpg2kmh/mpg,
         displacement = cuin2l*displacement,
         horsepower = hp2PS*horsepower,
         weight = lbs2kg*weight/1000.0
         ) %>%
  dplyr::select(
    Name = name, 
    Region, 
    Baujahr = year, 
    Zylinder = cylinders, 
    Hubraum = displacement, 
    Gewicht = weight,  
    Verbrauch = mpg,
    PS = horsepower, 
    Beschleunigung = acceleration
  )

# Faktoren bilden
Auto2$Region <- as_factor(Auto2$Region)
Auto2$Zylinder <- as_factor(Auto2$Zylinder)
Auto2$Baujahr <- as_factor(Auto2$Baujahr)
```

Der überarbeitete Datensatz ist in der folgenden Tabelle zu sehen:

```{r tabelle, echo='false', message=FALSE, results='asis'}
Auto2
```

# Abspeichern des überarbeiteten Datensatzes
Um die neuen Daten weiter zu verwenden speichern wir das tibble
als csv-Datei ab. Spaltentrenner ist das Semikolon, als Dezimaltrenner
wird das Komma verwendet.

```{r export, echo='false', message=FALSE, results='asis'}
write_csv2(Auto2, file="data/AutoEU.csv", col_names = TRUE)
```

# Streuungsdiagramm

Wir erstellen ein Streuungsdiagramm, um einen Eindruck über den Datensatz zu erhalten.

```{r grafiken, message=FALSE, echo=TRUE}
ggplot(Auto2, aes(x = Hubraum, 
                  y = PS, 
                  color = Region)) + 
  geom_point() +
  labs(
    title="Streuungsdiagramm für den überarbeiteten Datensatz Auto",
    x = "Hubraum in Liter",
    y = "Leistung in PS"
  )   

#ggsave(filename="autoeu.png", plot=last_plot(), device="png",
       #path="images/", width=16, height=9, units="cm")
```

# Literaturverzeichnis
