---
title: "Beschreibende Statistik mit R"
author: "Manfred Brill"
date: "Sommersemester 2020"
output:
  html_document:
    df_print: paged
    toc: yes
    toc_float: yes
    fig_caption: yes
    highligh: pygments
    theme: cosmo
    number_sections: yes
  html_notebook:
    highlight: pygments
    number_sections: yes
    theme: cosmo
    toc: yes
bibliography: literatur.bib
---

```{r setup, include=TRUE, echo=FALSE, message=FALSE}
knitr::opts_chunk$set(echo = TRUE)
# Rmd bearbeiten
library(knitr)
library(kableExtra)
# ggplot, Pipelines und mehr in Tidyverse
library(tidyverse)
# Farbpaletten
library(RColorBrewer)
myPalette <- brewer.pal(5, "YlGn")
# Ausgabe von double-Werte mit  zwei Stellen hinter dem Komma
options(digits=3)
```

# Voraussetzungen
Dieses Dokument setzt voraus, dass Sie die grundlegenden Konzepte von R kennen. 

Wir verwenden in den Grafiken eine Farbpalette aus ColorBrewer und stellen ein, dass die double-Werte mit zwei Stellen hinter dem Komman ausgegeben werden:

```{r ini, include=TRUE, echo=TRUE, message=FALSE}
library(RColorBrewer)
myPalette <- brewer.pal(5, "YlGn")
# Ausgabe von double-Werte mit  zwei Stellen hinter dem Komma
options(digits=3)
```

# Daten
Als Beispieldaten verwenden wir den Datensatz *Lieferzeiten*. Sie finden die Daten in der Lernplattform. Die R-Anweisungen in diesem Text gehen davon aus,
dass die *csv*-Datei im Unterverzeichnis *data* liegt.
Die Daten sind [@bamberg_93] entnommen. 
Als Beispiel für nominale Daten betrachten wir den Datensatz
*Familienstand*, der [@benesch_13] entnommen ist. 
Liegen die meisten Merkmalsausprägungen nur mit geringen Häufigkeiten vor und ist die Skala kardinal, dann bilden wir Klassen und stellen Histogramme dar.
Als Beispiel in diesem Fall verwenden wir den Datensatz
*Körpergröße* aus [@benesch_13], den wir ebenfalls aus einer csv-Datei einlesen.

Wir lesen die Daten mit Hilfe der Funktion *read_csv2*
aus dem Tidyverse-Package ein. Wir geben alle drei Tibbles aus,
um uns einen Überblick zu geben.

```{r daten, message=FALSE, echo=TRUE}
liefer <- read_csv2("data/lieferzeiten.csv")

familien <- read_csv2("data/familienstand.csv")

frauen <- read_csv2("data/koerpergroesse_frauen.csv")
```

Anschließend überprüfen wir,
ob die Daten korrekt eingelesen wurden. Wir müssen bei den Lieferzeiten
50 Werte erhalten haben.
Der Datensatz *frauen* muss 24 Werte enthalten. Für die Ausgabe
verwenden wir *glimpse*. Möglich wäre auch *print*, dort können wir die
Anzahl der Zeilen die ausgegeben werden sollen mit angeben.

```{r check, message=FALSE, echo=TRUE}
glimpse(liefer)

glimpse(familien)

glimpse(frauen)
```

# Häufigkeiten
Mit Hilfe der Methoden der beschreibenden Statistik können wir Parameter für Merkmale berechnen und grafische Darstellungen erstellen. In der Vorlesung haben wir zwischen nominalen,ordinalen und kardinalen Skalen unterschieden. In R gibt es den Datentyp *numeric* für kardinale Skalen, qualitative Merkmale können wir
mit dem Datentyp *factor* repräsentieren. Die Darstellung
in diesem Dokument orientiert sich an der Reihenfolge der Themen in der Vorlesung *Stochastik*.

Wir beginnen mit den absoluten und relativen Häufigkeiten
und erstellen entsprechende Tabellen für den Datensatz Lieferzeiten. Dafür gibt es in R wie fast immer mehrere Lösungen. Wir konzentrieren uns hier auf die Funktionen, die in der Basis-Installation enthalten sind.

Wir können Daten mit Hilfe von Parametern beschreiben. Dazu gibt es in *Tidyverse* insbesondere die
*summarise*-Funktion. 
Die Anzahl der Werte berechnen wir mit Hilfe
der Funktion *tally*, und Häufigkeiten zählen wir
mit *count*.
*Tidyverse* kann wir gewohnt mit Hilfe von Funktionsaufrufen verwendet werden. 
Sehr mächtig ist das Pipeline-Konzept.
Für die Berechnung der Anzahl der Werte und
der Häufigkeiten sehen Sie
unten beide Methoden. 
Im Folgenden wird so gut wie immer mit Pipelines gearbeitet.

```{r aggregateTD, echo=TRUE}
tally(liefer)

nVal <- liefer %>%
  tally()

nVal

frequencies <- liefer %>%
  group_by(Lieferzeiten) %>%
  summarize(n=n()) %>%
  mutate(relativ = n / sum(n),
         prozent = relativ*100)

frequencies
```

Eine Bemerkung zur Berechnung der Häufigkeiten. Wir
gruppieren die Werte mit *group_by* und verwenden
anschließend die Funktion *summarize*, um die
Häufigkeiten zu berechnen.
Anschließend verwenden wir *mutate* aus *dplyr*
und erzeugen zwei weitere Spalten mit den
relativen Häufigkeiten, einmal als Dezimalzahl
und einmal in Prozent.

# Parameter
Neben den Häufigkeiten können wir die Daten natürlich mit Hilfe von Lage- und Streuungsparametern beschreiben. Auch dazu verwenden wir *summarize*, dort finden wir die Berechnung
aller Kennzahlen aus der Literatur. Als erstes erzeugen wir ein Fünf-Zahlen-Maß,
das wir ausgeben und anschließend durch weitere Lage- und Streuungsparameter ergänzen.

```{r kennzahlen, echo=TRUE, message=FALSE, warning=TRUE}
kennzahlen <- liefer %>%
  summarize(min = min(Lieferzeiten), 
            q1 = quantile(Lieferzeiten, probs = c(0.25)),
            median = median(Lieferzeiten),
            q3 = quantile(Lieferzeiten, probs=c(0.75)),
            max = max(Lieferzeiten)
            ) 

kennzahlen

# Weitere Parameter: Median und IQR
kennzahlen <- liefer %>%
  summarize(median = median(Lieferzeiten), 
            iqr = IQR(Lieferzeiten),
            mad = mad(Lieferzeiten)
            ) 

kennzahlen

# Weitere Parameter: Median und IQR
kennzahlen <- liefer %>%
  summarize(mean = mean(Lieferzeiten), 
            sd = sd(Lieferzeiten),
            sd2 = sd*(n()-1)/n()
            ) 

kennzahlen
```

Hier muss der Hinweis gegeben werden, dass R in der Funktion *sd* die korrigierte Stichprobenvarianz berechnet. In der Variablen *sd2* finden wir die empirische Varianz der Stichprobe.

# Grafische Darstellungen
Häufigkeiten können wir mit Hilfe von Balkendiagrammen
darstellen. Dazu verwenden wir die Funktion *ggplot*, die wie *read_csv2* in Tidyverse enthalten ist. Wir erstellen zuerst einen sehr einfachen Plot, und anschließend sehen Sie, wie
wir mit *ggplot* Achsenbeschriftungen und andere Formatierungen hinzufügen können.

*ggplot* wird aktuell überarbeitet, Ziel ist es, die Syntax an die den Rest von *Tidyverse*
anzugleichen. Dieses Packages für die grafische Ausgabe war der erste Teil von *Tidyverse*,
der veröffentlicht wurde. Das Package erhält den Datensatz, mit *ggplot(liefer)*. Mit Hilfe
des *+*-Zeichens fügen wir jetzt unserer Abbildung sukzessive immer mehr Bestandteile
hinzu. Achten Sie unbedingt darauf, eine Zeile, die fortgesetzt werde mit dem *+* zu beendet.
RStudio rückt dann für uns ein. In der zweiten Zeilen finden wir die Information, dass
wir mit der Funktion *geom_bar* ein Balkendiagramm darstellen möchten. Was auf die Achse
der Darstellungen abgebildet wird, die *Aesthetics*, wird mit Hilfe des Parameters
*mapping* festgelegt.

```{r bars, message=FALSE, results='markup'}
ggplot(liefer) + 
    geom_bar(mapping=aes(x=Lieferzeiten))
```

Jetzt übergeben wir mit *fill* die Information, dass wir eine andere Farbe für
die Balken verwenden möchten. Wir möchten alle Werte zwischen 1 und 7 auf der x-Achse
sehen, dazu verwenden wir *scale_x_discrete*. Und mit *labs* legen wir einen Titel
für das Bild und Achsenbeschriftungen fest.

```{r bars2, message=FALSE, results='markup'}        
ggplot(liefer) + 
  geom_bar(mapping=aes(x=Lieferzeiten),
           fill=myPalette[3]) +
  scale_x_discrete(limits=c(1,2,3,4,5,6,7)) +  
  labs(
    title="Absolute Häufigkeiten der Lieferzeiten", 
    x="Tage", 
    y="Häufigkeiten"
  ) 
```

Wir hatten bereits relative Häufigkeiten berechnet. Wir müssen diese Werte aus der Anwendung
der *summarize*-Funktion überhaupt nicht verwenden, *ggplot* erledigt das für uns.
Dazu fügen wir für die y-Achse *y = ..prop..* hinzu - damit teilen wir *ggplot* mit,
dass wir "proportions", also relative Häufigkeiten, darstellen möchten.

```{r bars3, message=FALSE, results='markup'}
relPlot <- ggplot(liefer) +
  geom_bar(mapping=aes(x=Lieferzeiten, y = ..prop.., group=1), 
           fill=myPalette[3]) +
  scale_x_discrete(limits=c(1,2,3,4,5,6,7)) +  
  labs(
    title="Relative Häufigkeiten der Lieferzeiten", 
    x="Tage", 
    y="Anteile"
  ) 

relPlot
```

Wir hatten bei der Erstellung des Balkendiagramms für die relativen
Häufigkeiten eine Zuweisung verwendet. 
Dies ist sehr nützlich, wir können eine grundlegende Darstellung
erstellen, darstellen und sukzessive weiter entwickeln.
Das verwenden wir nun, um eine horizontale Darstellung zu erstellen.
Dazu kennt *ggplot* die Funktion *coord_flip*, die x- und y-Achse vertauscht:

```{r balkenHori, message=FALSE, results='markup'}
relPlot + 
  coord_flip()
```

Wir hatten den Begriff der empirischen Verteilungsfunktion eingeführt. Diese Funktion entsteht durch das Kumulieren der Häufigkeiten. Die Funktion *ggplot* kennt diese Funktion, sie ist
als Funktion *stat_ecdf* verfügbar. Die Abkürzung *ecdf* steht
für *empirical cumulative distribution function*.

```{r plotecdf, message=FALSE, results='markup'}
ggplot(liefer, aes(x=Lieferzeiten)) + 
  stat_ecdf(geom = "step", pad=TRUE, color=myPalette[3], size=2) +
  scale_x_discrete(limits=c(1,2,3,4,5,6,7)) +
  labs(
    title="Empirische Verteilungsfunktion der Lieferzeiten", 

    x="Tage", 
    y=""
  ) 
```

Wir haben ein anderes grafisches Primitiv verwendet, statt *geom_bar*, das Balkendiagramme
erzeugt, verwenden wir *stat_ecdf*, das als Ergebnis eine Treppenfunktion darstellt.
Wir entscheiden, wie wir die Daten visualisieren und anschließend stellen wir die Details ein.

Der Datensatz *Familienstand* ist ein Beispiel für Daten, in denen bereits absolute Häufigkeiten enthalten sind. Das ist typische für Daten aus der Literatur, indem wir nicht die Urliste, sondern nur Häufigkeiten und Kennzahlen vorfinden.

In Tabelle 1, die mit der Funktion *kable* erstellt wurde, finden wir die absoluten Häufigkeiten
aus der Datei:
```{r familienTabelle, message=FALSE, results='markup', echo=FALSE}
kable(familien,
        align="l",
        caption="Tabelle 1: Absolute Häufigkeiten im Datensatz Familienstand",
        col.names=c("Ausprägungen", "Häufigkeiten")) %>%
      kable_styling(bootstrap_options = c("striped", "condensed"), 
                full_width = T, 
                position = "center")
```

Bei nominalen Skalen stellte sich die Frage nach der Reihenfolge im Balkendiagramm. Die folgenden Abbildungen zeigen die Alternativen, die wir betrachtet hatten.
Wir teilen *ggplot* mit *stat=identity* mit, dass die Häufigkeiten bereits bestimmt sind.

Die erste Darstellung verwendet die Reihenfolge in der die Angaben in der 
Datei stehen:
```{r plotFamilien, message=FALSE, results='markup'}
# Plot absolute Häufigkeiten
ggplot(familien) + 
  geom_bar(mapping=aes(x=Familienstand, y = absolut), stat="identity",
           fill=myPalette[3]) +
  scale_x_discrete(limits=c("ledig", "verheiratet", "verwitwet", "geschieden")) +  
  labs(
    title="Familienstand", 
    subtitle="Reihenfolge im Datensatz",
    x="",
    y="absolute Häufigkeit"
  ) 
```

Ordnen wir die Merkmale auf der x-Achse aufsteigend nach der absoluten Häufigkeit an
erhalten wir die folgende grafische Ausgabe:
```{r FamilienAsc, message=FALSE, results='markup'}
ggplot(familien) + 
  geom_bar(mapping=aes(x=Familienstand, y = absolut), 
           stat="identity",
           fill=myPalette[3]) +
  scale_x_discrete(limits=
                     c("verwitwet", "geschieden", "ledig",
                       "verheiratet")) +  
  labs(
    title="Familienstand", 
    subtitle="Aufsteigend sortiert nach Häufigkeit",
    y="absolute Häufigkeit",
    x=""
  ) 
```

Wenn wir die Merkmale auf x-Achse absteigend nach der absoluten Häufigkeit anordnen
erhalten wir die folgende grafische Ausgabe - ein Pareto-Diagramm:
```{r FamilienDsc, message=FALSE, results='markup'}
ggplot(familien) + 
  geom_bar(mapping=aes(x=Familienstand, y = absolut), 
           stat="identity",
           fill=myPalette[3]) +
  scale_x_discrete(limits=c("verheiratet", "ledig", "geschieden", "verwitwet")) +  
  labs(
    title="Familienstand", 
    subtitle="Absteigend sortiert nach Häufigkeit",
    x="",
    y="absolute Häufigkeit"
  ) 
```

Eine neutrale Darstellung erhalten wir durch eine alphabetische Reihenfolge
der Merkmale:
```{r FamilienAlph, message=FALSE, results='markup'}
ggplot(familien) + 
  geom_bar(mapping=aes(x=Familienstand, y = absolut), 
           stat="identity",
           fill=myPalette[3]) +
  scale_x_discrete(limits=c("geschieden", "ledig", "verheiratet", "verwitwet")) +  
  labs(
    title="Familienstand", 
    subtitle="Alphabetische Reihenfolge",
    x="",
    y="absolute Häufigkeit"
  ) 
```

# Klassen und Histogramme

Für dieses Thema verwenden wir den Datensatz *Körpergröße von Frauen*.
Wir erstellen wieder Tabellen für die absolute und relative Häufigkeiten.

```{r frauenFreq, echo=TRUE, message=FALSE}
tally(frauen)

frequencies <- frauen %>%
  group_by(Koerpergroesse) %>%
  summarize(n=n()) %>%
  mutate(relativ = n / sum(n),
         prozent = relativ*100)

frequencies
```

In beiden Ausgaben sehen wir gut, dass wir nur sehr kleine Werte von Häufigkeiten für relativ viele Merkmalsausprägungen erhalten. Wir erstellen ein Balkendiagramm, das das gleiche Problem illustriert. 
Das Merkmal im Datensatz hat den Namen *Koerpergroesse*. Die x-Achse ist jetzt
kontinuierlich, deshalb verwenden wir für diese Achse die Funktion
*scale_x_continuous(limits=c(150.0, 185.0))*. Damit legen wir den minimalen
und maximalen Wert für die Achse in der grafischen Ausgabe fest.

```{r FrauenBars, message=FALSE, results='markup'}
ggplot(frauen)  +
  geom_bar(mapping=aes(x=Koerpergroesse),
           fill=myPalette[3]) +
  scale_x_continuous(limits=c(150.0, 185.0)) +
  labs(
    title="Absolute Häufigkeiten der Körpergroße von Frauen", 
    x="Körpergröße in cm", 
    y="Häufigkeiten"
  ) 
           

```

Wir bilden Klassen und stellen ein Histogramm dar. Dazu gibt es im Package
*ggplot2* die Funktion *geom_histogram*. Für die Farbe der Balken
können wir eine Füllfarbe und eine Randfarbe angeben. Für die Füllfarbe
wählen wir wie bisher eine Farbe aus unserer Palette, für den Rand wählen wir Schwarz, um die einzelnen Balken optisch zu trennen. Bei der Konstruktion der Partition müssen wir uns immer entscheiden, ob die verwendeten Intervalle an den Grenzen, an denen die Intervall aneinanderstoßen links oder rechts offen sind. Das können wir *geom_histogram* mit der Option *closed="left"* übergeben. Diese Auswahl entspricht der Vereinbarung aus der 
Stochastik-Vorlesung.

```{r FrauenHisto1, message=TRUE, results='markup'}
ggplot(frauen) + 
  geom_histogram(mapping=aes(x=Koerpergroesse), closed="left", 
          fill=myPalette[3], color="black") +
  scale_x_continuous(limits=c(150.0, 185.0)) + 
  labs(
    title="Körpergröße von Frauen", 
    subtitle="Default-Anzahl von Klassen",
    x="Körpergröße in cm",
    y="Häufigkeiten der Klassen"
  ) 
```

*ggplot* weißt uns mit einer Warnung darauf hin, dass die verwendete Default-Anzahl von Klassen vermutlich nicht besonders glücklich ist.
Verwenden wir andere Klassengrenzen verwenden möchten übergeben wir diese mit
Hilfe der Option *breaks* an *geom_historgram*. Wir erzeugen einen Vektor mit den Grenzen
der Klassen mit *seq(152, 182, 3)*. Wir geben also den minimalen und maximalen Wert an und die Schrittweite, die gewünschte Klassenbreite.
Wir können alternativ die Klassenbreite mit *binwidth* angeben, dann sucht
*ggplot* geeignete Minima und Maxima.

```{r FrauenHisto2, message=FALSE, results='markup'}
ggplot(frauen) + 
  geom_histogram(mapping=aes(x=Koerpergroesse), closed="left", 
          breaks=seq(152.0, 182.0, 3.0),
          fill=myPalette[3], color="black") +
  scale_x_continuous(limits=c(150.0, 185.0)) + 
  labs(
    title="Körpergröße von Frauen", 
    subtitle="Klassenbreite 3 zwischen 150 und 185",
    x="",
    y="absolute Häufigkeit"
  ) 

ggplot(frauen) + 
  geom_histogram(mapping=aes(x=Koerpergroesse), closed="left", 
          binwidth=3.0, boundary=0,
          fill=myPalette[3], 
          color="black") +
  scale_x_continuous(limits=c(150.0, 185.0)) + 
  labs(
    title="Körpergröße von Frauen", 
    subtitle="Klassenbreite 3",
    x="Körpergröße in cm",
    y="absolute Häufigkeit"
  ) 
```

Bevor wir noch weitere Klassenbreiten verwenden geben wir die Klassenhäufigkeiten in einer Tabelle aus. Dazu verwenden wir das Package *Tidyverse*:

```{r FrauenCut, echo=TRUE}
klassen <- frauen %>%
  count(cut_width(
    Koerpergroesse, width=3.0, boundary=0, closed="left")
  )
klassen
```

Die Klassen sind Elemente vom Typ *factor*, was Sie nicht überraschen sollte.

Wir haben verschiedene Regeln für die Wahl der Klassenbreite betrachtet.
Eine Faustregel lautete die Anzahl der Klassen ungefähr mit der Wurzel der Anzahl
der Elemente zu wählen, was wir im vorhergehenden Quelltext auch berechnet haben.
Wir haben  `r tally(frauen)$n` Elemente in den Daten, die Wurzel ist ungefähr 
`r sqrt(tally(frauen)$n)`. Dann
entscheiden wir uns für 5 Klassen. Als Grenzen können wir die minimalen und
maximalen Ausprägungen oder einen Bereich wie [150, 185] wählen und erzeugen so
ein Histogramm. Suchen wir die minimalen und maximalen Werte können wir das
mit Hilfe der Funktionen *min* und *max* berechnen.

```{r FrauenHisto3, message=FALSE, results='markup'}
min = 150.0
max = 185.0
delta = 5.0
ggplot(frauen) + 
  geom_histogram(mapping=aes(x=Koerpergroesse), 
                 closed="left", 
          breaks=seq(min, max, delta),
          fill=myPalette[3], color="black") +
  scale_x_continuous(limits=c(150.0, 185.0)) + 
  labs(
    title="Körpergröße von Frauen", 
    subtitle="Klassenbreite 5 zwischen 150 und 185",
    x="Körpergröße in cm",
    y="absolute Häufigkeit"
  ) 
```

# Literaturverzeichnis



