---
title: "Lösung für die Aufgabe dt1"
author: "Manfred Brill"
encoding: utf-8
output:
  html_notebook:
    highlight: pygments
    number_sections: yes
    theme: cosmo
    toc: yes
    encoding: utf-8
bibliography: literatur.bib 
---

```{r setup, include=FALSE}
knitr::opts_chunk$set(echo = TRUE)
library(knitr)

library(tidyverse)
suppressPackageStartupMessages(library(tidyverse))
library(DT)
suppressPackageStartupMessages(library(DT))

# Ausgabe von double-Werte mit  zwei Stellen hinter dem Komma
options(digits=3)
```

# Der Datensatz faithful
Der Datensatz *faithful* ist in der Standardinstallation von R enthalten. 
Enthalten sind zwei Spalten mit Daten über den Geysir Old Faithful im Yellowstone Nationalpark.
Einmal die Dauer einer Eruption, und zweitens die Wartezeit bis zur anschließenden Eruption.

```{r data, include=TRUE, echo=TRUE}
head(faithful)
```

# Tabelle
Wir verwenden das Package DT und erstellen eine interaktive Tabelle für den Datensatz.

```{r tabelle, results='markup'}
faithful %>% 
  select(Ausbruchsdauer = eruptions, Intervall=waiting) %>% 
  datatable()
```
Wenn wir die Pipeline um die Sortierung ergänzen erhalten wir das folgende Ergebnis:

```{r tabellesort, results='markup'}
faithful %>% 
  arrange(desc(waiting)) %>% 
  select(Ausbruchsdauer = eruptions, Intervall=waiting) %>% 
  datatable()
```
