---
title: "Lösung für die Aufgabe ts1"
author: "Manfred Brill"
encoding: utf-8
output:
  html_notebook:
    highlight: pygments
    number_sections: yes
    theme: cosmo
    toc: yes
    encoding: utf-8
bibliography: literatur.bib 
---

```{r setup, include=FALSE}
knitr::opts_chunk$set(echo = TRUE)
library(knitr)

library(tidyverse)
suppressPackageStartupMessages(library(tidyverse))
library(dygraphs)
suppressPackageStartupMessages(library(dygraphs))

# Ausgabe von double-Werte mit  zwei Stellen hinter dem Komma
options(digits=3)
```

# Der Datensatz AirPassengers
Der Datensatz *AirPassengers* ist in der Standardinstallation von R enthalten. 
Darin finden wir eine Zeitreihe mit der Anzahl der Passagierzahlen von internationalen Airlines.
Wir überzeugen uns mit *class*, dass eine Zeitreihe vorliegt. Mit *start* und *end*
erhalten wir den ersten  und den letzten Wert. Die Daten liegen monatlich vor, von 1949 bis 1960.

```{r data, include=TRUE, echo=TRUE}
class(AirPassengers)
start(AirPassengers)
end(AirPassengers)
```

# Zeitreihen mit Dygraphs

```{r timeseries, results='markup'}
AirPassengers %>%
  dygraph(main = "Monatliche Passagierzahlen im Datensatz AirPassengers", width=800,
          ylab="Anzahl der Passagiere") %>% 
  dyRangeSelector(dateWindow = c("1952-01-01", "1958-12-31"))
```
