---
title: "Beispiel für die Verwendung von eurostat und NUTS"
author: "Manfred Brill"
output: 
  html_document: 
    fig_caption: yes
    highlight: pygments
    number_sections: yes
    theme: cosmo
    toc: yes
    toc_float: yes
    encoding: utf-8  
  html_notebook:
    highlight: pygments
    number_sections: yes
    theme: cosmo
    toc: yes
    encoding: utf-8      
bibliography: literatur.bib    
---

# Packages
Dieses Beispiel verwendet die folgenden Packages:

- tidyverse, insbesondere ggplot
- eurostat

Die Kartendaten werden online abgefragt, was beim ersten Ausführen zu einer Wartezeit führen kann. Anschließend
werden die Daten im Cache von RMarkdown gehalten.

```{r setup, include=FALSE}
knitr::opts_chunk$set(echo = TRUE)
library(knitr)
library(kableExtra)

suppressPackageStartupMessages(library(dplyr))
library(tidyverse)

library(RColorBrewer)
myPalette <- brewer.pal(8, "Set3")
# Ausgabe von double-Werte mit  zwei Stellen hinter dem Komma
options(digits=3)

# Packages für Eurostat
library(eurostat)
```


# Quelle der Darstellung
Diese Darstellung ist aus einem Beispiel von Leo Lahti
entnommen, das auf 
[https://github.com/ropengov/eurostat/blob/master/vignettes/website/maps.Rmd] zu finden ist.
Wir verwenden den Quelltext im Abschnitt
*Disposable income of private households by NUTS 2 regions at
1:60mln resolution using ggplot2*. Der Quelltext ist dort im Rmd-Format
zu finden und wurde hier für eine bessere Verständlichkeit in mehrere
Abschnitte aufgeteilt. Die Bezeichner und auch die Kommentare wurden nicht verändert!
Um einen Eindruck von dem Vorgehen zu haben gibt es zusätzliches Ausgaben
der tibbles und anderer Variablen.

# Daten und Kartenmaterial
Als erstes fragen wir die statistischen Daten von Eurostat ab, die wir auf
der Karte visualisieren möchten:

```{r downloadData, include=TRUE, warning=TRUE, echo=TRUE, cache=TRUE}
dat <- get_eurostat("tgs00026", time_format = "raw", stringsAsFactors = FALSE) %>% 
  # subsetting to year 2014 and NUTS-2 level
  dplyr::filter(time == 2014, nchar(geo) == 4) %>% 
  # classifying the values the variable
  dplyr::mutate(cat = cut_to_classes(values))

glimpse(dat)
```

Jetzt fragen wir die NUTS-Daten für die Karten ab. Das könnte man auch lokal machen,
aber wir verändern den Quelltext nicht. Nach dem Laden der Karten-Daten 
wird ein *merge* der beiden Datensätze durchgeführt.

```{r downloadNUTS, include=TRUE, warning=TRUE, echo=TRUE, cache=TRUE}
# Download geospatial data from GISCO
geodata <- get_eurostat_geospatial(resolution = "60", nuts_level = "2", year = 2013)

geodata

# merge with attribute data with geodata
map_data <- inner_join(geodata, dat)

map_data
```

Die Angabe zu *CRS* ist interessant. Der verwendete Code gibt an, dass wir auf die Koordinaten
in der Karte mit Hilfe von Angaben in Grad zugreifen können.

# Ausgabe der Karte mit ggplot
Jetzt können wir die Visualisierung mit *ggplot* durchführen, wir verwenden *geom_sf*.

```{r plotMap, message=TRUE, warning=TRUE, echo=TRUE}
ggplot(data=map_data) + 
  geom_sf(aes(fill=cat),
          color="dim grey", 
          size=.1) + 
  coord_sf(
    xlim=c(-12,44), 
    ylim=c(35,70)
  )  +
  scale_fill_brewer(palette = "Oranges") +
  guides(fill = guide_legend(reverse=T, title = "Euro")) +
  labs(title="Disposable household income in 2014",
       subtitle="(C) EuroGeographics for the administrative boundaries",
       caption="Map produced in R with a help from Eurostat-package <github.com/ropengov/eurostat/>") +
  theme_light() + 
  theme(legend.position=c(.8,.8),
        plot.caption = element_text(hjust = 0.5, 
                                    face = "italic")) 

ggsave(filename="eurostatExample.png", plot=last_plot(), 
       device="png",
       path="images/", 
       width=16, height=16, units="cm")
```

