---
title: "Interaktive Dokumente und Anwendungen mit htmlwidgets"
author: "Manfred Brill"
output: 
  html_notebook:
    highlight: pygments
    number_sections: yes
    theme: cosmo
    toc: yes
    encoding: utf-8   
  html_document: 
    fig_caption: yes
    theme: cosmo
    highlight: pygments
    number_sections: yes
    toc: yes
    toc_float: yes
encoding: utf-8
---

```{r setup, include = FALSE}
library(dplyr)
suppressPackageStartupMessages(library(dplyr))
library(ggplot2)
library(plotly)
knitr::opts_chunk$set(fig.width = 5, fig.asp = 1/3)

diamonds.cut <- 2.5
smaller <- diamonds %>%
  filter(carat <= diamonds.cut)
```

# HTMLWidgets
Mit htmlwidgets können wir in notebooks oder Dashboards Javascript-Code integrieren,
so dass wir auf dem Client Interaktivivät erhalten können.

# Interaktive Grafiken mit plotly
Grafiken, die wir mit *plotly* erstellen sind interaktiv. Dabei können wir direkt
*plotly* verwenden, oder eine Visualisierung mit ggplot2 erzeugen und anschließend
*ggplotly* verwenden, wie es auch im Beispiel hier gemacht wurde.

## Histogramm des Merkmals Schliff

Wir erzeugen ein Histogramm und ggplot und verwenden anschließend ggplotly:

```{r schliff, message=TRUE, warning=TRUE}
schliff <- ggplot(diamonds, aes(cut)) + 
  geom_bar( fill="orange", color="black") +
  labs(
    title = "Das Merkmal Schliff",
    x = "Schliff",
    y = ""
  )
ggplotly(schliff)
```

# Zeitreihen mit Dygraphs
Daten, die von Zeitpunkten abhängen, *Zeitreihen*, treten sehr häufig in den Datensätzen auf. 
Die Visualierung solcher Daten ist in der Regel durch einen Polygonzug gegeben, auf der
horizontalen Achse wird die Zeit gelegt. Mit *dygraphs* können wir mit solchen
Darstellungen interagieren. Als Daten verwenden wir hier *nhtemp*, Temperaturen 
in New Haven. Dieser Datensatz ist ein R verfügbar.

```{r timeseries}
library(dygraphs)
dygraph(nhtemp, main = "Temperaturen in New Haven (nhtemp)") %>% 
  dyRangeSelector(dateWindow = c("1920-01-01", "1960-01-01"))
```

# Tabellen mit DataTables
Auch wenn wir häufiger grafische Darstellungen unserer Datensätze erstellen macht es Sinn Tabellen in einem Dokument oder in einem Dashboard einzubauen. Dazu gibt es *DT*,
mit dem wir interaktive Tabellen erhalten.

## Tabelle der größten Diamanten

```{r tabelle}
library(DT)
diamonds %>% 
  arrange(desc(carat)) %>% 
  head(50) %>% 
  select(carat, cut, color, price) %>% 
  datatable()
```

# OpenStreetMap Karten mit Leaflet
Georeferenzierte Daten möchten wir natürlich mit Hilfe von Karten, zum Beispiel aus OpenStreetMap, visualisieren. Dazu gibt es *Leaflet*.

```{r leaflet}
library(leaflet)
leaflet() %>%
  setView(7.36, 49.262 , zoom = 15) %>% 
  addTiles() %>%
  addMarkers(7.3611, 49.262, popup = "Campus Zweibrücken") 
```

# Visualisierung von Graphen mit visNetwork
Graphen und Bäume sind Datenstrukturen, die wir häufig verwenden und natürlich auch
visualisieren möchten. Graph-Visualisierung ist nicht einfach, denn die mathematische Definition
eines Graphen enthält keinerlei Informationen über das Layout des Graphen. 
Dazu gibt es verschiedene Packages, auch ggplot2 enthält Funktionen für die Visualisierung
von Graphen. Mit *visNetwork* erhalten wir eine Darstellung, mit der wir interagieren können und in der wir insbesondere das Layout verändern können.

Das Layout wird mit Zufallszahlen beeinflusst, so dass es Sinn macht
einen seed value für den Zufallszahlengenerator zu verwenden, um immer das
gleiche Layout zu erhalten. 

```{r network, message=FALSE, warning=FALSE, results='markup'}
library(visNetwork)
nodes <- data.frame(id = 1:5,
                    shape = c("dot"),
                    size = 5,
                    title = paste0("<b>Knoten ", 0:4,"</b>"),
                    color = c("green"))

edges <- data.frame(from = c(1, 1, 1, 3, 3, 4), 
                    to = c(2, 3, 5, 4, 5, 5),
                    title = paste0("Kante ", 1:6))

visNetwork(nodes, edges) %>%
  visOptions(highlightNearest = TRUE, 
             width = "100%") %>%
    visInteraction(dragNodes = TRUE, 
                   dragView = TRUE, 
                   zoomView = FALSE,
                   keyboard = TRUE,
                   navigationButtons = TRUE) %>%
  visLayout(randomSeed = 42)
```

Wir können auch gerichtete Graphen und Bäume, besser gesagt Hierarchien, darstellen.
Im folgenden Beispiel wird ein Baum dargestellt.

```{r tree, message=TRUE, warning=TRUE, , results='markup'}
nodes <- data.frame(id = 0:7,
                    level = c(1, 2, 2, 3, 3, 3, 3, 3),
                    label = LETTERS[1:8],
                    title = paste0(0:7),
                    shape = c("circle"),
                    size = 5,
                    title = paste0("<b>", 0:7,"</b>"),
                    color = c("lightblue"))

edges <- data.frame(from = c(0, 0, 1, 1, 1, 2, 2), 
                    to = c(1, 2, 3, 4, 5, 6, 7),
                    width = 4,
                    color = c("green"))

visNetwork(nodes, edges, height = "500px", width = "100%") %>%
    visEdges(arrows = "to") %>%
    visNodes(shadow=TRUE) %>%
    visInteraction(dragNodes = FALSE, 
                   dragView = TRUE, 
                   zoomView = FALSE,
                   keyboard = TRUE,
                   navigationButtons = FALSE) %>%
  visHierarchicalLayout(levelSeparation = 250)
```
