---
title: "Dashboards mit flexdashboard"
author: "Manfred Brill"
date: "Sommersemester 2020"
output: flexdashboard::flex_dashboard
encoding: utf-8
---

```{r setup, include = FALSE}
library(ggplot2)
library(dplyr)
knitr::opts_chunk$set(fig.width = 5, fig.asp = 1/3)

diamonds.cut <- 2.5
smaller <- diamonds %>%
  filter(carat <= diamonds.cut)
```

# Dashboards
## Spalte 1

### Syntax
Neue Tabs im Dashboard erzeugen wir mit einer Überschrift der Stufe 1. Diese
Überschriften finden wir im erzeugten HTML-Dokument wieder.

Überschriften der nächsten Stufe 2 entsprechen Spalten auf der HTML-Seite. Eine weitere Stufe
tiefer können wir innerhalb einer Spalte wieder Zeilen erzeugen.

## Spalte 2

### Weitere Spalte
Hier wurde eine weitere Spalte eingeführt.

### Bullet Points in einer zweiten Spalte, mit *###*
- Bullet 1
- Bullet 2
- Bullet 3

### Weiterer Text
Hier können wir weiteren Text innerhalb der erzeugten Spalte darstellen.

# Grafiken und Tabellen

## Spalte 1

### Karat

```{r Karat}
ggplot(smaller, aes(carat)) + 
  geom_histogram(binwidth = 0.1, fill="green", color="black") +
  labs(
    x = "Karat",
    y = ""
  )
```

### Schliff

```{r schliff}
ggplot(diamonds, aes(cut)) + 
  geom_bar( fill="orange", color="black") +
  labs(
    x = "Schliff",
    y = ""
  )
```

### Farbe

```{r farbe}
ggplot(diamonds, aes(color)) + 
  geom_bar(fill="yellow", color="black") +
  labs(
    x = "Farbe",
    y = ""
  )
```

## Spalte 2

### Die größten Diamanten

```{r tabelle}
diamonds %>% 
  arrange(desc(carat)) %>% 
  head(50) %>% 
  select(carat, cut, color, price) %>% 
  DT::datatable()
```


# OpenStreetMap Karten mit Leaflet

```{r leaflet}
library(leaflet)
leaflet() %>%
  setView(7.36, 49.262 , zoom = 15) %>% 
  addTiles() %>%
  addMarkers(7.3611, 49.262, popup = "Campus Zweibrücken") 
```

