---
title: "Parallele Koordinaten mit ggglot"
author: "Manfred Brill"
output: 
  html_notebook:
    highlight: pygments
    number_sections: yes
    theme: cosmo
    toc: yes
    encoding: utf-8  
  html_document: 
    fig_caption: yes
    highlight: pygments
    number_sections: yes
    theme: cosmo
    toc: yes
    toc_float: yes
    encoding: utf-8  
bibliography: literatur.bib    
---

```{r setup, include=FALSE}
knitr::opts_chunk$set(echo = TRUE)
library(knitr)
suppressPackageStartupMessages(library(dplyr))
library(tidyverse)

library(RColorBrewer)
myPalette <- brewer.pal(8, "Set1")

# Ausgabe von double-Werte mit  zwei Stellen hinter dem Komma
options(digits=3)
```

# Ein Beispiel mit standardisierten Werten
Wir verwenden zuerst einmal die Daten aus der Folie, die in der Datei *4Dim.csv"
abgespeichert sind. Diese Daten sind standardisiert, so dass wir die Abbildung
auf die Achsen direkt durchführen können. Wir haben Punkte aus dem vier-dimensionalen Raum. Die Werte der Punkte stehen in entsprechenden Spalten.

```{r daten, message=FALSE, echo=FALSE}
daten <- read_csv2("data/4Dim.csv")
daten

# Dimension des Raums, den wir visualisieren
# Daran denken, die Namen der Punkte nicht mit zu zählen
# Anzahl der Punkte im Datensatz
N <- ncol(daten) - 1

# Anzahl der Punkte, die wir visualisieren
k <- nrow(daten)
```

Wir verändern die Daten mit Hilfe von *gather* und schreiben alle Koordinaten in eine Spalte.

```{r prepareData, message=FALSE, echo=FALSE}
datenLF <- daten %>%
  gather("Achse", "Koordinate", -Punkt )

datenLF
```

# Ein einführendes Beispiel

Der Datensatz enthält `r k` Punkte in einem `r N`-dimensionalen Raum. 
Die Koordinaten stehen in den Zeilen. Es gibt eine Spalte *Achse*  mit Werten von 1 bis `r k`.
Die Punkte haben die Bezeichnungen *`r colnames(daten)[2]`*, *`r colnames(daten)[3]`*, *`r colnames(daten)[4]`*, *`r colnames(daten)[5]`*, *`r colnames(daten)[6]`*, *`r colnames(daten)[7]`* und *`r colnames(daten)[8]`*.


```{r prepare, message=FALSE, echo=TRUE}
parLength <- 1.0

axisX <- tibble(
  xValues = seq(0.0, N-1, by = 1.0),
  xBreaks = seq(1.0, N, by = 1.0),
  xNames = as.character(xBreaks)
)
```

Wir benötigen Werte für die Ausgabe der `r k` Koordinatenachsen. 
Der Einfachheit halber verteilen wir die Achsen im Intervall [0, `r k`] und
berechnen die x-Werte der Koordinatenachsen in einem tibble.
Wir müssen auch festlegen wie lang unsere Achsen im Bild sein sollen,
diese Angabe speichern wir auf einer Variable *parLength*, die wir
auf `r parLength` setzen. Das Tibble mit den x-Werten der Achsen
nennen wir *axisX*:

```{r showAxisValues, message=FALSE, echo=FALSE}
axisX
```

Wir stellen als Test diese Achsen mit Hilfe von *geom_vline* mit *ggplot* dar:

```{r plotAxis, message=FALSE, echo=TRUE, results='asis'}
plot <- ggplot(axisX, aes(xValues)) + 
  geom_vline(xintercept =  axisX$xBreaks, 
             color = myPalette[1],
             size=1.5) +
  scale_x_continuous(breaks = axisX$xBreaks,
                     labels = axisX$xNames)  

plot +
  labs(
      title="Parallele Koordinatenachsen im vierdimensionalen Raum", 
      x="", 
      y=""
   )  

ggsave(filename="parCoordR4.png", 
       plot=last_plot(), 
       device="png",
       path="images/", 
       width=16, height=9, units="cm")
```

In diesen Plot zeichnen wir jetzt einen Punkt wie *(0.5, 1, 0, 0.5)* ein, dazu verwenden wir *geom_line*.

```{r plotExample, message=FALSE, echo=TRUE, results='asis'}
point1 <- c(0, 0, 0, 0)
point2 <- c(0.0, 1.0, 1.0, 0.0)
point3 <- c(0.5, 1.0, 0.0, 0.5)

plot  + 
  geom_line(aes(x=xBreaks, point1),
            color = "orange",
            size=1.5) +
  scale_y_continuous(limits = c(0.0, 1.0)) +
  labs(
      title="Parallele Koordianatenachsen im vierdimensionalen Raum", 
      subtitle="Punkt (0, 0, 0, 0)",
      x="", 
      y=""
   )  

ggsave(filename="parCoordPoint1.png",
       plot=last_plot(), 
       device="png",
       path="images/", 
       width=16, height=9, units="cm")

plot  + 
  geom_line(aes(x=xBreaks, point2),
            color = "orange",
            size=1.5) +
    scale_y_continuous(limits = c(0.0, 1.0)) +
  labs(
      title="Parallele Koordianatenachsen im vierdimensionalen Raum", 
      subtitle="Punkt (0, 1, 1, 0)",
      x="", 
      y=""
   )  

ggsave(filename="parCoordPoint2.png",
       plot=last_plot(), 
       device="png",
       path="images/", 
       width=16, height=9, units="cm")

plot  + 
  geom_line(aes(x=xBreaks, point3),
            color = "orange",
            size=1.5) +
  scale_y_continuous(limits = c(0.0, 1.0)) +
  labs(
      title="Parallele Koordianatenachsen im vierdimensionalen Raum", 
      subtitle="Punkt (0.5, 1, 0, 0.5)",
      x="", 
      y=""
   )  

ggsave(filename="parCoordPoint3.png",
       plot=last_plot(), 
       device="png",
       path="images/", 
       width=16, height=9, units="cm")
```

# Unser erster Plot mit parallelen Koordinaten
Wir verwenden die Daten im long-Format, die wir mit *gather* erzeugt haben.
Damit können wir alle Punkte im Datensatz in einer Grafik darstellen.

```{r firstPoint, message=FALSE, echo=TRUE, results='asis'}
ggplot(datenLF, aes(x = Achse, 
                    y = Koordinate, 
                    group = Punkt)) +
  geom_path(aes(color = Punkt),
            alpha = 0.5,
            size = 1.5,
            lineend="round",
  ) + 
  scale_color_brewer(palette="Set1",
                     breaks = c("One", "Two", "Three", "Four", "Five", "Six", "Seven")
                     ) +
  labs(
      title="Parallele Koordinatenachsen im vierdimensionalen Raum", 
      x="", 
      y="Koordinaten"
  ) 

ggsave(filename="parCoordExample.png",
       plot=last_plot(), 
       device="png",
       path="images/", 
       width=16, height=9, units="cm")
```