---
title: "Regression für den Datensatz Größe und Gewicht"
author: "Manfred Brill"
date: "Sommersemester 2021"
output: 
  html_document: 
    fig_caption: yes
    highlight: pygments
    number_sections: yes
    theme: cosmo
    toc: yes
    toc_float: yes
bibliography: literatur.bib 
---

```{r setup, include=FALSE}
knitr::opts_chunk$set(echo = TRUE)
library(knitr)
library(kableExtra)
library(tidyverse)
library(modelr)
options(digits=2)
```

# Import der Daten
Lösung für die Übungsaufgabe mit einem linearen Modell für den Datensatz
*Größe und Gewicht*.

```{r daten, echo=TRUE}
daten <- read_csv2("data/groesse_gewicht.csv")

kable(daten,
      align="l",
      caption="Tabelle 1: Der Datensatz Größe und Gewicht (Angaben in cm und kg)",
      col.names=c("Körpergröße", "Körpergewicht")) %>%
      kable_styling(
        bootstrap_options = c("striped", "condensed"), 
       full_width = T, 
       position = "center")
```

# Korrelationskoeffizient
Bevor wir die Daten grafisch darstellen berechnen wir die Kovarianz und den Korrelationskoeffienten. Dazu verwenden wir die
Funktion *cor*.

```{r koeffizienten, echo=FALSE, message=FALSE}
coeff <- cor(daten$Groesse, daten$Gewicht, method="pearson")
```

R berechnet einen Korrelationskoeffizienten von `r coeff` - wir können einen positiven
und relativ großen linearen Zusammenhang annehmen.

# Streuungsdiagramm und lineares Modell
Bevor wir das lineare Modell erstellen zeigen wir die Daten in einem Streuungsdiagramm. Man sieht gut, dass wir versuchen sollten ein lineares Modell aufzustellen.

```{r scatter, echo=TRUE}
ggplot(daten) +
  geom_point(mapping=aes(x=Groesse, y=Gewicht), 
             color="darkgreen") +
  labs(
    title="Streuungsdiagramm für den Datensatz Größe und Gewicht", 
    x="Körpergröße in cm", 
    y="Körpergewicht in kg"
  ) 

ggsave(filename="groessegewicht1.png", plot=last_plot(), device="png",
       path="images/", width=16, height=9, units="cm")
```

Wir erstellen jetzt das lineare Modell und geben das Ergebnis gemeinsam
mit dem Streuungsdiagramm der Daten aus.

```{r model, echo=TRUE}
sim <- lm(Gewicht ~ Groesse, data = daten)

mbSim <- coef(sim)

ggplot(daten) +
  geom_point(mapping=aes(x=Groesse, y=Gewicht), 
             color="darkgreen") +
  geom_abline(intercept=mbSim[1], slope=mbSim[2], color="red") +
  labs(
    title="Lineares Modell für Körpergröße und Körpergewicht", 
    subtitle=paste("m = ", format(mbSim[2], digits=2), 
                   " b = ", format(mbSim[1], digits=2)),
    x="Körpergröße in cm", 
    y="Körpergewicht in Kilogramm"
  ) 

ggsave(filename="groessegewicht2.png", plot=last_plot(), device="png",
       path="images/", width=16, height=9, units="cm")
```

Jetzt haben wir die Abbildungen und das lineare Modell erstellt, wie dies schon in den alten Folien zu diesem Thema mit Hilfe von OpenOffice durchgeführt wurde. 
Mit der *predict*-Funktion können wir jetzt Vorhersagen für Werte
des Körpergewichts machen, die wir nicht gemessen haben, in dem wir den Wert in das lineare Modell einsetzen.


```{r predictions, echo=TRUE}
# Wir erzeugen die Werte, die wir einsetzen als data.frame
values<- data.frame(Groesse = c(184.0, 187.5));

# Wir setzen das berechnete Modell und die neuen Werte in predict ein
predict(sim, values)
```

# Residualplot

Wir können die Qualität unseres linearen Modells mit Hilfe eines *Residualplots* visualisieren. Dazu verwenden wir die Funktion 
*add_residuals* aus dem Package *modelr*.

```{r res, echo=TRUE}
daten <- daten %>%
  add_residuals(sim)
```

In die grafische Darstellung legen wir jetzt die neu berechnete Spalte
mit dem Namen *resid* und fügen eine Referenzlinie bei y=0 hinzu:

```{r resPlots, echo=TRUE, results='markup'}
ggplot(daten, aes(Groesse, resid)) + 
  geom_ref_line(h=0) + 
  geom_point(size=2.0, color="darkgreen") +
  labs(
    title="Residualplot für Größe und Gewicht", 
    x="Körpergrpße in cm", 
    y="Residuen in kg"
  )


ggsave(filename="groessegewicht3.png", plot=last_plot(), device="png",
       path="images/", width=16, height=9, units="cm")
```

Wenn sich die dargestellten Residuen mehr oder weniger zufällig um die Referenzlinie verteilen können wir davon ausgehen, dass wir keinen systematischen Fehler im Modell haben. Sind Muster im Residualplot zu sehen sollte man nach anderen, nicht-linearen Modellen suchen.