---
title: "Visualisierungen für den Iris-Datensatz"
author: "Manfred Brill"
date: "Sommersemester 2021"
output: 
  html_notebook:
    highlight: pygments
    number_sections: yes
    theme: cosmo
    toc: yes
  html_document: 
    fig_caption: yes
    highlight: pygments
    number_sections: yes
    theme: cosmo
    toc: yes
    toc_float: yes
bibliography: literatur.bib    
---

```{r setup, include=FALSE}
knitr::opts_chunk$set(echo = TRUE)
library(knitr)
library(kableExtra)
library(tidyverse)
library(RColorBrewer)
# MASS für die Funktion parcoord
library(MASS)
myPalette <- brewer.pal(8, "Set2")
# Ausgabe von double-Werte mit  zwei Stellen hinter dem Komma
options(digits=3)
```

# Der Datensatz *Iris*
Dieser Datensatz ist in R einfach verfügbar, in *datasets*. Der Datensatz enthält
5 Spalten und 150 Zeilen. Die ersten vier Spalten enthalten die Messwerte, in Spalte
5 finden wir die Angabe über die Spezies.

```{r daten, message=FALSE, echo=TRUE}
iris <- datasets::iris

# Die Spalte mit den Spezies ausschließen
iris2 <- iris[,-5]
# Die Spalte 5 enthält die Information zu den Spezies,
# wir speichern sie auf species_labels.
species_labels <- iris[,5]
# Drei Farben aus unserer Farbpalette für das Markieren der drei Spezies speichern
species_col <- myPalette[as.numeric(species_labels)]
```

# SPLOM
Wir erzeugen eine Scatterplot-Matrix für den Datensatz. Hier sehen wir schon,
dass wir Iris Setosa gut von den beiden anderen Spezies unterscheiden können.

```{r splom, message=FALSE, echo=TRUE}
# Eine Scatterplot Matrix mit Legende ausgeben
pairs(iris2, col=species_col,
      lower.panel = NULL,
      cex.labels=2, pch=19)

par(xpd = TRUE)
legend(x=0.05, y=0.4, legend=as.character(levels(species_labels)),
       fill=unique(species_col))
```

# Parallele Koordinaten mit *parcoord*
Das Package *MASS* enthält eine Funktion für die Visualisierung mit parallelen Koordinaten. Wir verwenden diese Funktion und erstellen eine grafische Darstellung
für den Iris-Datensatz. Auch hier ist gut zu erkennen, dass wir Iris Setosa
gut von den anderen Spezies abtrennen können.

```{r pc, message=FALSE, echo=TRUE}
par(las = 1, mar = c(5.5, 5, 4, 2) + 0.1, cex = .8)
parcoord(iris2, col = species_col, var.label = TRUE, lwd = 2,
         main="Parallele Koordinaten der Iris-Daten")

# Eine Legende
par(xpd = TRUE)
legend(x = 1.75, y = -.25, cex = 1,
      legend = as.character(levels(species_labels)),
      fill = unique(species_col), horiz = TRUE)
par(xpd = NA)

parcoord(iris2, col = species_col, var.label = TRUE, lwd = 2,
         main="Parallele Koordinaten der Iris-Daten")
par(xpd = TRUE)
legend(x = 1.75, y = -.25, cex = 1,
      legend = as.character(levels(species_labels)),
      fill = unique(species_col), horiz = TRUE)
par(xpd = NA)

png(file="images/irisPC.png",
    units = "cm", width=16, height=9, res=300)
par(las = 1, mar = c(5.5, 5, 4, 2) + 0.1, cex = .8)
parcoord(iris2, col = species_col, var.label = TRUE, lwd = 2,
         main="Parallele Koordinaten der Iris-Daten")
par(xpd = TRUE)
legend(x = 1.75, y = -.25, cex = 1,
      legend = as.character(levels(species_labels)),
      fill = unique(species_col), horiz = TRUE)
par(xpd = NA)
dev.off()
```


