---
title: "Visualisierung von georeferenzierten Daten"
author: "Manfred Brill"
date: "Sommersemester 2020"
output: 
  html_document: 
    fig_caption: yes
    highlight: pygments
    number_sections: yes
    theme: cosmo
    toc: yes
    toc_float: yes
bibliography: literatur.bib    
---


```{r setup, include=FALSE}
knitr::opts_chunk$set(echo = TRUE)
library(knitr)
library(kableExtra)
library(tidyverse)
library(RColorBrewer)
myPalette <- brewer.pal(8, "Accent")
# Ausgabe von double-Werte mit  zwei Stellen hinter dem Komma
options(digits=3)

# Packages für Karten
library(sf)
library(maptools)
library(rgeos)
library(rgdal)
library(leaflet)
```

# Quelle der Darstellung
Wir folgen zu Beginn der Darstellung in [@chang_18]. Wir benötigen die Packages *maps* und *ggmaps* für die Ausführung.

Chang verwendet vor allem Karten aus den USA und Neuseeland. Wir reproduzieren
als erster Schritt diese Darstellung:

```{r firstMaps, include=TRUE, echo= TRUE, warnings = TRUE}
states_map <- map_data("state")
firstplot <- ggplot(states_map, aes(x=long, y = lat, group = group)) +
  geom_polygon(fill="White", color = "black") +
  labs(
      title="Unsere erste Karte - die Bundesstaaten der U.S.A.", 
      x="", 
      y=""
  ) 

firstplot

firstplot + theme_void()

ggsave(filename="mapVoid.png", plot=last_plot(), 
       device="png",
       path="images/", 
       width=16, height=9, units="cm")

world_map <- map_data("world")
ggplot(world_map, aes(x=long, y = lat, group = group)) +
  geom_polygon(fill="White", color = "black") +
  labs(
      title="Weltkarte mit maps::world", 
      x="", 
      y=""
  ) +
  theme_void()

ggsave(filename="mapWorld.png", plot=last_plot(), 
       device="png",
       path="images/", 
       width=16, height=9, units="cm")

# Frankreich erhält man mit maps::france()
france_map <- map_data("france")
ggplot(france_map, aes(x=long, y = lat, group = group)) +
  geom_polygon(fill="White", color = "black") +
  labs(
      title="Frankreich mit map_data('france')", 
      x="", 
      y=""
  ) +
  theme_void()

ggsave(filename="mapFrance.png", plot=last_plot(), 
       device="png",
       path="images/", 
       width=16, height=16, units="cm")
```

Italien und Frankreich sind mit *map_data* verfügbar, aber Deutschland oder eine
Europa-Karte müssten wir aus einer Weltkarte extrahieren.

# Das Paket ggmap
Es gibt mehrere Alternativen für die Visualisierung von Karten. Letztendlich benötigen wir Koordinaten für Polygone, die aus Längen- und Breitengrad-Information besteht.
Eine Alternative ist das *raster*-Paket. Da wir wenn möglich mit *ggplot* arbeiten
installieren wir, falls nötig, das Package *ggmap*. Dieses Paket
kann mit *Google Maps* oder *OpenStreetMap* zusammenarbeiten.
Falls wir die Daten von *Google Maps* verwenden müssen wir
die Bedingungen auf [https://cloud.google.com/maps-platform/terms/] beachten.
Wir verwenden *OpenStreetMap* mit Hilfe der Option *source="osm".

# Leaflet
Das Beispiel *Leaflet* haben wir schon bei den Dashboards kennen gelernt.
Die Karten werden auf Basis von OpenStreetMap erstellt.


```{r leaflet, include=TRUE, echo= TRUE, warnings = TRUE}
leaflet() %>%
  setView(7.36, 49.262 , zoom = 15) %>% 
  addTiles() %>%
  addMarkers(7.3611, 49.262, popup = "Campus Zweibrücken") 
```

# NUTS und Shape-Files
Das ist alles gut und schön, aber für ggmaps benötigen einen API-Key von Google, und die OSM-Version scheint stillgelegt zu sein.

Auf [https://ec.europa.eu/eurostat/web/gisco/geodata/reference-data/administrative-units-statistical-units/nuts#nuts16] findet man Shape-Files der
EU; den Tipp habe ich aus [@rahlf_14], Seite 338. Die NUTS_2016-Daten sind im Verzeichnis *karten* abgespeichert.

Im Cookbook findet man einen Hinweis, wie man mit Shape-Files
umgeht, und ich habe mir das dann zusammengepfriemelt.

Wir benötigen die Packages *sf*. *maptools*, *rgeos* und *rgdal*. 
Als ersten Schritt lesen wir die Shape-Datei mit *st_read* ein:

```{r loadNuts, include=TRUE, echo= TRUE, warnings = TRUE}
nuts <- st_read("karten/NUTS+2016/NUTS_RG_01M_2016_4326_LEVL_1.shp")
```
Als *geom* in *ggplot* verwenden wir *geom_sf* und füllen die
Länder mit dem im Datensatz enthalten Ländercode im Merkmal
*CNTR_CODE*.

```{r europeFirst, include=TRUE, echo= TRUE, warnings = TRUE}
ggplot(nuts, aes(fill=CNTR_CODE)) + 
  geom_sf() + 
  coord_sf(xlim = c(-25.0, 48.0),
           ylim = c(35.0, 70.0)) + 
  labs(
    title = "Eine Europakarte auf Basis NUTS_16"
  )

ggsave(filename="nutsEurope.png", plot=last_plot(), 
       device="png",
       path="images/", 
       width=16, height=16, units="cm")
```

Daraus machen wir jetzt eine Karte der Bundesrepublik Deutschland:

```{r germanyFirst, include=TRUE, echo= TRUE, warnings = TRUE}
ggplot(nuts) + 
  geom_sf(color = "black", fill="gray") + 
  coord_sf(xlim = c(5.0, 18.0),
           ylim = c(47.5, 58.0)) +
    labs(
      title = "Eine Deutschlandkarte auf Basis NUTS_16"
      )

ggsave(filename="nutsGe.png", plot=last_plot(), 
       device="png",
       path="images/", 
       width=16, height=16, units="cm")
```

Insgesamt hat NUTS drei verschiedene Level und verschiedene
Auflösungen. Die erste Ebene, Level 1, sind für Deutschland
die Bundesländer. Hier sieht man schon in der ersten Karte,
dass dies in den anderen Nationen deutlich größere
Gebietskörperschaften sind.Die zweite Ebene ist
eine Mischen uns Regierungsbezirken, ehemaligen Regierungsbezirken,
Bundesländern und ehemalige Bundesländer. Ebene 3 
enthält Informationen über die Landkreise in Deutschland.

# Literaturverzeichis
