---
title: "Filtern mit Parametern im Header"
author: "Manfred Brill"
date: "Sommersemester 2021"
output: 
  html_document: 
    fig_caption: yes
    highlight: pygments
    number_sections: yes
    theme: cosmo
    toc: yes
    toc_float: yes
params:
  my_class: "suv"
  start: !r lubridate::ymd("2021-03-22")
bibliography: literatur.bib    
---

```{r setup, include=FALSE}
knitr::opts_chunk$set(echo = TRUE)
library(knitr)
library(tidyverse)
# Ausgabe von double-Werte mit  zwei Stellen hinter dem Komma
options(digits=3)
```

# Ein Standard-Datensatz in R - mpg
Der Datensatz enthält Angaben über Verbrauchsdaten von Autos aus den Jahren  1999 bis 2008 von 38 Modellen. Wir erhalten diesen Datensatz durch
das Laden von *ggplot2* oder von *tidyverse*.

Der Datensatz mpg enthält ähnliche Daten über 38 Autos aus den Jahren 1999 bis 2008. Wir erhalten 234 Zeilen und 11 verschiedene Merkmale.
Für das Filtern verwenden wir die Spalte mit der Bezeichnung
*class*, in der die verschiedenen Arten der PKWs klassifiziert werden.

Hier eine Liste der Ausprägungen, die in dieser Spalte enthalten sind:
```{r classlist, message=FALSE, echo=TRUE}
mpg$class <- as.factor(mpg$class)
levels(mpg$class)

mpgN <- nrow(mpg)
mpgN
```

# Filtern mit dem Parameter aus dem YAML-Header

Der Datensatz hat ungefilter `r mpgN` Zeilen. Jetzt filtern wir und
erzeugen einen neuen Datensatz, in dem nur noch die
Zeilen enthalten sind, die zu SUVs gehören. Dabei verwenden wir
den String `r params$my_class` aus dem Header.

```{r filtern, message=FALSE, echo=TRUE}
mpgFiltered <- mpg %>%
  filter(
    class == params$my_class
    )

mpgNFiltered <- nrow(mpgFiltered)
mpgNFiltered
```

Dieser neue Datensatz enthält nur noch `r mpgNFiltered` Zeilen.

Wenn wir die Angabe im Header ändern, zum Beispiel auf *2seater*,
dann ändert sich auch die Anzahl der Zeilen, die wir nach dem Filtern erhalten.

# R-Code im YAML-Header
Im Header ist neben dem Parameter, mit dem wir filtern können
auch eine Variable enthalten, die wir mit einer R-Anweisung
einen Wert zugewiesen haben.

Der Name der Varialbe ist *start*, wir geben den Wert jetzt aus:

```{r startparam, echo=TRUE, message=FALSE}
params$start
```


