---
title: "Multidimensionale Daten und Visualisierungen"
author: "Manfred Brill"
output: 
  flexdashboard::flex_dashboard:
     vertical_layout: scroll
encoding: utf-8
---

```{r setup, include = FALSE}
knitr::opts_chunk$set(echo = TRUE,
                      fig.width = 3.5,
                      fig.asp = 1)
library(knitr)
library(kableExtra)
suppressPackageStartupMessages(library(dplyr))
library(tidyverse)
library(RColorBrewer)
myPalette <- brewer.pal(5, "YlGn")
# Ausgabe von double-Werte mit  zwei Stellen hinter dem Komma
options(digits=3)
```


```{r daten, message=FALSE, echo=FALSE}
daten <- read_csv2(file="data/AutoEU.csv")
daten$Region <- as_factor(daten$Region)
daten$Zylinder <- as_factor(daten$Zylinder)
daten$Baujahr <- as_factor(daten$Baujahr)
```

# Der Datensatz AutoEU

### Der Datensatz
Dieser Datensatz ist aus dem im Package *ISLR*  enthaltenen Datensatz *auto* entstanden. Die Null-Werte wurden entfernt und die Einheiten und Bezeichnungen
auf unseren Sprachgebrauch angepasst.

### Boxplot

```{r box1, message=FALSE, echo=FALSE}
ggplot(daten, aes(x=Region, y=Verbrauch)) + 
  geom_boxplot( fill=myPalette[3], color="black",
                outlier.colour = myPalette[5]) +
  labs(
    title="Datensatz autoEU", 
    subtitle="",
    x = " ",
    y="Verbrauch in l/100 km"
  ) 
```

# Daten
```{r tabelleAuto, echo=FALSE}
daten %>% 
  arrange(desc(Name)) %>% 
  select(Name, Baujahr, Region, Hubraum, PS, Verbrauch) %>% 
  DT::datatable(fillContainer=TRUE)
```

# Boxplots

## Zusammenhänge

### Zylinder
```{r plotBox2, message=FALSE, echo=FALSE, results='markup'}
ggplot(daten, aes(x=Zylinder, y=Verbrauch)) + 
  geom_boxplot( fill= myPalette[3], color="black",
                outlier.colour = myPalette[5]) +
  labs(
    title="Datensatz autoEU", 
    subtitle="",
    x = "Anzahl der Zylinder",
    y="Verbrauch in l/100 km"
  ) 
```

### Baujahre
```{r plotBox3, message=FALSE, echo=FALSE, results='markup'}
ggplot(daten, aes(x=Baujahr, y=Verbrauch)) + 
  geom_boxplot( fill= myPalette[3], color="black",
                outlier.colour = myPalette[5]) +
  labs(
    title="Datensatz autoEU", 
    subtitle="",
    x = "Baujahre",
    y="Verbrauch in l/100 km"
  ) 
```

## Getrennt nach Regionen

### Europa

```{r plotBox4, message=FALSE, echo = FALSE, results='markup'}
wanted <- "Europa"

daten %>%
  group_by(Region) %>%
  filter(
    Region == wanted
  ) %>%
  ggplot(aes(x=Zylinder, y=Verbrauch)) + 
  geom_boxplot( fill=myPalette[3], color="black",
                outlier.colour = myPalette[5]) +
  labs(
    title="Datensatz autoEU", 
    subtitle="Verbrauch für europäische PKW",
    x = "Anzahl der Zylinder",
    y="Verbrauch in l/100 km"
  ) +
  scale_y_continuous(limits = c(5, 30)) +
  theme(legend.position = "none")
```

### USA
```{r plotBox5, message=FALSE, echo = FALSE, results='markup'}
wanted <- "USA"

daten %>%
  group_by(Region) %>%
  filter(
    Region == wanted
  ) %>%
  ggplot(aes(x=Zylinder, y=Verbrauch)) + 
  geom_boxplot( fill=myPalette[2], color="black",
                outlier.colour = myPalette[5]) +
  labs(
    title="Datensatz autoEU", 
    subtitle="Verbrauch für US-amerikanische PKW",
    x = "Anzahl der Zylinder",
    y="Verbrauch in l/100 km"
  ) +
  scale_y_continuous(limits = c(5, 30)) +
  theme(legend.position = "none")
```

### Japan
```{r plotBox6, message=FALSE, echo = FALSE, results='markup'}
wanted <- "Japan"

daten %>%
  group_by(Region) %>%
  filter(
    Region == wanted
  ) %>%
  ggplot(aes(x=Zylinder, y=Verbrauch)) + 
  geom_boxplot( fill=myPalette[5], color="black",
                outlier.colour = myPalette[5]) +
  labs(
    title="Datensatz autoEU", 
    subtitle="Verbrauch für US-amerikanische PKW",
    x = "Anzahl der Zylinder",
    y="Verbrauch in l/100 km"
  ) +
  scale_y_continuous(limits = c(5, 30)) +
  theme(legend.position = "none")
```

# Scatterplots

## Streuungsdiagramme

### Hubraum vs. Verbrauch
```{r scatter0, message=FALSE, echo = FALSE, results='markup'}
auto_plot <- ggplot(daten, aes(x = Hubraum, y = Verbrauch, color=Region)) + 
  geom_point(shape=20, size=2.5) + 
  scale_color_brewer(palette="Set3", aesthetics="fill")

auto_plot +
    labs(
    title="Datensatz autoEU", 
    subtitle="Streuungsdiagramm Hubraum ~ Verbrauch",
    x = "Hubraum in ccm",
    y="Verbrauch in l/100 km"
  )
```

### Gewicht vs. Verbrauch
```{r scatter1, message=FALSE, echo = FALSE, results='markup'}
auto_plot <- ggplot(daten, aes(x = Gewicht, y = Verbrauch, color=Region)) + 
  geom_point(shape=20, size=2.5) + 
  scale_color_brewer(palette="Greens", aesthetics="fill")

auto_plot +
    labs(
    title="Datensatz autoEU", 
    subtitle="Streuungsdiagramm Gewicht ~ Verbrauch",
    x = "Gewicht in t",
    y="Verbrauch in l/100 km"
  )
```


## SPLOMS

### SPLOM Region vs. Zylinder
```{r scatter2, message=FALSE, echo = FALSE, results='markup'}
auto_plot + 
  facet_grid(Region ~ Zylinder, labeller = label_both) +
  labs(
    title="Datensatz autoEU", 
    subtitle="SPLOM Hubraum ~ Verbrauch nach Zylindern und Region",
    x = "Hubraum in ccm",
    y="Verbrauch in l/100 km"
  )
```

### SPLOM Baujahr vs. Zylinder
```{r scatter4, message=FALSE, echo = FALSE, results='markup'}
auto_plot + 
  facet_grid(Baujahr ~ Zylinder, labeller = label_both) +
  labs(
    title="Datensatz autoEU", 
    subtitle="SPLOM Hubraum ~ Verbrauch nach Baujahr und Region",
    x = "Hubraum in ccm",
    y="Verbrauch in l/100 km"
  )
```

