---
title: "Visualisierungen mit plotly"
author: "Manfred Brill"
date: "Sommersemester 2021"
encoding: utf-8
output:
  html_document:
    df_print: paged
    toc: yes
    toc_float: yes
    fig_caption: yes
    highligh: pygments
    theme: cosmo
    number_sections: yes
    encoding: utf-8
  html_notebook:
    highlight: pygments
    number_sections: yes
    theme: cosmo
    toc: yes
bibliography: literatur.bib
---

```{r setup, include=TRUE, echo=FALSE, message=FALSE}
knitr::opts_chunk$set(echo = TRUE)
# Rmd bearbeiten
library(knitr)
library(kableExtra)
# Pipelines und mehr in Tidyverse
suppressPackageStartupMessages(library(dplyr))
library(tidyverse)
# plotly
library(plotly)
# Farbpaletten
library(RColorBrewer)
myPalette <- brewer.pal(5, "YlGn")
# Ausgabe von double-Werte mit  zwei Stellen hinter dem Komma
options(digits=3)
```

# Voraussetzungen
Dieses Dokument setzt voraus, dass Sie die grundlegenden Konzepte von R kennen. 
Es ist sinnvoll sich vor dem Lesen dieses Dokuments mit *ggplot* auseinander zu setzen. 

Als Beispieldaten verwenden wir wie bei *ggplot* den Datensatz *Lieferzeiten*. Sie finden die Daten in der Lernplattform. 
Die Daten sind [@bamberg_93] entnommen. Wir lesen die Daten mit *read_csv2* ein.
Als Datensatz für die Histogramme  verwenden wir den Datensatz
*Körpergröße* aus [@benesch_13], den wir ebenfalls aus einer csv-Datei einlesen.
Für die Erstellung von Streuungsdiagrammen, scatter plots, benötigen
wir Daten mit mindestens zwei kardinalen Merkmalen. Hier
verwenden wir den Datensatz *Luftfeuchtigkeit*. Dieser Datensatz stammt aus [@baumann_92]. Zusätzlich verwenden wir den Datensatz *mpg*,
der in der R-Installation als Default vorhanden ist.

```{r daten, message=FALSE, echo=TRUE}
liefer <- read_csv2("data/lieferzeiten.csv")

frauen <- read_csv2("data/koerpergroesse_frauen.csv")

wassergehalt <- read_csv2("data/wassergehalt.csv")
```

# Übersicht über plotly
Das Package *plotly* verwendet die *htmlwidgets* und produziert
visualisierung, die in einem Browser oder in der Vorschau in RStudio dargestellt
werden. 
Genauso wie in *ggplot* wird auch mit *plotly* eine *grammar of graphics* implementiert, wie sie von Leland Wilkinson in [@wilkinson_05] beschrieben wird. Das Ergebnis
ist eine formale und strukturierte Sicht auf grafische Ausgaben.

Eine gute Einführung in plotly finden wir in [@sievert_19]. Einen Link
auf die Online-Version dieses Buchs finden Sie auf der Lernplattform.
plotly kann nicht nur in R, sondern auch mit Python eingesetzt werden. 
Oder wir können direkt, ohne R und Python, die JavaScript-Bibliothek *plotly.js*einsetzen
und eine Web-aAnwendung implementieren.

Eine Visualisierung ist ein Abbildung (im mathematischen Sinn), eine Beziehung zwischen den Daten und
den visuellen Eigenschaften in einer grafischen Ausgabe. Daten sind qualitativ oder quantitativ, während die visuellen Eigenschaften durch die x- oder y-Koordinaten eines Punkts, die verwendete Farbe, die Höhe von Balken und vieles mehr beschrieben werden.

# plotly und ggplot

Eine mit ggplot erstellte Abbildung können wir mit Hilfe von *ggplotly*
ausgeben und damit auch einen ersten Eindruck einer mit plotly erstellten
Abbildung erhalten.

Um *plotly* zu verwenden müssen wir
das Package laden, mit *library(plotly)*. 


```{r first, message=FALSE, echo=TRUE, warning=FALSE}
plot <- ggplot(liefer) + 
    geom_bar(mapping=aes(x=Lieferzeiten))

ggplotly(plot)
```

Wie schon im Dokument zu *ggplot* beschrieben erzeugen wir ein Balkendiagramm.
Verglichen mit der Darstellung, die wir mit *ggplot* erstellen erhalten wir oberhalt der Abbildung ein User Interface. Damit können wir in der Abbildung zoomen, wir können
Werte ansehen während wir mit der Maus über die Abbildung gehen. 
wir können die Abbildung auch als png-Datei abspeichern.

Wir erzeugen gleich noch eine weitere Abbildung, wie wir das auch mit *ggplot*
durchgeführt haben.

```{r bars5, message=FALSE, results='markup', warning=FALSE}
plot <- ggplot(liefer) +
  geom_bar(mapping=aes(x=Lieferzeiten, y = ..prop..), 
           fill=myPalette[3]) +
  scale_x_discrete(limits=c(1,2,3,4,5,6,7)) +  
  labs(
    title="Relative Häufigkeiten der Lieferzeiten", 
    x="Tage", 
    y="Anteile"
  ) +
  coord_flip()

ggplotly(plot)
```

# Abbildungen mit plotly

## Balkendiagramme

Wir können neben dem Einsatz von *ggplotly* auch direkt, mit der Funktion
*plot_ly()* Grafiken erstellen. Dazu legen wir fest welchen Datensatz wir
verwenden möchten und welches Attribut auf die x-Achse kommt:

```{r liefer1, , message=FALSE, results='markup'}
plot_ly(liefer, x = ~Lieferzeiten)
```

Das Ergebnis ist ein Balkendiagramm für die Lieferzeiten. Wieder können wir
die verwendete Farbe einstellen.


```{r liefer2, message=FALSE, results='markup', warning=FALSE}
plot_ly(liefer, x = ~Lieferzeiten, color=myPalette[2])
```
Wir können ähnlich wie in *ggplot* auch mit *plotly* sowohl die Fläche
der Balken füllen als auch einen Umriss darstellen.

```{r liefer3, message=FALSE, results='markup', warning=FALSE}
plot_ly(
  liefer, 
  x = ~Lieferzeiten, 
  color=myPalette[2],
  stroke = I("black"))
```

Natürlich können wir neben den Achsenbeschriftungen auch einen Titel hinzufügen.
Dazu verwenden wir die Funktion *layout*, die einen Graphen als Argument erwartet,
der mit *plotly* erstellt wurde.

```{r liefer4, message=FALSE, results='markup', warning=FALSE}
layout(
  plot_ly(
    liefer, 
    x = ~Lieferzeiten, 
    color=myPalette[2],
    stroke = I("black")),
  title = "Der Datensatz Lieferzeiten")
```

Es ist sicher nicht überraschend, dass wir *plotly* in tidyverse-Pipelines integrieren können.

```{r liefer5, message=FALSE, results='markup', warning=FALSE}
liefer %>%
  plot_ly(
    x = ~Lieferzeiten, 
    color=myPalette[2],
    stroke = I("black")
  ) %>%
  layout(title="Der Datensatz Lieferzeiten")
```

Analog zu *ggplot* können wir mit Funktionen *add_* immer weitere Layer zu einer Abbildung hinzufügen. Um ein Balkendiagramm wie bisher zu erzeugen verwenden wir *add_bars*
in einer Pipeline:

```{r liefer6, message=FALSE, results='markup', warning=FALSE}
liefer %>%
  count(Lieferzeiten) %>%
  plot_ly() %>%
  add_bars(
    x = ~Lieferzeiten,
    y = ~n,
    color=myPalette[2],
    stroke = I("black")
  ) 
```

Im Gegensatz zu *ggplot* führt die Funktion *add_bars* keine statistische Funktion durch, wir müssen die Häufigkeiten vorher mit *count* in der Pipeline
berechnen.

## Histogramme
Histogramme fügen wir mit der Funktion *add_histogram* hinzu.
Diese Funktion berechnet die Klassenhäufigkeiten für uns.

Als Beispiel für Histogramme verwenden wir die Körpergrößen von Frauen.
Das Merkmal im Datensatz hat den Namen *Koerpergroesse*.   Wir erstellen
ein Balkendiagramm um uns davon zu überzeugen, dass wir besser Klassen bilden.


```{r FrauenBars, message=FALSE, results='markup', warning=FALSE}
frauen %>%
  count(Koerpergroesse) %>%
  plot_ly() %>%
  add_bars(
    x = ~Koerpergroesse,
    y = ~n,
    color=myPalette[3],
    stroke = I("black")
  ) %>%
  layout(title="Absolute Häufigkeiten der Körpergroße von Frauen")
```

```{r FrauenHisto, message=FALSE, results='markup', warning=FALSE}
frauen %>%
  plot_ly() %>%
  add_histogram(
    x = ~Koerpergroesse,
    color=myPalette[3],
    stroke = I("black")
  ) %>%
  layout(title="Absolute Häufigkeiten der Körpergroße von Frauen")
```
*ploty* verwendet eine Default-Einteilung in Klassen. Wenn wir eigene Intervalle
verwenden möchten setzen wir die Funktion *hist* ein und übergeben das Ergebnis
an *plot_ly*.

```{r FrauenHisto2, message=FALSE, results='markup', warning=FALSE}
h <- hist(frauen$Koerpergroesse, breaks="FD", plot=FALSE)

plot_ly(x = h$mids, y = h$counts) %>%
  add_bars(
    name = "FD",
    color=myPalette[3],
    stroke = I("black")
  ) %>%
  layout(title="Histogramm für die Körpergrößen von Frauen mit Klassenbreiten nach Freedman-Diaconis")
```

Die *hist*-Funktion bietet die Möglichkeit wie gezeigt Klassenbreiten aus der Literatur zu verwenden. Mit der Option *breaks* können wir wie schon bei *ggplot* die Intervallgrenzen auch selbst angeben.


# Box-Plots

Möchten wir statt einem Balkendiagramm einen Box-Plot, dann verwenden wir
die Funktion *add_boxplot*. Ob wir einen vertikalen oder horizontalen Box-Plot
erhalten steuern wir damit, ob wir das Merkmal in *add_boxplot* der x- oder der y-Achse zuordnen.

```{r box, message=FALSE, results='markup', warning=FALSE}  
liefer %>%
  plot_ly() %>%
  add_boxplot(
    y = ~Lieferzeiten,
    color=I("lightgreen"),
    stroke = I("black"),
    name="Lieferzeiten"
  ) %>%
  layout(
    title="Box-Plot für den Datensatz Lieferzeiten"
  )

liefer %>%
  plot_ly() %>%
  add_boxplot(
    x = ~Lieferzeiten,
    color=I("lightgreen"),
    stroke = I("black"),
    name="Lieferzeiten"
  ) %>%
  layout(
    title="Box-Plot für den Datensatz Lieferzeiten"
  )
```

Ob wir nur die Whiskers oder auch die Aussen- und Fernpunkte sehen können wir mit
Option *boxpoints* steuern. Das folgende Beispiele ist der Online-Dokumentation
von *plotly* entnommen. In diesem Beispiel können wir auch gut erkennen wie wir eine 
Legende erzeugen.

```{r outlier, echo=TRUE, results='markup', warning=FALSE}
y1 <- c(0.75, 5.25, 5.5, 6, 6.2, 6.6, 6.80, 7.0, 7.2, 7.5, 7.5, 7.75, 8.15,
       8.15, 8.65, 8.93, 9.2, 9.5, 10, 10.25, 11.5, 12, 16, 20.90, 22.3, 23.25)
y2 <- c(0.75, 5.25, 5.5, 6, 6.2, 6.6, 6.80, 7.0, 7.2, 7.5, 7.5, 7.75, 8.15,
        8.15, 8.65, 8.93, 9.2, 9.5, 10, 10.25, 11.5, 12, 16, 20.90, 22.3, 23.25)
y3 <- c(0.75, 5.25, 5.5, 6, 6.2, 6.6, 6.80, 7.0, 7.2, 7.5, 7.5, 7.75, 8.15,
        8.15, 8.65, 8.93, 9.2, 9.5, 10, 10.25, 11.5, 12, 16, 20.90, 22.3, 23.25)
y4 <- c(0.75, 5.25, 5.5, 6, 6.2, 6.6, 6.80, 7.0, 7.2, 7.5, 7.5, 7.75, 8.15,
        8.15, 8.65, 8.93, 9.2, 9.5, 10, 10.25, 11.5, 12, 16, 20.90, 22.3, 23.25)

fig <- plot_ly(type = 'box')
fig <- fig %>% add_boxplot(y = y1, jitter = 0.3, pointpos = -1.8, boxpoints = 'all',
              marker = list(color = 'rgb(7,40,89)'),
              line = list(color = 'rgb(7,40,89)'),
              name = "All Points")
fig <- fig %>% add_boxplot(y = y2, name = "Only Whiskers", boxpoints = FALSE,
              marker = list(color = 'rgb(9,56,125)'),
              line = list(color = 'rgb(9,56,125)'))
fig <- fig %>% add_boxplot(y = y3, name = "Suspected Outlier", boxpoints = 'suspectedoutliers',
              marker = list(color = 'rgb(8,81,156)',
                            outliercolor = 'rgba(219, 64, 82, 0.6)',
                            line = list(outliercolor = 'rgba(219, 64, 82, 1.0)',
                                        outlierwidth = 2)),
              line = list(color = 'rgb(8,81,156)'))
fig <- fig %>% add_boxplot(y = y4, name = "Whiskers and Outliers", boxpoints = 'outliers',
              marker = list(color = 'rgb(107,174,214)'),
              line = list(color = 'rgb(107,174,214)'))
fig <- fig %>% layout(title = "Box Plot Styling Outliers")

fig
```





# Streuungsdiagramme
Als Daten für Streuungsdiagramme verwenden wir den Datensatz *Luftfeuchtigkeit*. 
Dieser Datensatz enthält zwei kardinale Merkmale. Eines davon ist die
Luftfeuchtigkeit, die wir auf die x-Achse legen. Das zweite Merkmal
ist der Wassergehalt, das wir für die y-Achse verwenden.
So erhalten wir für jedes Wertepaar einen Punkt in einem kartesischen Koordinatensystem.
Wir übergeben die Merkmale an die x- oder y-Achse, damit erhalten
wir bereits das Streuungsdiagramm. Wir könnten sogar die Option *mode* und *type* weglassen,
allerdings würden wir dann eine Warnung erhalten.

```{r scatter, echo=TRUE, results='markup', warning=FALSE}
plot_ly(wassergehalt,
        x = ~Luftfeuchtigkeit, 
        y = ~Wassergehalt,
        color = myPalette[2],
        mode="markers",
        type="scatter"
       ) %>%
     layout(title="Streuungsdiagramm für den Datensatz Luftfeuchtigkeit")
```

Wir erkennen im Streuungsdiagramm gut, dass es eine Korrelation zwischen
der Luftfeuchtigkeit und dem Wassergehalt der Wolle gibt.

Das folgende Beispiel, das der Online-Dokumentation von *plotly* entnommen ist zeigt wie
wir eine Reihe von Streuungsdiagramme erstellen könnan und auch eine Legende
hinzufügen. Die grafischen Eigenschaften der Punkte stellen wir dabei
mit *add_markers* ein, die Legende erhalten wir mit Hilfe der Funktion *colorbar*.
Als Datensatz verwenden wir hier *mpg*.

```{r scatter2, echo=TRUE, results='markup', warning=FALSE}
mpg %>%
  plot_ly(x = ~cty, y = ~hwy,
          width=600, height=400 ) %>%
  add_markers(color = ~factor(cyl), 
              showlegend = TRUE) %>%
  layout(title= "Streuungsdiagramm", 
         xaxis = list(title = "Stadt"),
         yaxis = list(title = "Highway")
         )
```

# Dreidimensionale Streuungsdiagramme

Bei 3D-Darstellungen ist *plotly* in der Lage ohne Mehraufwand interaktive
Darstellungen zu erzeugen. Wieder verwenden wir den Datensatz *mpg*
und weisen den drei Achsen, vollkommen analog zum zweidimensionalen Fall,
die Spalten hinzu. Statt wie im letzten Beispiel ein Merkmal für die
Farben einzusetzen verwenden wir *cyl* als z-Koordinate.


```{r scatter3d, echo=TRUE, results='markup', warning=FALSE}
legendtitle <- list(x=1.1, y=1.05, 
                    text="Zylinder",
                    showarrow=FALSE)
fig <- plot_ly(mpg, x = ~cty, y = ~hwy, z = ~cyl) %>%
       add_markers(color= ~factor(cyl),
                   showlegend = TRUE) %>%
       layout(title= "3D Scatter Plot", annotations=legendtitle,
              scene = list(
                xaxis = list(title = "Stadt"),
                yaxis = list(title = "Highway"),
                zaxis = list(title = "Zylinder")
              ))

fig
```


# Literaturverzeichnis
