---
title: "Regression für den Datensatz Produktionsmenge"
author: "Manfred Brill"
date: "Sommersemester 2021"
output: 
  html_document: 
    fig_caption: yes
    highlight: pygments
    number_sections: yes
    theme: cosmo
    toc: yes
    toc_float: yes
bibliography: literatur.bib 
---

```{r setup, include=FALSE}
knitr::opts_chunk$set(echo = TRUE)
library(knitr)
library(kableExtra)
library(tidyverse)
library(modelr)
options(digits=2)
```

# Import der Daten
Lösung für die Übungsaufgabe mit einem linearen Modell für den Datensatz
*Produktionsmenge*. Die csv-Datei enthält drei Spalten für die Periode,
die Anzahl produzierter Objekte mit der Bezeichnung Output und den Produktionskosten
in Euro. Wir verwenden die beiden Spalten Output und Produktionskosten.

```{r daten, echo=TRUE}
daten <- read_csv2("data/produktionsmengen.csv")

kable(daten,
      align="l",
      caption="Tabelle 1: Der Datensatz Produktionsmengen (Angaben in Stück und Euro)",
      col.names=c("Periode", "Output", "Produktionskosten")) %>%
      kable_styling(
        bootstrap_options = c("striped", "condensed"), 
       full_width = T, 
       position = "center")
```

# Korrelationskoeffizient
Bevor wir die Daten grafisch darstellen berechnen wir die Kovarianz und den Korrelationskoeffienten. Dazu verwenden wir die
Funktion *cor*.

```{r koeffizienten, echo=FALSE, message=FALSE}
coeff <- cor(daten$Output, daten$Kosten, method="pearson")
```

R berechnet einen Korrelationskoeffizienten von `r coeff` - wir können einen positiven
und relativ großen linearen Zusammenhang annehmen.

# Streuungsdiagramm und lineares Modell
Bevor wir das lineare Modell erstellen zeigen wir die Daten in einem Streuungsdiagramm. Man sieht gut, dass wir versuchen sollten ein lineares Modell aufzustellen.

```{r scatter, echo=TRUE}
ggplot(daten) +
  geom_point(mapping=aes(x=Output, y=Kosten), 
             color="darkgreen") +
  labs(
    title="Streuungsdiagramm für den Datensatz Produktionsmengen", 
    x="Produktionsmenge in Stück", 
    y="Produktionskosten in Euro"
  ) 

ggsave(filename="produktion1.png", plot=last_plot(), device="png",
       path="images/", width=16, height=9, units="cm")
```

Wir erstellen jetzt das lineare Modell und geben das Ergebnis gemeinsam
mit dem Streuungsdiagramm der Daten aus.

```{r model, echo=TRUE}
sim <- lm(Kosten ~ Output, data = daten)

mbSim <- coef(sim)

ggplot(daten) +
  geom_point(mapping=aes(x=Output, y=Kosten), 
             color="darkgreen") +
  geom_abline(intercept=mbSim[1], slope=mbSim[2], color="red") +
  labs(
    title="Lineares Modell für für den Datensatz Produktionsmengen", 
    subtitle=paste("m = ", format(mbSim[2], digits=2), 
                   " b = ", format(mbSim[1], digits=2)),
    x="Produktionsmenge in Stück", 
    y="Produktionskosten in Euro"
  ) 

ggsave(filename="produktion2.png", plot=last_plot(), device="png",
       path="images/", width=16, height=9, units="cm")
```

# Residualplot

Wir können die Qualität unseres linearen Modells mit Hilfe eines *Residualplots* visualisieren. Dazu verwenden wir die Funktion 
*add_residuals* aus dem Package *modelr*.

```{r res, echo=TRUE}
daten <- daten %>%
  add_residuals(sim)
```

In die grafische Darstellung legen wir jetzt die neu berechnete Spalte
mit dem Namen *resid* und fügen eine Referenzlinie bei y=0 hinzu:

```{r resPlots, echo=TRUE, results='markup'}
ggplot(daten, aes(Output, resid)) + 
  geom_ref_line(h=0) + 
  geom_point(size=2.0, color="darkgreen") +
  labs(
    title="Residualplot für den Datensatz Produktionsmengen", 
    x="Produktionsmenge in Stück", 
    y="Produktionskosten in Euro"
  )

ggsave(filename="produktion3.png", plot=last_plot(), device="png",
       path="images/", width=16, height=9, units="cm")
```

Wenn sich die dargestellten Residuen mehr oder weniger zufällig um die Referenzlinie verteilen können wir davon ausgehen, dass wir keinen systematischen Fehler im Modell haben. Sind Muster im Residualplot zu sehen sollte man nach anderen, nicht-linearen Modellen suchen.