---
title: "Visualisierung von Zeitreihen mit ggplot"
author: "Manfred Brill"
date: "Sommersemester 2021"
output: 
  html_notebook: default
  html_document: 
    
    
    fig_caption: yes
    highlight: pygments
    number_sections: yes
    theme: cosmo
    toc: yes
    toc_float: yes
bibliography: literatur.bib    
---

```{r setup, include=FALSE}
knitr::opts_chunk$set(echo = TRUE)
library(knitr)
suppressPackageStartupMessages(library(dplyr))
library(tidyverse)
library(kableExtra)
library(RColorBrewer)
myPalette <- brewer.pal(5, "Set3")
# Ausgabe von double-Werte mit  zwei Stellen hinter dem Komma
options(digits=3)
```

# Ein Beispiel aus Benesch
Der Datensatz enthält Angaben über die Niederschlagswerte in Dakar und Wien und ist dem Buch
von Benesch [@benesch_13] entnommen.  Der Datensatz wird zum Beispiel als Motivation für die Einführung
von Streuungsparametern verwendet.


```{r daten, message=FALSE, echo=TRUE}
# Code aus RStudio <<Import Dataset>>
daten <- read_delim("data/niederschlag.csv", 
    ";", escape_double = FALSE, locale = locale(date_names = "de", 
        decimal_mark = ","), trim_ws = TRUE)

daten$Monat <- factor(daten$Monat)
```

Der Datensatz enthält pro Monat je einen Wert für Dakar und Wien. Die Werte sind in entsprechenden
Spalten enthalten. Tabelle 1 zeigt die eingelesenen werte.
```{r kableDaten, message=FALSE, echo=FALSE}
kable(daten, align="l",
      caption="Tabelle 1: Niederschlagswerte in den Städten Wien und Dakar in mm") %>%
      kable_styling(bootstrap_options = c("striped", "condensed"), 
                full_width = T, 
                position = "center")
```

# Visualisierung von Zeitreihen
Für die Visualisierung von Zeitreihen mit einem Polygonzug verwenden wir *geom_line*,
um die einzelnen Punkte ebenfalls darzustellen setzen wir zusätzlich *geom_point* ein.
In R gibt es ein Array *month.abb* mit englischen Abkürzungen für die Monatsnamen. Mit dem Package *lubridate* aus *tidyverse* erhalten wir eine sehr gute Unterstützung
für die Manipulation von Zeit- und Kalenderangaben.

Wir erzeugen hier eigene Abkürzungen für die Monatsnamen, die wir mit  *scale_x_continous* in die Grafik einbauen.

```{r timeseries, message=FALSE, results='markup', echo=TRUE}
xV <- c(1,2,3,4,5,6,7,8,9,10,11,12)
yV <- c(1,3,2,5,4,3,5,4,3,11,10,12)
myMonths <- c("Jan", "Feb", "März", 
              "Apr", "Mai", "Jun",
              "Jul", "Aug", "Sep", 
              "Okt", "Nov", "Dez")

daten$months <- xV
daten$monthsAbb <- myMonths[xV]
daten$yV <- yV

ggplot(daten, aes(x=months, y=Wien)) + 
  geom_line(size = 1.5, color=myPalette[1]) +
  geom_point(color="black") + 
  scale_x_continuous(breaks=1:12,
                     labels=myMonths) +
  labs(
         title="Niederschlagsmengen in Wien",
         subtitle = "Polygonzug", 
         x = " ",
         y="Niederschlag in mm"
  )

ggsave(filename="timeWien.png", plot=last_plot(), 
       device="png",
       path="images/", 
       width=16, height=9, units="cm")
```

Statt eines Polygonzugs können wir die Fläche unterhalb der Linie einfärben.
Dazu verwenden wir *geom_area*. Diese Darstellung ist vor allem dann interessant,
falls wir mehrere Zeitreihen mit der identischen Zeit-Achse visualisieren möchten.

```{r timeseriesArea, message=FALSE, results='markup', echo=TRUE}
ggplot(daten, aes(x=months, y= Wien )) + 
  geom_area(color="black", fill=myPalette[1]) +
  scale_x_continuous(breaks=1:12,
                     labels=myMonths) +
  labs(
         title="Niederschlagsmengen in Wien",
         subtitle = "Area Plot", 
         x = " ",
         y="Niederschlag in mm"
  )

ggsave(filename="timeWienArea.png", plot=last_plot(), 
       device="png",
       path="images/", 
       width=16, height=9, units="cm")
```

Eine weitere Möglichkeit ist die Verwendung eines Zeit-Histogramms. Dazu
verwenden wir *geom_bar* in der Darstellung. Da für ein Histogramm
in diesem Geom als Default Klassen gebildet werden und wir dies hier abschalten
möchten übergeben wir die Option *stat="identiy"*.

```{r timeseriesBar, message=FALSE, results='markup', echo=TRUE}
ggplot(daten, aes(x=months, y= Wien )) + 
  geom_bar(color="black", fill=myPalette[1], stat="identity") +
  scale_x_continuous(breaks=1:12,
                     labels=myMonths) +
  labs(
         title="Niederschlagsmengen in Wien",
         subtitle = "Histogramm", 
         x = " ",
         y="Niederschlag in mm"
  )

ggsave(filename="timeWienHisto.png", plot=last_plot(), 
       device="png",
       path="images/", 
       width=16, height=9, units="cm")
```

Sehr häufig werden in Zeitreihen Trendlinien berechnet und visualisiert. 
Dazu fügen wir die Funktion *stat_smooth* hinzu. Für eine bessere
Darstellung stellen wir die Zeitreihe als Punkte dar.
Wenn wir die Option weglassen wird ein Konfidenzintervall um die Trendlinie
dargestellt, die uns anzeigt in welchen Intervall die Trendlinie mit 95%
Wahrscheinlichkeit liegt. Dieses Signifikanzniveau können wir ebenfalls
beim Aufruf verändern.

```{r timeseriesTrend, message=FALSE, results='markup', echo=TRUE}
ggplot(daten, aes(x=months, y=Wien)) + 
  geom_point(color=myPalette[1]) + 
  stat_smooth(color=myPalette[4], se=FALSE) + 
  scale_x_continuous(breaks=1:12,
                     labels=myMonths) +
  labs(
         title="Niederschlagsmengen in Wien",
         subtitle = "Punkte und Trendlinie", 
         x = " ",
         y="Niederschlag in mm"
  )

ggsave(filename="timeWien.png", plot=last_plot(), 
       device="png",
       path="images/", 
       width=16, height=9, units="cm")
```

# Literaturverzeichnis



