---
title: "Zeitreihen"
author: "Manfred Brill"
date: "Sommersemester 2020"
output: 
  
  html_notebook: default
  html_document: 
    
    fig_caption: yes
    highlight: pygments
    number_sections: yes
    theme: cosmo
    toc: yes
    toc_float: yes
bibliography: literatur.bib    
---

```{r setup, include=FALSE}
knitr::opts_chunk$set(echo = TRUE)
library(knitr)
library(tidyverse)
library(kableExtra)
library(RColorBrewer)
myPalette <- brewer.pal(5, "Set3")
# Ausgabe von double-Werte mit  zwei Stellen hinter dem Komma
options(digits=3)
```

# Ein Beispiel aus Benesch
Der Datensatz enthält Angaben über die Niederschlagswerte in Dakar und Wien und ist dem Buch
von Benesch [@benesch_13] entnommen.  Der Datensatz wird zum Beispiel als Motivation für die Einführung
von Streuungsparametern verwendet.


```{r daten, message=FALSE, echo=TRUE}
# Code aus RStudio <<Import Dataset>>
daten <- read_delim("data/niederschlag.csv", 
    ";", escape_double = FALSE, locale = locale(date_names = "de", 
        decimal_mark = ","), trim_ws = TRUE)

daten$Monat <- factor(daten$Monat)
```

Der Datensatz enthält pro Monat je einen Wert für Dakar und Wien. Die Werte sind in entsprechenden
Spalten enthalten. Tabelle 1 zeigt die eingelesenen werte.
```{r kableDaten, message=FALSE, echo=FALSE}
kable(daten, align="l",
      caption="Tabelle 1: Niederschlagswerte in den Städten Wien und Dakar in mm") %>%
      kable_styling(bootstrap_options = c("striped", "condensed"), 
                full_width = T, 
                position = "center")
```

# Visualisierung von Zeitreihen

```{r timeseries, message=FALSE, results='markup', echo=TRUE}
xV <- c(1,2,3,4,5,6,7,8,9,10,11,12)
yV <- c(1,3,2,5,4,3,5,4,3,11,10,12)
daten$months <- xV
daten$yV <- yV
ggplot(daten, aes(x=months, y= Wien )) + 
  geom_line(size = 1.5, color=myPalette[1]) +
  geom_point(color="black") + 
    scale_x_continuous(breaks=1:12,
                     labels=c("Jan", "Feb", "März", 
                              "Apr", "Mai", "Jun",
                              "Jul", "Aug", "Sep", 
                              "Okt", "Nov", "Dez")) +
  labs(
         title="Niederschlagsmengen in Wien",
         x = " ",
         y="Niederschlag in mm"
  )

#ggsave(filename="timeWien.png", plot=last_plot(), 
       #device="png",
       #path="images/", 
       #width=16, height=9, units="cm")
```

# Literaturverzeichnis



