---
title: "Fallstudie Tips"
author: "Manfred Brill"
date: "Sommersemester 2021"
output: 
  
  html_notebook: default
  html_document: 
    fig_caption: yes
    highlight: pygments
    number_sections: yes
    theme: cosmo
    toc: yes
    toc_float: yes
bibliography: literatur.bib
encoding: utf-8
---

```{r setup, include=FALSE}
knitr::opts_chunk$set(echo = TRUE)
library(knitr)
suppressPackageStartupMessages(library(dplyr))
library(tidyverse)
library(kableExtra)
library(RColorBrewer)
myPalette <- brewer.pal(8, "Set3")
# Ausgabe von double-Werte mit  zwei Stellen hinter dem Komma
options(digits=3)
library(DescTools)
```

# Der Datensatz Tips
Der Datensatz enthält Angaben über Trinkgelder in einem US-amerikanischen Familienrestaurant aus den neunziger Jahren. Ursprünglich stammen die Daten aus [@bryant_95]. Der Datensatz wird in vielen Büchern zur Statistik und Datenanalyse. Die vorliegende Darstellung folgt [@cook_07] und [@theus_09],
die Daten stammen von der Website zu [@cook_07].

Die Daten liegen im csv-Format vor. 
Wir lesen die Daten mit der Funktion *read_csv* aus dem Package *readr* ein.
Da wir noch weitere Funktionen wie ggplot verwenden laden wir
im Setup das komplette Package *tidyverse*.

```{r daten, message=FALSE, echo=TRUE, warnings=TRUE}
daten <- read_csv("data/tips.csv")

kable(head(daten), align="l",
      caption="Tabelle 1: Die ersten Werte im Datensatz Tips") %>%
      kable_styling(bootstrap_options = c("striped", "condensed"), 
                full_width = T, 
                position = "center")
```

Wir verändern die Überschriften der einzelnen Spalten zu
deutschen Begriffen. Man könnte auch überlegen dien Dollar-Beträgen
in Euro umzurechnen. Darauf verzichten wir aber, da wir das in Abhängigkeit
vom Wechselkurs machen müssten.

Anschließend machen wir die Spalten, die Character-Werte enthalten zu einem
*factor*. Das hätten wir schon beim Einlesen machen können,
aber so können wir noch gleich die entsprechenden Funktionen
sehen und wir sehen ein Beispiel für diesen speziellen Datentyp.
Und wir lassen die erste Spalte, die nichts anderes als eine
Nummerierung der Zeilen enthält, einfach weg.

```{r faktoren, message=FALSE, echo=TRUE, warnings=TRUE}
# Spalten mit deutschen Überschriften
daten <- daten %>% 
  rename(
    Rechnung = totbill,
    Trinkgeld = tip,
    Geschlecht = sex,
    Wochentag = day,
    Raucher = smoker,
    Tageszeit = time,
    Anzahl = size
    )

daten$Geschlecht <- factor(daten$Geschlecht)
levels(daten$Geschlecht) <- c("Frau", "Mann")

daten$Tageszeit <- factor(daten$Tageszeit)
levels(daten$Tageszeit) <- c("Nachmittag", "Abend")

daten$Wochentag <- factor(daten$Wochentag)
levels(daten$Wochentag) <- c("Freitag", "Samstag", "Sonntag", "Donnerstag")
fct_relevel(daten$Wochentag, "Donnerstag")

daten$Raucher <- factor(daten$Raucher)
levels(daten$Raucher) <- c("Nein", "Ja")

# Erste Spalte auslassen, die Nummerierung hat keine Information
daten <- daten %>%
  select(Rechnung:Anzahl)

kable(head(daten), align="l",
      caption="Tabelle 2: Die ersten Werte im Datensatz tips mit veränderten Überschriften") %>%
      kable_styling(bootstrap_options = c("striped", "condensed"), 
                full_width = T, 
                position = "center")
```

Wir könnten auch das Merkmal *Anzahl* zum Faktor machen, worauf aber verzichtet wird. Sollte dieses Merkmal
als Faktor benötigt werden, beispielsweise in Box-Plots, dann verwenden wir *factor(Anzahl)*.

# Statistische Parameter

Wir können die Parameter aus der beschreibenden Statistik verwenden, um
die vorliegenden Daten zu charakterisieren. Dazu könnten wir einfach
die Funktion *summary* aus R verwenden. Aber um eine bessere Ausgabe
zu erhalten verwenden die *count* und *summarise* aus *tidyverse*.
Dadurch erzeugen wir neue tibbles, die wir wieder mit *kable* ausgeben können.

```{r desstat, message=FALSE, echo=TRUE}
sex.count <- daten %>%
  count(Geschlecht)

kable(sex.count, align="l",
      caption="Tabelle 3: Absolute Häufigkeiten des Merkmals Geschlecht") %>%
      kable_styling(bootstrap_options = c("striped", "condensed"), 
                full_width = T, 
                position = "center")

day.count <- daten %>%
  count(Wochentag)

kable(day.count, align="l",
      caption="Tabelle 4: Verteilung der Rechnungen auf die Wochentage") %>%
      kable_styling(bootstrap_options = c("striped", "condensed"), 
                full_width = T, 
                position = "center")

time.count <- daten %>%
  count(Tageszeit)

kable(time.count, align="l",
      caption="Tabelle 5: Verteilung der Gäste auf die Tageszeit") %>%
      kable_styling(bootstrap_options = c("striped", "condensed"), 
                full_width = T, 
                position = "center")

smoker.count <- daten %>%
  count(Raucher)

kable(smoker.count, align="l",
      caption="Tabelle 6: Absolute Häufigkeiten des Merkmals Raucher") %>%
      kable_styling(bootstrap_options = c("striped", "condensed"), 
                full_width = T, 
                position = "center")

bill.summary <- daten %>%
  summarize(
    Minimum = min(Rechnung),
    Maximum = max(Rechnung),
    Mittelwert = mean(Rechnung),
    Standardabweichung = sd(Rechnung),
    Q1 = quantile(Rechnung, 0.25),
    Median = median(Rechnung),
    Q3 = quantile(Rechnung, 0.75)
  )

kable(bill.summary, align="l",
      caption="Tabelle 7: Statistische Parameter für die Rechnungshöhe (in US-Dollar)") %>%
      kable_styling(bootstrap_options = c("striped", "condensed"), 
                full_width = T, 
                position = "center")

tips.summary <- daten %>%
  summarize(
    Minimum = min(Trinkgeld),
    Maximum = max(Trinkgeld),
    Mittelwert = mean(Trinkgeld),
    Standardabweichung = sd(Trinkgeld),
    Q1 = quantile(Trinkgeld, 0.25),
    Median = median(Trinkgeld),
    Q3 = quantile(Trinkgeld, 0.75)
  )

kable(tips.summary, align="l",
      caption="Tabelle 8: Statistische Parameter für die Höhe des Trinkgelds (in US-Dollar)") %>%
      kable_styling(bootstrap_options = c("striped", "condensed"), 
                full_width = T, 
                position = "center")
```

```{r rmSummaries, echo=FALSE, warnings = FALSE}
# Aufräumen
rm(tips.summary, bill.summary)
```

Da wir Modelle und Vorhersagen berechnen möchten macht es Sinn die verschiedenen Zusammenhangsmaße aus der
Statistik zu berechnen. Dabei beschränken wir uns auf die numerischen Merkmale und berechnen die
Korrelationen nach Kendall, Spearman und Pearson. Deshalb berechnen wir mit *select* ein weiteres tibble,
das wir als Argument an die Funktion *cor* übergeben.

```{r korrelationen, message=FALSE, results='markup', echo=TRUE}
corPrep <- daten %>%
  select(Anzahl, Rechnung, Trinkgeld)

cor(corPrep, method="kendall")

cor(corPrep, method="spearman")

cor(corPrep, method="pearson")
```

```{r delcor, message=FALSE,warnings = FALSE, echo=FALSE}
# Aufräumen
rm(corPrep)
```

Alle Parameter zeigen einen relativ großen Zusammenhang zwischen den drei numerischen
Merkmalen. Dass der Zusammenhang zwischen Rechnungshöhe und Trinkgeld stark ist überrascht nicht.
Auch die Anzahl der Gäste am Tisch beeinflusst natürlich die Höhe der Rechnung und das Trinkgeld.

Mit Hilfe des Kontingenzkoeffizienten können wir auch die qualitativen Merkmale
in diese Analyse einbeziehen. Dazu nutzen wir die Funktion *ContCoef* 
aus dem Package *DescTools*. Wir beginnen mit den bereits betrachteten Merkmalen.

```{r kontingenz, echo=TRUE, warnings = TRUE, message=FALSE}
cont.AnTip <- ContCoef(x = daten$Anzahl, y = daten$Trinkgeld, correct=TRUE)
cont.AnBill <- ContCoef(x = daten$Anzahl, y = daten$Rechnung, correct=TRUE)

cont.SexTip <- ContCoef(x = daten$Geschlecht, y = daten$Trinkgeld, correct=TRUE)
cont.TageszeitTip <- ContCoef(x = daten$Tageszeit, y = daten$Trinkgeld, correct=TRUE)
cont.TagTip <- ContCoef(x = daten$Wochentag, y = daten$Trinkgeld, correct=TRUE)
cont.RaucherTip <- ContCoef(x = daten$Raucher, y = daten$Trinkgeld, correct=TRUE)
```

Der korrigierte Kontingenzkoeffizient zwischen der Anzahl der Gäste und der Höhe des Trinkgelds
ist durch `r cont.AnTip` gegeben und deutet auf einen hohen Zusammenhang hin.
Der korrigierte Kontingenzkoeffizient zwischen Anzahl der Gäste und Rechnungshöhe ist durch
`r cont.AnBill` gegeben, auch hier ein Hinweis auf einen starken Zusammenhang.
Wir berechnen die weiteren korrigierten Kontingenzkoeffizienten und geben
die Ergebnisse in der folgenden Tabelle aus:

| Merkmal | Korrigierter Kontingenzkoeffizienten |
| ------- | ------ |
| Geschlecht | `r cont.SexTip` |
| Tageszeit | `r cont.TageszeitTip` |
| Wochentag | `r cont.TagTip` |
| Raucher/Nichtraucher | `r cont.RaucherTip` |

# Visualisierungen

wir erstellen visualisierungen der Merkmale im Datensatz mit ggplot. Eine ganze Reihe dieser Abbildungen
wird mit *ggsave* auch gespeichert. Die Aufrufe von *ggsave* gehen davon aus, dass es im Verzeichnis in dem diese Datei liegt ein Unterverzeichnis *images* existiert, in dem die Bitmaps gesammelt werden.

## Balkendiagramme
Wir erzeugen Balkendiagramme, um einen Überblick über den Datensatz zu bekommen.
Dabei erzeugen wir eine Grundform und fügen sukzessive
Features hinzu.

```{r bar, message=FALSE, results='markup', echo=TRUE}
balken <- ggplot(daten) + 
  geom_bar(mapping=aes(x=Geschlecht)) 
  
# Keine Farben
balken

balken <- ggplot(daten) + 
  geom_bar(mapping=aes(x=Geschlecht, fill=Geschlecht))

# Mit Default-Farben von ggplot
balken

# Mit Farben aus der Skala Set2 aus ColorBrewer
balken +
  scale_fill_brewer(palette="Set2")

# Mit Farben aus der Palette Set2 aus ColorBrewer
# und Beschriftung
balken + 
  scale_fill_brewer(palette="Set2") + 
  labs(
    title="Absolute Häufigkeiten im Merkmal Geschlecht", 
    x="Geschlecht der zahlenden Person", 
    y="Absolute Häufigkeiten"
  ) 

# Mit Titel und Beschriftung und Legendentitel
balken + 
  scale_fill_brewer(palette="Set2") + 
  labs(
    title="Absolute Häufigkeiten im Merkmal Geschlecht", 
    x="Geschlecht der zahlenden Person", 
    y="Absolute Häufigkeiten"
  )  +
 guides(fill=guide_legend(title="Geschlecht"))

balken + 
  scale_fill_brewer(palette="Set2") + 
  labs(
    title="Absolute Häufigkeiten im Merkmal Geschlecht", 
    x="Geschlecht der zahlenden Person", 
    y="Absolute Häufigkeiten"
  )  +
 guides(fill=guide_legend(title="Geschlecht")) + 
 coord_flip()

 # Dieses Bild speichern wir ab
 ggsave(filename="tipsBarSex.png", plot=last_plot(), 
       device="png",
       path="images/", 
       width=16, height=9, units="cm")
 
# Und jetzt gleich noch ein ähnliches Balkendiagramm
# für Raucher und Wochentag
ggplot(daten) + 
  geom_bar(mapping=aes(x=Raucher, fill=Raucher)) + 
  scale_fill_brewer(palette="Set2") + 
  labs(
    title="Absolute Häufigkeiten im Merkmal Raucher/Nichtraucher", 
    x="Raucher", 
    y="Absolute Häufigkeiten"
  )  +
 guides(fill=guide_legend(title="Raucher")) +
 coord_flip()

 ggsave(filename="tipsBarSmoker.png", plot=last_plot(), 
       device="png",
       path="images/", 
       width=16, height=9, units="cm")
 
# Wir müssen die Wochentage korrekt aufzählen,
# obwohl wir die Faktoren schon korrekt sortiert haben
ggplot(daten) + 
  geom_bar(mapping=aes(x=Wochentag, fill=Wochentag)) + 
  scale_fill_brewer(palette="Set3") + 
  scale_x_discrete(limits=c("Donnerstag", "Freitag", "Samstag", "Sonntag"),
                   breaks = c("Donnerstag", "Freitag", "Samstag", "Sonntag")) +
  labs(
    title="Absolute Häufigkeiten im Merkmal Wochentag", 
    x="Wochentage", 
    y="Absolute Häufigkeiten"
  )  +
  theme(legend.position="none")
```

Statt der absoluten Häufigkeiten können wir natürlich auch
relative Häufigkeiten darstellen. 
Das Balkendiagramm für die relative Häufigkeiten im Merkmal Geschlecht
erhalten wir so:

```{r barRel, message=FALSE, results='markup', echo=TRUE}
balken <- ggplot(daten, aes(x=Geschlecht)) + 
  geom_bar(mapping=aes(y = (..count..)/sum(..count..), fill=Geschlecht)) +
  scale_fill_brewer(palette="Set3") + 
  labs(
    title="Relative Häufigkeiten im Merkmal Geschlecht", 
    x="Geschlecht der zahlenden Person", 
    y="Relative Häufigkeiten"
  )  +
 guides(fill=guide_legend(title="Geschlecht"))  

balken

# Wir färben die Tage nach Raucher
ggplot(daten) + 
  geom_bar(mapping=aes(x=Wochentag, y = (..count..)/sum(..count..), fill=Raucher)) + 
  scale_fill_brewer(palette="Set3") + 
  scale_x_discrete(limits=c("Donnerstag", "Freitag", "Samstag", "Sonntag"),
                   breaks=c("Donnerstag", "Freitag", "Samstag", "Sonntag")) +  
  labs(
    title="Relative Häufigkeiten im Merkmal Wochentag, gruppiert nach Raucher", 
    x="Wochentage", 
    y="Relative Häufigkeiten"
  )  +
  guides(fill=guide_legend(title="Raucher"))

ggplot(daten) + 
  geom_bar(mapping=aes(x=Wochentag, 
                       y = ..prop.., 
                       group = 1),
           fill = myPalette[7],
           color="black"
           ) +
  scale_x_discrete(limits=c("Donnerstag", "Freitag", "Samstag", "Sonntag"),
                   breaks = c("Donnerstag", "Freitag", "Samstag", "Sonntag")) +
  labs(
    title="Relative Häufigkeiten im Merkmal Wochentag", 
    x="Wochentage", 
    y="Relative Häufigkeiten"
  )  +
  theme(legend.position="none")

 ggsave(filename="tipsBarDays.png", plot=last_plot(), 
       device="png",
       path="images/", 
       width=16, height=9, units="cm")
```

Jetzt erstellen wir Balkendiagramme, die wir mit Hilfe eines weiteren Merkmals färben.

```{r barMore , message=FALSE, results='markup', echo=TRUE}
# Wir färben die Tage nach Raucher/Nichtraucher und erzeugen
# einen stacked bar plot
ggplot(daten) + 
  geom_bar(mapping=aes(x=Wochentag, fill=Raucher)) + 
  scale_fill_brewer(palette="Set3") + 
  scale_x_discrete(limits=c("Donnerstag", "Freitag", "Samstag", "Sonntag")) +  
  labs(
    title="Absolute Häufigkeiten im Merkmal Wochentag, gruppiert nach Raucher", 
    x="Wochentage", 
    y="Absolute Häufigkeiten"
  )  +
  guides(fill=guide_legend(title="Raucher"))

ggsave(filename="tipsDaysStackedColored.png", plot=last_plot(), device="png",
       path="images/", width=16, height=9, units="cm")

# Wir färben die Tage nach Raucher, ohne stacks
ggplot(daten) + 
  geom_bar(mapping=aes(x=Wochentag, fill=Raucher), position="dodge") + 
  scale_fill_brewer(palette="Set3") + 
  scale_x_discrete(limits=c("Donnerstag", "Freitag", "Samstag", "Sonntag")) +  
  labs(
    title="Absolute Häufigkeiten im Merkmal Wochentag, gruppiert nach Raucher", 
    x="Wochentage", 
    y="Absolute Häufigkeiten"
  )  +
  guides(fill=guide_legend(title="Raucher"))

ggsave(filename="tipsDaysDodgedColored.png", plot=last_plot(), device="png",
       path="images/", width=16, height=9, units="cm")
```

Wir erstellen ein Radar-Chart für die wochentage.

```{r radar, message=FALSE, results='markup', echo=TRUE}
# Polarkoordinaten erzeugen ein Polar Chart
ggplot(daten) + 
  geom_bar(mapping=aes(x=Wochentag, fill=Wochentag)) + 
  scale_fill_brewer(palette="Set3") + 
  scale_x_discrete(limits=c("Donnerstag", "Freitag", "Samstag", "Sonntag")) +
  scale_y_discrete(breaks=NULL) + # keine Ticks
  labs(
    title="Absolute Häufigkeiten im Merkmal Wochentag", 
    x="Wochentage",
    y = ""
  )  +
    theme(legend.position="none") +
  coord_polar()

ggsave(filename="tipsDaysRadar.png", plot=last_plot(), device="png",
       path="images/", width=16, height=9, units="cm")
```

## Histogramme
Wir erstellen Histogramme. Wir ersetzen
*geom_bar* durch *geom_histrogram*.
Die Klassenbreite ist mit  Hilfe des Attributs *binwidth* einstellbar.

```{r histograms, message=FALSE, results='markup', echo=TRUE}
# Alles als Default, ohne Farbe
# In ggplot ist der Default der Anzahl der Klassen 30
# Auf der Konsole kommt eine Warnung dazu.
ggplot(daten) + 
  geom_histogram(mapping=aes(x=Trinkgeld)) 
 
# Mit einer Farbe 
# Wir schalten die Legende ab
ggplot(daten) + 
  geom_histogram(mapping=aes(x=Trinkgeld),
                 fill = myPalette[7],
                 show.legend=FALSE) 

# Farbe für das Füllen und den Rand
ggplot(daten) + 
  geom_histogram(mapping=aes(x=Trinkgeld),
                 fill = myPalette[7],
                 color = myPalette[7],
                 show.legend=FALSE
                 ) 


ggplot(daten) + 
  geom_histogram(mapping=aes(x=Trinkgeld),
                 fill = myPalette[7],
                 color = "black",                 
                 show.legend=FALSE) +
  labs(
    title="Histogramm für die Trinkgelder", 
    subtitle="Klassenbreite: Default",    
    x="Trinkgelder", 
    y="Absolute Häufigkeiten"
  )

ggsave(filename="tipsHistoDefault.png", plot=last_plot(), 
       device="png",
       path="images/", 
       width=16, 
       height=9, 
       units="cm")

ggplot(daten) + 
  geom_histogram(mapping=aes(x=Trinkgeld),
                 fill = myPalette[7],
                 color = "black",                    
                 binwidth=0.6,
                 show.legend=FALSE) +
  scale_x_discrete(limits = seq(0.0, 10.5),
                   breaks = seq(0.0, 10.5)) +
  labs(
    title="Histogramm für die Trinkgelder", 
    subtitle="Klassenbreite 60 Cent",
    x="Trinkgelder", 
    y="Absolute Häufigkeiten"
  )

ggsave(filename="tipsHisto06.png", plot=last_plot(), 
       device="png",
       path="images/", 
       width=16, 
       height=9, 
       units="cm")

ggplot(daten) + 
  geom_histogram(mapping=aes(x=Trinkgeld),
                 fill = myPalette[7],
                 color = "black",                  
                 binwidth=1.0,
                 show.legend=FALSE) +
  scale_x_discrete(limits = seq(0.0, 10.5),
                   breaks = seq(0.0, 10.5)) +  
  labs(
    title="Histogramm für die Trinkgelder", 
    subtitle="Klassenbreite 1 Dollar",
    x="Trinkgelder", 
    y="Absolute Häufigkeiten"
  )

ggsave(filename="tipsHisto10.png", plot=last_plot(), 
       device="png",
       path="images/", 
       width=16, 
       height=9, 
       units="cm")

ggplot(daten) + 
  geom_histogram(mapping=aes(x=Trinkgeld),
                 fill = myPalette[7],
                 color = "black",                  
                 binwidth=0.5,
                 show.legend=FALSE) +
  scale_x_discrete(limits = seq(0.0, 10.5),
                   breaks = seq(0.0, 10.5)) +  
  labs(
    title="Histogramm für die Trinkgelder", 
    subtitle="Klassenbreite 50 Cent",
    x="Trinkgelder", 
    y="Absolute Häufigkeiten"
  )

ggsave(filename="tipsHisto05.png", plot=last_plot(), 
       device="png",
       path="images/", 
       width=16, 
       height=9, 
       units="cm")

ggplot(daten) + 
  geom_histogram(mapping=aes(x=Trinkgeld),
                 fill = myPalette[7],
                 color = "black",                  
                 binwidth=0.1,
                 show.legend=FALSE) +
  scale_x_discrete(limits = seq(0.0, 10.5),
                   breaks = seq(0.0, 10.5)) +  
  labs(
    title="Histogramm für die Trinkgelder", 
    subtitle="Klassenbreite 10 Cent",
    x="Trinkgelder", 
    y="Absolute Häufigkeiten"
  )

ggsave(filename="tipsHisto01.png", plot=last_plot(), 
       device="png",
       path="images/", 
       width=16, 
       height=9, 
       units="cm")
```

Auch hier können wir wieder die absoluten durch die relativen Häufigkeiten ersetzen:

```{r histogramsRel, message=FALSE, results='markup', echo=TRUE}
ggplot(daten) + 
  geom_histogram(mapping=aes(x=Trinkgeld, 
                             y = (..count..)/sum(..count..)),
                 fill = myPalette[7],
                 color = "black",                  
                 binwidth=0.5, color="black",
                 show.legend=FALSE) +
  scale_x_discrete(limits = seq(0.0, 10.5),
                   breaks = seq(0.0, 10.5)) +  
  labs(
    title="Histogramm für die Trinkgelder", 
    subtitle="Klassenbreite 50 Cent",
    x="Trinkgelder", 
    y="Relative Häufigkeiten"
  )

ggplot(daten) + 
  geom_histogram(mapping=aes(x=Trinkgeld, 
                             y = (..count..)/sum(..count..)),
                 fill = myPalette[7],
                 color = "black",                  
                 binwidth=1.0,
                 show.legend=FALSE) +
  scale_x_discrete(limits = seq(0.0, 10.5),
                   breaks = seq(0.0, 10.5)) +  
  labs(
    title="Histogramm für die Trinkgelder", 
    subtitle="Klassenbreite 1 Dollar",
    x="Trinkgelder", 
    y="Relative Häufigkeiten"
  )
```

## Boxplots
Boxplots erhalten wir mit Hilfe von *geom_boxplot*. Wie bei den Balkendiagrammen beginnen
wir mit Default-Einstellungen und fügen sukzessive weitere Attribute in die grafischen
Darstellungen ein.

```{r box, message=FALSE, results='markup', echo=FALSE}
# Defaults
ggplot(daten, 
              aes(x=Geschlecht, y=Trinkgeld, fill=Geschlecht)) + 
  geom_boxplot(color="black", 
               show.legend=FALSE)

# Mit Titel und vielen anderen Attributen
box <- ggplot(daten, 
              aes(x=Geschlecht, y=Trinkgeld, fill=Geschlecht)) + 
  geom_boxplot(color="black", 
               outlier.color="red",
               outlier.fill="red",
               outlier.shape=23, 
               outlier.size=1.5,
               show.legend=FALSE) +
  scale_fill_brewer(palette="Set3") + 
  labs(
         title="Trinkgeld nach Geschlecht der zahlenden Person",
         x="Geschlecht",
         y="Trinkgeld in US-Dollar"
  ) 

box

box + coord_flip()

ggsave(filename="tipsBoxSex.png", plot=last_plot(), 
       device="png",
       path="images/", 
       width=16, 
       height=9, 
       units="cm")

# Boxplots mit Raucher/Nichtraucher
ggplot(daten, 
      aes(x=Raucher, y=Trinkgeld, fill=Raucher)) + 
  geom_boxplot(color="black", 
               outlier.color="red",
               outlier.fill="red",
               outlier.shape=23, 
               outlier.size=1.5,
               show.legend=FALSE) +
  scale_fill_brewer(palette="Set3") + 
  labs(
         title="Trinkgeld nach Raucher/Nichtraucher",
         x="Raucher/Nichtraucher",
         y="Trinkgeld in US-Dollar"
  ) +
  coord_flip()

ggsave(filename="tipsBoxSmoker.png", plot=last_plot(), 
       device="png",
       path="images/", 
       width=16, 
       height=9, 
       units="cm")

# Wochentage und Trinkgeld
ggplot(daten, 
              aes(x=Wochentag, y=Trinkgeld, fill=Wochentag)) + 
  geom_boxplot(color="black", 
               outlier.color="red",
               outlier.fill="red",
               outlier.shape=23, 
               outlier.size=1.5,
               show.legend=FALSE) +
  scale_fill_brewer(palette="Set3") + 
  scale_x_discrete(limits=c("Donnerstag", "Freitag", "Samstag", "Sonntag"),
                   breaks=c("Donnerstag", "Freitag", "Samstag", "Sonntag")) +
  labs(
         title="Trinkgeld nach Wochentag",
         x="Wochentag",
         y="Trinkgeld in US-Dollar"
  ) +
  coord_flip()

ggsave(filename="tipsBoxDays.png", plot=last_plot(), 
       device="png",
       path="images/", 
       width=16, 
       height=9, 
       units="cm")

# Wochentag und Höhe der Rechnung
ggplot(daten, 
       aes(x=Wochentag, y=Rechnung, fill=Wochentag)) + 
  geom_boxplot(color="black", 
               outlier.color="red",
               outlier.fill="red",
               outlier.shape=23, 
               outlier.size=1.5,
               show.legend=FALSE) +
  scale_fill_brewer(palette="Set3") + 
  scale_x_discrete(limits=c("Donnerstag", "Freitag", "Samstag", "Sonntag"),
                   breaks=c("Donnerstag", "Freitag", "Samstag", "Sonntag")) +
  labs(
         title="Rechnungsbetrag nach Wochentag",
         x="Wochentag",
         y="Rechnungsbetrag in US-Dollar"
  ) +
  coord_flip()

ggsave(filename="tipsBoxBillDays.png", plot=last_plot(), 
       device="png",
       path="images/", 
       width=16, 
       height=9, 
       units="cm")

# Anzahl der Gäste und Höhe der Rechnung
ggplot(daten, 
       aes(x=factor(Anzahl), 
           y=Rechnung, 
           fill=factor(Anzahl))
       ) + 
  geom_boxplot(color="black",
               outlier.color="red",
               outlier.fill="red",
               outlier.shape=23, 
               outlier.size=1.5,
               show.legend=FALSE) +
  scale_fill_brewer(palette="Set3") + 
  labs(
         title="Rechnungsbetrag nach Anzahl der Gäste am Tisch",
         x="Anzahl der Gäste",
         y="Rechnungsbetrag in US-Dollar"
  ) +
  coord_flip()

ggsave(filename="tipsBoxNumberBill.png", plot=last_plot(), 
       device="png",
       path="images/", 
       width=16, 
       height=9, 
       units="cm")

# Anzahl der Gäste und Höhe des Trinkgelds
ggplot(daten, 
       aes(x=factor(Anzahl), 
           y=Trinkgeld, 
           fill=factor(Anzahl))
        ) + 
  geom_boxplot(color="black",
               outlier.color="red",
               outlier.fill="red",
               outlier.shape=23, 
               outlier.size=1.5,
               show.legend=FALSE) +
  scale_fill_brewer(palette="Set3") + 
  labs(
         title="Trinkgeld nach Anzahl der Gäste am Tisch",
         x="Anzahl der Gäste",
         y="Trinkgeld in US-Dollar"
  ) +
  coord_flip()

ggsave(filename="tipsBoxNumber.png", plot=last_plot(), 
       device="png",
       path="images/", 
       width=16, 
       height=9, 
       units="cm")
```

## Streuungsdiagramme
Auch dies erhalten wir mit Hilfe eines neuen geoms, in diesem Fall
*geom_points*. Wir bereiten dabei gleich vor, dass wir auch
noch eine Scatterplot-Matrix mit *facet_grid* erstellen werden und
speichern eines der Streuungsdiagramme als Variable für die Wiederverwendung ab.

```{r scatter, message=FALSE, results='markup', echo=FALSE}
# Defaults
ggplot(daten, 
       aes(x=Rechnung, 
           y=Trinkgeld)
       ) + 
  geom_point(color="black", 
             show.legend=FALSE)

# Mit Titel und vielen anderen Attributen
scatterPlot <-  ggplot(daten, 
       aes(x=Rechnung, 
           y=Trinkgeld)
       ) + 
  geom_point(color=myPalette[6],
             show.legend=FALSE) 

scatterPlot + 
  labs(
         title="Streuungsdiagramm Rechnung und Trinkgeld",
         x="Rechnungshöhe in US-Dollar",
         y="Trinkgeld in US-Dollar"
  ) 

ggsave(filename="tipsScatterBill.png", plot=last_plot(), 
       device="png",
       path="images/", 
       width=16, 
       height=9, 
       units="cm")
```

Wir können auch weitere Streuungsdiagramme erstellen, selbst wenn auf einer der Achsen
ein diskretes Merkmal wie die Anzahl der Gäste zu finden ist. In diesem Fall
ist das geom *geom_jitter* nützlich, das die x-Werte der dargestellten Punkte
verrauscht. Dies zeigen wir am Beispiel *Anzahl ~ Trinkgeld*.

```{r moreScatter, message=FALSE, results='markup', echo=FALSE}
ggplot(daten, 
       aes(x=Anzahl, 
           y=Trinkgeld)
       ) + 
  geom_point(color=myPalette[6],
             show.legend=FALSE) +
  labs(
         title="Streuungsdiagramm Anzahl der Gäste am Tisch und Trinkgeld",
         x="Anzahl der Gäste",
         y="Trinkgeld in US-Dollar"
  ) 

ggsave(filename="tipsScatterAnzahl.png", plot=last_plot(), 
       device="png",
       path="images/", 
       width=16, 
       height=9, 
       units="cm")

ggplot(daten, 
       aes(x=Anzahl, 
           y=Trinkgeld)
       ) + 
  geom_jitter(color=myPalette[6],
              width = 0.1,
              show.legend=FALSE) +
  labs(
         title="Streuungsdiagramm Anzahl der Gäste am Tisch und Trinkgeld",
         subtitle="Verwendung von geom_jitter",
         x="Anzahl der Gäste",
         y="Trinkgeld in US-Dollar"
  ) 

ggsave(filename="tipsScatterAnzahlJitter.png", plot=last_plot(), 
       device="png",
       path="images/", 
       width=16, 
       height=9, 
       units="cm")

ggplot(daten, 
       aes(x=Anzahl, 
           y=Rechnung)
       ) + 
  geom_jitter(color=myPalette[6],
               width = 0.1,
               show.legend=FALSE) +
  labs(
         title="Streuungsdiagramm Anzahl der Gäste am Tisch und Rechnungshöhe",
         x="Anzahl der Gäste",
         y="Rechnungshöhe in US-Dollar"
  ) 

ggsave(filename="tipsScatterAnzahlBill.png", plot=last_plot(), 
       device="png",
       path="images/", 
       width=16, 
       height=9, 
       units="cm")
```

## SPLOM
Wir könnten mit *pairs* eine komplette SPLOM ausgeben, worauf wir aber verzichten.
Aber wir verwenden *facet_grid* und erstellen eine kleine Matrix mit Streuungsdiagrammen.

```{r smallSPLOM, message=FALSE, results='markup', echo=FALSE}
scatterPlot +
    scale_color_brewer(palette="Set3", 
                       aesthetics="fill") +
    facet_grid(Raucher ~ Geschlecht, labeller = label_both) +
    labs(
         title="Streuungsdiagramm Rechnungshöhe und Trinkgeld",
         x="Rechnungshöhe in US-Dollar",
         y="Trinkgeld in US-Dollar"
    ) 

ggsave(filename="tipsSPLOM.png", plot=last_plot(), 
       device="png",
       path="images/", 
       width=16, 
       height=9, 
       units="cm")

scatterPlot +
    scale_color_brewer(palette="Set3", 
                       aesthetics="fill") +
    facet_grid(Wochentag ~ Anzahl, labeller = label_both) +
    labs(
         title="Streuungsdiagramm Rechnungshöhe und Trinkgeld",
         x="Rechnungshöhe in US-Dollar",
         y="Trinkgeld in US-Dollar"
    ) 

ggsave(filename="tipsSPLOMDaysCount.png", plot=last_plot(), 
       device="png",
       path="images/", 
       width=16, 
       height=9, 
       units="cm")

scatterPlot +
    scale_color_brewer(palette="Set3", 
                       aesthetics="fill") +
    facet_grid(~ Tageszeit, labeller = label_both) +
    labs(
         title="Streuungsdiagramm Rechnungshöhe und Trinkgeld",
         x="Rechnungshöhe in US-Dollar",
         y="Trinkgeld in US-Dollar"
    ) 

ggsave(filename="tipsSPLOMTime.png", plot=last_plot(), 
       device="png",
       path="images/", 
       width=16, 
       height=9, 
       units="cm")
```

## Heatmaps
Eine weitere Möglichkeit, die vermuteten Zusammenhänge zu visualisieren sind Heatmaps, die wir
mit *geom_tile* erstellen können. Die numerischen Merkmale der Rechnungshöhe und des Trinkgelds
müssen wir dafür in Klassen einteilen, wie das bereits bei den Histogrammen erfolgt ist.
Darauf wird hier verzichtet, wir erstellen exemplarisch eine Heatmap, die den Zusammenhang
zwischen Geschlecht der zahlenden Person und dem Wochentag visualisiert. Dazu erzeugen wir
ein weiteres *tibble*, das die Häufigkeiten der Kombinationen zwischen diesen beiden Merkmalen
bestimmt und damit die Heatmap füllt.

```{r heatmap, echo=TRUE, warnings = TRUE, message = TRUE}
daten %>%
  group_by(Geschlecht, Wochentag) %>%
  mutate(value=n()) %>%
  ggplot() +
    geom_tile(mapping=aes(x=Geschlecht, y=Wochentag, fill=value)) + 
    scale_fill_distiller(palette="Greens", 
                        guide="legend",
                        direction=1) +
   guides(fill=guide_legend(title="Häufigkeiten")) +
   labs(
    title="Heatmap", 
    x="Geschlecht", 
    y="Wochentag"
   )  

ggsave(filename="tipsHeat1.png", plot=last_plot(), 
       device="png",
       path="images/", 
       width=16, 
       height=9, 
       units="cm")

daten %>%
  group_by(factor(Anzahl), Wochentag) %>%
  mutate(value=n()) %>%
  ggplot() +
    geom_tile(mapping=aes(x=factor(Anzahl), y=Wochentag, fill=value)) + 
    scale_y_discrete(limits=c("Donnerstag", "Freitag", "Samstag", "Sonntag"),
                     breaks=c("Donnerstag", "Freitag", "Samstag", "Sonntag")) +
    scale_fill_distiller(palette="Greens", 
                        guide="legend",
                        direction=1) +
   guides(fill=guide_legend(title="Häufigkeiten")) +
   labs(
    title="Zusammenhang zwischen Anzahl der Personen und Wochentag", 
    x="Anzahl der Personen", 
    y="Wochentag"
   )  
```

# Erweiterungen
Dass die Höhe des Trinkgelds von der Rechnungshöhe abhängt ist offensichtlich und auch 
zu erwarten gewesen. Deshalb findet man in der Literatur den Vorschlag,
das Verhältnis zwischen Höhe des Trinkgelds und der Rechnungshöhe als weitere
Einflussvariable zu erstellen und dem Datensatz hinzuzufügen.
Wir nennen diese Variable *Trinkgeldrate*.
Wir fügen diese Variable mit Hilfe von *mutate* zu unserem Datensatz hinzu. 

```{r Trinkgeldrate, message=FALSE, echo=TRUE}
daten <- daten %>%
  mutate(
    Trinkgeldrate=Trinkgeld/Rechnung) %>%
  select(Rechnung, Trinkgeld, Trinkgeldrate, everything())

kable(head(daten), align="l",
      caption="Tabelle 9: Der Datensatz mit einem weiteren Merkmal") %>%
      kable_styling(bootstrap_options = c("striped", "condensed"), 
                full_width = T, 
                position = "center")
```

Wir visualisieren die neu eingeführte Variable, um uns zu überzeugen,
dass wir damit eine gut einsetzbare Variable erzeugt haben.

```{r rateVis, message=FALSE, echo=TRUE}
ggplot(daten, 
       aes(x=Wochentag, y=Trinkgeldrate, fill=Wochentag)) + 
  geom_boxplot(color="black", 
               outlier.color="red",
               outlier.fill="red",
               outlier.shape=23, 
               outlier.size=1.5,
               show.legend=FALSE) +
  scale_fill_brewer(palette="Set3") + 
  scale_x_discrete(limits=c("Donnerstag", "Freitag", "Samstag", "Sonntag"),
                   breaks=c("Donnerstag", "Freitag", "Samstag", "Sonntag")) +
  labs(
         title="Trinkgeldrate nach Wochentag",
         x="Wochentag",
         y="Trinkgeldrate"
  ) +
  coord_flip()

ggplot(daten, 
       aes(x=Raucher, y=Trinkgeldrate, fill=Raucher)) + 
  geom_boxplot(color="black", 
               outlier.color="red",
               outlier.fill="red",
               outlier.shape=23, 
               outlier.size=1.5,
               show.legend=FALSE) +
  scale_fill_brewer(palette="Set3") + 
  labs(
         title="Trinkgeldrate nach Raucher/Nichtraucher",
         x="Raucher/Nichtraucher",
         y="Trinkgeldrate"
  ) +
  coord_flip()

ggplot(daten, 
       aes(x=Tageszeit, y=Trinkgeldrate, fill=Tageszeit)) + 
  geom_boxplot(color="black", 
               outlier.color="red",
               outlier.fill="red",
               outlier.shape=23, 
               outlier.size=1.5,
               show.legend=FALSE) +
  scale_fill_brewer(palette="Set3") + 
  labs(
         title="Trinkgeldrate nach Tageszeit",
         x="Tageszeit",
         y="Trinkgeldrate"
  ) +
  coord_flip()

ggsave(filename="tipsRateZeit.png", plot=last_plot(), 
       device="png",
       path="images/", 
       width=16, 
       height=9, 
       units="cm")

ggplot(daten, 
       aes(x=Geschlecht, y=Trinkgeldrate, fill=Geschlecht)) + 
  geom_boxplot(color="black", 
               outlier.color="red",
               outlier.fill="red",
               outlier.shape=23, 
               outlier.size=1.5,
               show.legend=FALSE) +
  scale_fill_brewer(palette="Set3") + 
  labs(
         title="Trinkgeldrate nach Geschlecht",
         x="Geschlecht",
         y="Trinkgeldrate"
  ) +
  coord_flip()

ggplot(daten,
       aes(x=factor(Anzahl), 
           y=Trinkgeldrate, 
           fill=factor(Anzahl))) + 
  geom_boxplot(color="black", 
               outlier.color="red",
               outlier.fill="red",
               outlier.shape=23, 
               outlier.size=1.5,
               show.legend=FALSE) +
  scale_fill_brewer(palette="Set3") + 
  labs(
         title="Trinkgeldrate nach Anzahl der Gäste am Tisch",
         x="Anzahl der Gäste am Tisch",
         y="Trinkgeldrate"
  ) +
  coord_flip()

ggsave(filename="tipsRateAnzahl.png", plot=last_plot(), 
       device="png",
       path="images/", 
       width=16, 
       height=9, 
       units="cm")
```

Die Trinkgeldrate ist für die meisten Merkmale, sieht man von der Anzahl der Gäste am Tisch,
ziemlich konstant. Die Streuung variiert leicht, aber das Verhältnis scheint signifikant
nur von der Anzahl der Gäste abzuhängen.

# Abspeichern der Daten
Wir werden auf der Basis des veränderten Datensatzes Modelle und Vorhersagen
erstellen. Dazu speichern wir die neuen Daten in der Datei *tipsWithRate.csv"
im Unterverzeichnis *data* ab. Spaltentrenner ist das Semikolon, als Dezimaltrenner
wird das Komma verwendet, so dass wir diese neue Datei mit Hilfe von
*read_csv2* einlesen können.

```{r export, echo='TRUE', message=TRUE, warnings = TRUE, results='asis'}
write_csv2(daten, file="data/tipsWithRate.csv", col_names = TRUE)
```

# Literatur