---
title: "Regression für den Datensatz women"
author: "Manfred Brill"
date: "Sommersemester 2021"
output: 
  html_document: 
    fig_caption: yes
    highlight: pygments
    number_sections: yes
    theme: cosmo
    toc: yes
    toc_float: yes
bibliography: literatur.bib 
---

```{r setup, include=FALSE}
knitr::opts_chunk$set(echo = TRUE)
library(knitr)
library(kableExtra)
library(tidyverse)
library(modelr)
options(digits=2)
```

# Import der Daten
Der Datensatz *women* ist in der Basis-Installation von R
enthalten und enthält Angaben über die Körpergröße in Inches
und das Körpergewicht in pounds.

```{r daten, echo=TRUE}
kable(women,
      align="l",
      caption="Tabelle 1: Der Datensatz women (Angaben in inches und pound)",
      col.names=c("Körpergröße", "Gewicht")) %>%
      kable_styling(
        bootstrap_options = c("striped", "condensed"), 
       full_width = T, 
       position = "center")
```

# Korrelationskoeffizient
Bevor wir die Daten grafisch darstellen berechnen wir die Kovarianz und den Korrelationskoeffienten. Dazu verwenden wir die
Funktion *cor*.

```{r koeffizienten, echo=FALSE, message=FALSE}
coeff <- cor(women$height, women$weight, method="pearson")
```

R berechnet einen Korrelationskoeffizienten von `r coeff` - wir können einen positiven
und relativ großen linearen Zusammenhang annehmen.

# Streuungsdiagramm und lineares Modell
Bevor wir das lineare Modell erstellen zeigen wir die Daten in einem Streuungsdiagramm. Man sieht gut, dass wir versuchen sollten ein lineares Modell aufzustellen.

```{r scatter, echo=TRUE}
ggplot(women) +
  geom_point(mapping=aes(x=height, y=weight), 
             color="darkgreen") +
  labs(
    title="Streuungsdiagramm für den Datensatz women", 
    x="Körpergröße in inches", 
    y="Gewicht in pound"
  ) 

ggsave(filename="women1.png", plot=last_plot(), device="png",
       path="images/", width=16, height=9, units="cm")
```

Wir erstellen jetzt das lineare Modell und geben das Ergebnis gemeinsam
mit dem Streuungsdiagramm der Daten aus.

```{r model, echo=TRUE}
sim <- lm(weight ~ height, data = women)

mbSim <- coef(sim)

ggplot(women) +
  geom_point(mapping=aes(x=height, y=weight), 
             color="darkgreen") +
  geom_abline(intercept=mbSim[1], slope=mbSim[2], color="red") +
  labs(
    title="Lineares Modell für den Datensatz women", 
    subtitle=paste("m = ", format(mbSim[2], digits=2), 
                   " b = ", format(mbSim[1], digits=2)),
    x="Körpergröße in inches", 
    y="Gewicht in pound"
  ) 

ggsave(filename="women2.png", plot=last_plot(), device="png",
       path="images/", width=16, height=9, units="cm")
```

# Residualplot

Wir können die Qualität unseres linearen Modells mit Hilfe eines *Residualplots* visualisieren. Dazu verwenden wir die Funktion 
*add_residuals* aus dem Package *modelr*.

```{r res, echo=TRUE}
daten <- women %>%
  add_residuals(sim)
```

In die grafische Darstellung legen wir jetzt die neu berechnete Spalte
mit dem Namen *resid* und fügen eine Referenzlinie bei y=0 hinzu:

```{r resPlots, echo=TRUE, results='markup'}
ggplot(daten, aes(height, resid)) + 
  geom_ref_line(h=0) + 
  geom_point(size=2.0, color="darkgreen") +
  labs(
    title="Residualplot für den Datensatz women", 
    x="Körpergröße in inches", 
    y="Gewicht in pound"
  )

ggsave(filename="women3.png", plot=last_plot(), device="png",
       path="images/", width=16, height=9, units="cm")
```

Im Residualplot sieht man eine Struktur, was auf ein nicht-lineares Modell schließen lässt. Deshalb erstellen wir im nächsten Abschnitt ein quadratisches Polynom als Modell.

# Ein quadratisches Polynom als Modell
Der Residualplot weist schon darauf hin, dass wir mit einem linearen Modell nicht unbedingt das beste Modell erstellt haben. 
Wir erweitern unsere Ansatzfunktion um einen quadratischen Term
und berechnen ein neues Modell.

Für die grafische Ausgabe könnten wir direkt *geom_spline*
oder 'geom_smooth* verwenden, mit denen wir auch
ein quadratisches Polynom berechnen können.
Oder wir verwenden *predict*, erzeugen einen data.frame
mit x- und y-Werten und geben diese Punkte mit *geom_line* aus.

```{r quadratic, echo=TRUE, results='markup'}
sim2 <- lm(weight ~ height + I(height^2), data=women)

coefSim2 <- coef(sim2)

grid <- women %>%
  data_grid(height = seq(58.0, 72.0, 1.0)) %>%
  gather_predictions(sim2)


ggplot(grid) +
  geom_point(data = women, mapping=aes(x=height, y = weight),                      color="blue") + 
  geom_line(mapping=aes(x=height, y=pred), 
             color="darkgreen") +
  labs(
    title="Lineares Modell für für den Datensatz women", 
    subtitle=paste("a_2 = ", format(coefSim2[3], digits=2), 
                   ", a_1 = ", format(coefSim2[2], digits=2), 
                   " , a_0 = ", format(coefSim2[1], digits=2)),
    x="Körpergröße in inches", 
    y="Gewicht in pound"
  ) 

ggsave(filename="women4.png", plot=last_plot(), device="png",
       path="images/", width=16, height=9, units="cm")
```
```{r resquad, echo=TRUE, results='markup'}
daten <- women %>%
  add_residuals(sim2)

ggplot(daten, aes(height, resid)) + 
  geom_ref_line(h=0) + 
  geom_point(size=2.0, color="darkgreen") +
  labs(
    title="Residualplot für den Datensatz women mit einem quadratischen Modell", 
    x="Körpergröße in inches", 
    y="Gewicht in pound"
  )

ggsave(filename="women5.png", plot=last_plot(), device="png",
       path="images/", width=16, height=9, units="cm")
```

