---
title: "Datenanalyse - ein erstes Beispiel"
author: "Manfred Brill"
output: 
  html_document: 
    fig_caption: yes
    highlight: pygments
    number_sections: yes
    theme: cosmo
    toc: yes
    toc_float: yes
  html_notebook:
    highlight: pygments
    number_sections: yes
    theme: cosmo
    toc: yes
    encoding: utf-8
editor_options: 
  markdown: 
    wrap: 72
bibliography: literatur.bib
---

```{r setup, include=FALSE}
knitr::opts_chunk$set(echo = TRUE)
# Schönere Tabellen
library(kableExtra)
# Tidyverse
library(tidyverse, warn.conflicts = FALSE, quietly=TRUE)
# Nachkommastellen in der Ausgabe
options(digits=3)
# Farbtabelle
library(RColorBrewer)
myPalette <- brewer.pal(8, "Set2")
# HTMLWidgets
library(DT)
```

Dieses Dokument fasst Schritte zusammen, die bei dein Einführung in die
Datenanalyse mit R gezeigt werden.

Wie dies in der Vorlesung durchgeführt wird müssen wir noch sehen.
Entweder machen wir Folien, oder es gibt eine Life-Vorführung. Möglich
wäre natürlich auch ein Dashboard.

Wir betrachten die folgenden Themen:

-   Angaben zum Datensatz, Dokumentation, Quellenangaben. Falls bekannt
    auch schon die Spalten und ihre Bedeutung beschreiben.
-   Thesen formulieren, die wir an Hand der Daten überprüfen. Sonst
    finden wir nur Dinge, die in den Daten enthalten sind.
-   Importieren als csv-Datei, wie gehen wir mit fehlenden Einträgen um
-   Verändern der Daten, so dass wir besser damit umgehen können. Das
    kann bedeuten, dass wir Spalten streichen, dass wir neue erzeugen
    oder auch wie im betrachteten Beispiel, dass wir Einheiten oder
    andere Dinge umrechnen, um die Interpretation zu vereinfachen. Wir
    überprüfen auch die Datentypen der Spalten, insbesondere achten wir
    darauf, dass qualitative oder ordinale Daten als Typ *factor*
    behandelt wird.
-   Exploration der Daten - Berechnung von Kennzahlen, Häufigkeiten,
    insbesondere Visualisierungen, auch von Zusammenhängen.
-   Wir diskutieren die Thesen an Hand der Daten, wir stellen eventuell
    auch neue auf, da wir Strukturen oder Abhängigkeiten in den Daten
    gefunden haben.

Bemerkung: Wir führen hier keine Modellierung durch, aber es ist sicher
eine gute Idee, den Datensatz bei diesem Thema wieder aufzugreifen.
Vorstellbar sind sicher sowohl Vorhersagen als auch Klassifikationen.

# Der Datensatz

Die Daten stammen aus von der Website zu [@tibshirani_23]. Es gibt auch
ein Package mit den Datensätzen für R. Die hier verwendete Version wird
im Buch verwendet, um zu zeigen wie wir mit fehlenden Einträgen umgehen.
Im Buch wird ein ASCII-File eingelesen, wir verwenden eine csv-Datei,
die aus dieser Datei erstellt wurde.

Wir erhalten Daten über 397 Automodelle und 9 Attribute für jedes Modell:

-   mpg gibt die miles per gallon, also den Verbrauch des Weagen, an.

-   cylinders enthzält Angaben über die Anzahl der Zylinder

-   displacement ist der englische Ausdruck für Hubraum.

-   horsepower gibt die Anzahl der PS des Autos an.

-   weight ist das Gewicht des Autos

-   acceleration ist die Zeit für die Beschleunigung.

-   year ist das Modelljahr des Autos

-   origin kodiert mit Hilfe von natürlich Zahlen den Ursprung des
    Autos, also USA, Europa oder Japan.

-   name ist die Bezeichnung des Automodells.

Wir werden auf die verwendeten Einheiten noch weiter unten eingehen.

# Thesen und Vermutungen

Interssant ist natürlich der Verbrauch der enthaltenen Automodelle.

-   Die Leistung in PS wird für immer größeren Hubraum ebenfalls größer.
-   Der Verbrauch sollte von Attributen wie Herkunftsland, Anzahl der
    Zylinder oder PS-Angaben abhängen.
-   Interessant ist auch die Frage, ob der Verbrauch oder andere
    Attribute wie Anzahl der Zylinder oder Hubraum sich im Laufe der
    Jahre verändert.

# Daten importieren
Wir verwenden eine csv-Version der Datei, die auf der Website des Buchs
zu finden ist. Wir stellen sicher, dass die Datei im Verzeichnis enthalten ist,
in dem wir nach Datensätzen suchen.

Bevor wir die Daten einlesen öffnen wir die csv-Datei in einem ASCII-Editor.
Wir sehen, dass die erste Zeile Überschriften enthält, die wir bereits
in der Beschreibung der Daten notiert hatten. 
Die Spalten sind mit einem Komma getrennt, was bei Daten aus dem angelsächsischen
Raum häufig auftrett. Das bedeutet, dass der Punkt hier als Dezimalpunkt zu interpretieren ist. 

Wir verwenden die Funktion
*read_csv* aus Tidyverse. 
Die Option *col_names* sorgt dafür, dass die erste Zeile als
Spalten-Überschriften interpretiert werden. Nach dem Import zeigt
*read_csv* die Typen, die beim Import für die einzelnen Spalten gesetzt
wurden. Das können wir mit *show_col_types* auch unterdrücken. Die
Datentypen für die Spalten werden, wenn wir sie nicht explizit angeben,
aus den ersten 100 Zeilen geschätzt. Die Bezeichnung *NA* steht für
**not available**. Damit sind fehlende Einträge gemeint.
Fehlende Werte
sind in der Praxis häufig ein Problem. Wir können mit der übergebenen
Liste angeben, wie in den importierten Daten fehlende Einträge
gekénnzeichnet sind. Die ersten beiden Zeichen in der Liste *NA* sind
der Default. Aus dem Buch wissen wir, dass fehlende Einträge enthalten sind,
die hier mit einem *?* gekennzeichnet sind, so dass wir dieses Zeichen
bei der Option *na* mit übernehmen.

```{r import, echo=TRUE}
car <- read_csv("../data/Auto.csv",
                col_names=TRUE,
                show_col_types=FALSE,                
                na=c(" ", "NA", "?"))
```

## Prüfen des Imports
Wir überzeugen uns, dass wir die angegebene Anzahl von Zeilen und Spalten
eingelesen haben und geben den Beginn des Tibbles *car* auf der Konsole aus.

```{r test1, echo=TRUE}
nrow(car)
ncol(car)
```
Die ausgegebenen Zahlen passen auf die Angaben. Jetzt geben wir den Anfang der
Daten aus.

```{r test12, echo=TRUE}
car
```
Wir erhalten nochmals die Angaben über die Anzahl von Zeilen und Spalten.
Wichtig für uns sind die angegebenen Datentypen. Wir hätten die Typen die wir
uns wünschen bereits beim Einlesen spezifizieren können.
Da wir weiter unten aber auch Einheiten umrechnen und die Reihenfolge
der Spalten verändern werden haben wir darauf verzichtet.

Aus dem ISLR-Buch ist bekannt, dass es Einträge gibt, die mit einem Fragezeichen
gekennzeichnet sind, da hier Werte fehlen.
Aus dieem Grund wurde bei der Funktion *read_csv*
das Fragezeichen in die Liste für das Attribut *na* aufgenommen ersetzt. D
Die Abkürzung *na* steht für *not
available*.
Nach dem Import finden wir solche Einträge im Tibble *car* als *NA*.
Falls wir nicht wissen ob solche Einträge vorhanden sind
setzen wir die Funktion *anyNY* einn, die in unserem Fall natürlich
*TRUE* zurückgibt. 

```{r test2, echo=TRUE}
anyNA(car)
```

Wenn wir etwas genauer in der Ausgabe des Tibble sehen erkennen wir, dass die Fragezeichen
immer in der Spalte *horsepower* enthalten sind. 
Wir lassen uns die Zeilen ausgeben, in denen *NA* enthalten
ist. Wir hätten auch *summarise* verwenden und nur die 
Anzahl dieser Zeilen bestimmen können.

```{r test3, echo=TRUE}
narows <- car %>%
  filter(is.na(horsepower))

kable(narows, 
      align="l",
      caption="Tabelle 1: Die Zeilen im Datensatz mit NA-Einträgen") %>%
      kable_styling(bootstrap_options = c("striped", "condensed"), 
                full_width = T, 
                position = "center")
```

Für bessere Lesbarkeit der Ausgabe verwenden wir die Funktion
*kable*.
Es gibt insgesamt 5 Zeilen. In unserem Fall verzichten wir darauf,
einen Versuch zu unternehmen, die fehlenden Werte zu korrigieren oder
durch andere Methoden durch sinnvolle Einträge zu ersetzen.
Wir löschen die 5 Zeilen mit Hilfe der
Funktion *is.na* und *filter*:

```{r filter, echo=TRUE}
car <- car %>% 
  filter(!is.na(horsepower))

nrow(car)
```

Wir geben zur Sicherheit die Anzahl der jetzt noch enthaltenen Zeilen
auf der Konsole aus.
Jetzt liegen noch 392 Zeilen vor. Dieses *tibble* entspricht jetzt dem
Datensatz, den wir als Datensatz *Auto* im Package *ISLR* direkt einlesen können.

# Anpassungen im Datensatz
Einige der Spalten sind Faktoren, was beim Einlesen allerdings noch
nicht gesetzt wurde. Das führen wir jetzt durch, denn mit dem Datentyp
*factor* sind Grafiken mit *ggplot2* häufig sehr viel einfacher zu realisieren.
Dabei werden wir auch die Namen der spalten verändern und deutsche
Begriffe einführen.
Es ist ok, dass die Region, aus der das Auto stammt mit Zahlen 1, 2 und 3
codiert sind. Dies werden wir zu einem Faktor machen und Strings für die drei
Regionen verwenden.

Die Interpretation
einiger Spalten wie *displacement* könnte uns allerdings schwer fallen.
Und wir denken nicht in Gallonen pro 100 Meilen als Verbrauch, sondern in Europa
wird der durschnittliche Verbrauch in Liter pro 100 Kilometer angegeben.
Aus diesem Grund wandeln wir alle Einheiten im Datensatz in metrische
Angaben um.

Das ganze führen wir mit einer Pipeline durch, erzeugen die neuen Spalten
und löschen ganz am Ende mit *select* die alten Einträge, da wir sie
nicht mehr benötigen.
Als Vorbereitung definieren wir einige Konstanten für die Umrechnung der Einheiten.

```{r konstanten, message=FALSE, echo=TRUE}
hp2PS <- 1.0/0.986
mpg2kmh <- 235.0
cuin2l <- 1.0/61.0237
lbs2kg <- 1.0/2.20423
```

Das neue Tibble nennen wir *Auto*. Die Umwandlung der Zahlencodes für die Region
führen wir mit *recode* in einem Aufruf der Funktion *mutate* durch. 
Aus den zweistelligen Jahresangaben machen wir vierstellige Angaben
Dann verändern wir die Einträge, die nicht-metrische Einheiten verwenden.

```{r daten, message=FALSE, echo=TRUE}
Auto <- car %>%
  mutate(Region = recode(origin, `1`= "USA", `2` = "Europa", `3` = "Japan"),
         year = 1900 + year,
         mpg = mpg2kmh/mpg,
         displacement = cuin2l*displacement,
         horsepower = hp2PS*horsepower,
         weight = lbs2kg*weight/1000.0
         ) %>%
  select(
    Name = name, 
    Region, 
    Baujahr = year, 
    Zylinder = cylinders, 
    Hubraum = displacement, 
    Gewicht = weight,  
    Verbrauch = mpg,
    PS = horsepower, 
    Beschleunigung = acceleration
  )
```
Nach der Funktion *mutate* wählen wir mit *select* die Spalten aus, die wir
jetzt verwenden möchten und geben dabei auch gleich neue Bezeichner an.
wir verändern auch die Reihenfolge der Spalten, es macht viel mehr Sinn
die Bezeichnung des Modells in der ersten Spalte zu haben.

Es fehlt noch, die neuen Spalten *Region*,
*Zylinder* und *Baujahr* in den Datentyp *factor* zu casten:

```{r faktorem, message=FALSE, echo=TRUE}
Auto$Region <- as_factor(Auto$Region)
Auto$Zylinder <- as_factor(Auto$Zylinder)
Auto$Baujahr <- as_factor(Auto$Baujahr)
```

Die ersten sechs Zeilen des überarbeitete Datensatzes sind in der folgenden Tabelle zu sehen, die wir wieder mit *kable* ausgeben.

```{r tabellenausgabe, echo='false', message=FALSE, results='asis'}
kable(head(Auto), 
      align="l",
      caption="Tabelle 2: Die Zeilen im Datensatz mit NA-Einträgen") %>%
      kable_styling(bootstrap_options = c("striped", "condensed"), 
                full_width = T, 
                position = "center")
```

# Datenexploration
Wir werden keine vollständige Exploration der Daten durchführen, aber 
wir werden hier die Daten in einer interaktiven Tabelle ausgeben,
einige Häufigkeiten bestimmen und insbesondere Grafiken erzeugen.

Dazu setzen wir HTMLWidgets ein, die im Ergebnis Widgets erzeugen,
die mit dem eingebetten JavaScript-Code Interaktivität erzeugen.

## Datentabellen
Wir verwenden die Library *DT* und die darin
enthaltene Funktion *datatable*.

```{r DTAuto, message=FALSE, echo=TRUE}
datatable(Auto, 
          options = list(pageLength = 5))
```
Diese Darstellung ist später in Dashboards sehr nützlich, denn wir können suchen
und in den Zeilen die Werte durchscrollen. Die große Anzahl der Nachkommastellen
ist durch unsere Umrechnung entstanden. Wir erzeugen für die Tabelle
eine Version unseres Tibble, das weniger Stellen nach dem Komma enthält
und damit in der Darstellung übersichtlicher wird.

```{r DTAutoDigits, message=FALSE, echo=TRUE}
numberOfDigits <- 3
AutoLessDigits <- Auto %>%
  mutate(across(is.numeric, round, digits = numberOfDigits))

datatable(AutoLessDigits, 
          options = list(pageLength = 5))
```

## Grafiken
Für die grafische Ausgaben setzen wir *ggplot2* ein. Wir hatten bei der
beschreibenden Statistik bereits Balkendiagramme für relative Häufigkeiten
erzeugt. Hier gibt es seit der Version 3.4.1 von *ggplot2* eine Änderung.
Wir müssen nun die Funktion *after_stat* einsetzen statt der alten
Notation *y = ..prop..*. Und wir müssen angeben, dass die Daten
nach den Einträgen gruppiert werden, da die Funktion *prop* gruppenweise
zählt. Das Ergebnis ist das bekannte aus der Statistik.

```{r BarRegion, message=FALSE, echo=TRUE}
ggplot(Auto) + 
  geom_bar(mapping=aes(x=  Region, 
                       y = after_stat(prop), 
                       group=TRUE),
                       fill=myPalette[1]) +
  labs(
    title="Relative Häufigkeiten für die Region",
    x = "Region",
    y = "Relative Häufigkeit"
  )   
```

Über 60 % der Einträge stammen von US-amerikanischen Autos. Der Anteil
von Modellen aus Japan oder Europa ist ziemlich gleich.

Wir hatten schon die These aufgestellt, dass der Verbrauch von der Region 
abhängt. Das überprüfen wir mit Hilfe eines Box-Plots. Dabei erzeugen
wir für jede Region eine Box, so dass wir die These gut überprüfen können.

```{r BoxVerbrauch, message=FALSE, results='markup'}
ggplot(Auto, 
       aes(x=Region, y=Verbrauch, fill=Region)) + 
  geom_boxplot(color="black",
               outlier.colour = "black") +
  scale_fill_brewer(palette="Set2") +
  scale_x_discrete(limits=c("USA", "Japan", "Europa")) +
  labs(
    title="Datensatz", 
    subtitle="",
    x = " ",
    y = "Verbrauch in l/100 km"
  ) +
  coord_flip()
```

Auch wenn wir bei Europa einige interessante Ausreißer sehen, bestätigt der Boxplot
unsere These.

Wie finden wir diese Einträge mit europäischen Autos mit einem Verbrauch, der
im Bereich des Medians für die US-amerikanischen Autos liegen. 
Wir berechnen den Median für die Gruppe der US-amerikansichen Autos
und filtern alle europäischen Einträge mit diesem Wert.
Das Ergebnis geben wir mit *datatable* aus.

```{r filterEuropa, message=FALSE, echo=TRUE}
Mediane <- Auto %>%
  group_by(Region) %>%
  summarize(medians = median(Verbrauch))

USMedian <- Mediane$medians[1]

EUoutlier <- Auto %>%
  filter(Region=="Europa" & Verbrauch >= USMedian) %>%
  select(Name, Hubraum, Verbrauch) %>%
  mutate(across(is.numeric, round, digits = 1))

datatable(EUoutlier, 
          options = list(pageLength = nrow(EUoutlier)))

```

Wir finden zwei Modelle von Volvo, einen Mercedes-Benz und ein Modell von
Peugeot mit relativ hohen Verbrauchswerten.

Eine These war, dass
die Leistung in PS für immer größeren Hubraum immer größer wird.
Das können wir mit Hilfe eines Streuungsdiagramms überprüfen:

```{r scatterPSKubik, message=FALSE, echo=TRUE}
ggplot(Auto, aes(x = Hubraum, 
                  y = PS)) + 
  geom_point(color = myPalette[1]) +
  labs(
    title="Hubraum und Leistung",
    x = "Hubraum in Liter",
    y = "Leistung in PS"
  )   
```

Vielleicht ist es ein Vorurteil, aber wir hatten schon zu Beginn vermutet,
dass der Hubraum der US-amerikanischen Autos größer ist als der aus Europa
oder Japan. Das kombinieren wir mit dem Streuungsdiagramm, das wir 
gerade erzeugt haben und färben die Punkte mit Hilfe der Region ein.
Hier macht sich bezahlt, dass wir die Spalte Region zu einem Faktor gemacht haben.

```{r ScatterPSmitRegion, message=FALSE, echo=TRUE}
ggplot(Auto, aes(x = Hubraum, 
                 y = PS, 
                 color = Region)) + 
  geom_point() +
  labs(
    title="Hubraum und Leistung",
    x = "Hubraum in Liter",
    y = "Leistung in PS"
  )   
```

Das Bild bestätigt unsere These visuell. Ab 3 Liter auf der x-Achse finden wir
nur noch rote Punkte, die zu USA gehören.

Für den Zusammenhang zwischen Anzahl der Zylinder und dem Verbrauch verwenden
wir einen Box-Plot. Das könnten wir auch mit einem Streuungsdiagramme machen,
aber Box-Plots sind häufig gut zu interpretieren.

```{r Zylinderverbrauch, message=FALSE, results='markup'}
ggplot(Auto, 
       aes(x=Zylinder, y=Verbrauch, fill=Zylinder)) + 
  geom_boxplot(color="black",
               outlier.colour = "black") +
  scale_fill_brewer(palette="Set2") +
  labs(
    title="Datensatz", 
    subtitle="",
    x = "Zylinder",
    y = "Verbrauch in l/100 km"
  ) +
  coord_flip()
```

Sieht man von Modellen mit drei Zylindern ab erhalten wir mit Ausreißern
nach unten bei Autos mit sechs Zylindern eine Grafik, die die These
bestätigt. Autos mit mehr zylindern haben einen höheren Verbrauch.
Wir filtern die Einträge mit drei Zylinder heraus um festzustellen,
wie viele und welche Autos dies sind.

```{r filterDreiZylinder, message=FALSE, echo=TRUE}
Drei <- Auto %>%
  filter(Zylinder == 3) %>%
  select(Name, Region, Hubraum, PS, Verbrauch) %>%
  mutate(across(is.numeric, round, digits = 1))

datatable(Drei, 
          options = list(pageLength = nrow(Drei)))

```

Die Einträge mit drei Zylindern stammen alle aus Japan und wurden von Mazda 
hergestellt. Auch hier finden wir einen beachtlichen Verbrauch. Mazda RX-Modelle
sind Sportwagen, was die Werte erklärt.

Wir erstellen den Boxplot nochmals und verzichten auf die Mazda-Modelle:

```{r filterDreiZylinderBox, message=FALSE, echo=TRUE}
Drei <- Auto %>%
  filter(Zylinder != 3)

ggplot(Drei, 
       aes(x=Zylinder, y=Verbrauch, fill=Zylinder)) + 
  geom_boxplot(color="black",
               outlier.colour = "black") +
  scale_fill_brewer(palette="Set2") +
  labs(
    title="Verbrauch in Abhängigkeit von der Anzahl der Zylinder", 
    subtitle="",
    x = "Zylinder",
    y = "Verbrauch in l/100 km"
  ) +
  coord_flip()
```

Die Mediane steigen mit mit mehr Zylindern signifikant an. Die Box für 
sechs Zylinder ist sogar außerhalb der Box für vier Zylinder, was etwas über
die Quantile dieser Gruppen aussagt.

Als letztes betrachten wir noch die Entwicklung des Hubraums und der
Verbrauchsangaben in Abhängigkeit vom Baujahr. Auch hier erstellen
wir Box-Plots, dieses Mal gruppiert nach dem Baujahr. Dabei achten wir
darauf, dass wir die Baujahre von oben nach unten anzeigen.

```{r jahresVerbrauch, message=FALSE, echo=TRUE}
Auto %>%
  group_by(Baujahr) %>%
  ggplot(aes(x=Baujahr, y=Verbrauch)) + 
  geom_boxplot(color="black",
               fill=myPalette[1],
               outlier.colour = "black") +
  scale_fill_brewer(palette="Set2") +
  scale_x_discrete(labels=seq(1982, 1970, -1)) +
  labs(
    title="Verbrauch in Abhängigkeit vom Baujahr", 
    subtitle="",
    x = "Baujahr",
    y = "Verbrauch in l/100 km"
  ) +
  coord_flip()
```
Der Verbrauch wird im Median größerm wobei kein eindeutiger Trend
zu erkennen ist. Die Streuung zwischen 1. und 3. Quartil wird im Laufe
der Jahre auch größer. Das kann natürlich an den Daten und den ausgewählten
Modellen liegen. Wie schon vorher filtern wir und untersuchen ausschließlich
die Modelle aus Europa.

```{r jahresVerbrauchEuropa, message=FALSE, echo=TRUE}
Auto %>%
  group_by(Baujahr) %>%
  filter(Region=="Europa") %>%
  ggplot(aes(x=Baujahr, y=Verbrauch)) + 
  geom_boxplot(color="black",
               fill=myPalette[1],
               outlier.colour = "black") +
  scale_fill_brewer(palette="Set2") +
  scale_x_discrete(labels=seq(1982, 1970, -1)) +
  labs(
    title="Verbrauch in Abhängigkeit vom Baujahr - Europäische Modelle", 
    subtitle="",
    x = "Baujahr",
    y = "Verbrauch in l/100 km"
  ) +
  coord_flip()
```
Für die europäischen Modelle ist das Bild noch undeutlicher. 
Wir erzeugen eine weitere Grafik und filtern die US-amerikanischen
Modelle aus.

```{r jahresVerbrauchUSA, message=FALSE, echo=TRUE}
Auto %>%
  group_by(Baujahr) %>%
  filter(Region=="USA") %>%
  ggplot(aes(x=Baujahr, y=Verbrauch)) + 
  geom_boxplot(color="black",
               fill=myPalette[1],
               outlier.colour = "black") +
  scale_fill_brewer(palette="Set2") +
  scale_x_discrete(labels=seq(1982, 1970, -1)) +
  labs(
    title="Verbrauch in Abhängigkeit vom Baujahr - US-amerikanische Modelle", 
    subtitle="",
    x = "Baujahr",
    y = "Verbrauch in l/100 km"
  ) +
  coord_flip()
```
Sieht man vom Jahr 1981 ab ist hier ein Trend zu immer größeren Verbrauch
erkennbar.

# Daten abspeichern
Da wir mit den veränderten Daten weiter arbeiten und die Transformation
nicht jedes Mal durchführen möchten speichern wir das Tibble
in einer neuen csv-Datei ab.

```{r export, echo='false', message=FALSE, results='asis'}
write_csv2(Auto, file="data/AutoEU.csv", col_names = TRUE)
```

# Zusammenfassung
wir haben Daten dokumentiert, importiert und anschließend haben wir
die Daten konsolidiert. Dabei haben wir nach fehlenden Werten gesucht,
diese behandelt und anschließend haben wir durch Umrechnung von Einheiten
dafür gesorgt, dass wir Angaben in den Spalten auch gut interpretieren können.

Anschließend haben wir mit Hilfe von Tabellen und Grafiken die verschiedenen
Thesen untersucht und eine Aussage dazu gemacht.

# Literaturverzeichnis
