---
title: "Daten und Visualisierungen"
author: "Manfred Brill"
output:
  html_document:
    df_print: paged
    toc: yes
    toc_float: yes
    fig_caption: yes
    theme: cosmo
    number_sections: yes
bibliography: ../literatur.bib 
---

```{r setup, include=FALSE}
knitr::opts_chunk$set(echo = TRUE)
library(knitr)
library(kableExtra)
# Tidyverse
library(tidyverse)
# Nachkommastellen in der Ausgabe
options(digits=3)
# Farbtabelle
library(RColorBrewer)
myPalette <- brewer.pal(6, "Set2")
# Für logarithmische Achsen
library(scales)

diamonds.cut <- 2
smaller <- diamonds %>%
  filter(carat <= diamonds.cut)

mtcars$cyl <- as.factor(mtcars$cyl)
```

# Daten

Als Datensatz verwenden wir den Datensatz *diamonds* aus dem Package *tidyverse*. Mehr Informationen zu diesen Daten finden
wir in der Online-Hilfe.

Zusätzlich verwenden wir den Datensatz *mtcars* mit Daten über
Autos. Insbesondere verwenden wir diese Daten für Grafiken, in den nicht ganz so viele Werte sinnvoll sind!

Wir orientieren uns am Kapitel 7 von [@munzner_15].
Die Grafiken werden mit Hilfe von *ggsave* im Verzeichnis
*images* abgespeichert!

# Kardinale Daten

Wir erzeugen Streuungsdiagramme wie in Munzner, p. 148 ff.
Das erste Streuungsdiagramm zeigt die beiden kardinalen
Merkmale Gewicht in Karat und den Preis in Dollar.

```{r scatter1, echo=FALSE}
scatter <- ggplot(diamonds) + 
  geom_point(mapping=aes(carat, price), 
             size = 0.5,
             color=myPalette[1]) 

scatter +
  labs(
    title="Streuungsdiagramm für den Datensatz diamonds", 
    x="Gewicht der Brillanten in Karat", 
    y="Preis der Brillanten in Dollar"
  ) 

ggsave(filename="diamondsScatter.png", 
       plot=last_plot(), 
       device="png",
       path="../images/", 
       width=16, height=9, 
       units="cm")
```

Wie in Munzer in Abbildung 7.3 8 (b) verwenden wir sowohl für die x- als auch für die y-Achse logarithmische Skalen.


```{r scatterLog, echo=FALSE}
scatter +
  scale_x_log10(breaks = trans_breaks("log10",                                 function(x) 10^x),
                labels = trans_format("log10",                                       math_format(10^.x))) +
  scale_y_log10(breaks = trans_breaks("log10",                                 function(x) 10^x),
                labels = trans_format("log10",                                 math_format(10^.x))) +
  labs(
    title="Streuungsdiagramm für den Datensatz diamonds", 
    subtitle="Logarithmische Skalen (Basis 10)",
    x="Gewicht der Brillanten in Karat", 
    y="Preis der Brillanten in Dollar"
  )

ggsave(filename="diamondsLog.png", 
       plot=last_plot(), 
       device="png",
       path="../images/", 
       width=16, height=9,
       units="cm")

```


## Visualisierung von mehr als 2 Merkmalen

```{r scatterSmaller, echo=FALSE}
sp<-ggplot(mtcars, aes(x=wt, y=mpg)) +
  labs(
    title="Streuungsdiagramm für den Datensatz mtcars", 
    x="Gewicht in Pound", 
    y="Verbrauch in mpg"
  ) 

sp + geom_point()

sp + geom_point(mapping = aes(color = cyl))

sp + geom_point(mapping = aes(color = cyl,
                              size=gear))
```


# Literaturverzeichnis
