---
title: "Beispiel für Code-Folding"
author: "Manfred Brill"
output:
  
  word_document: default
  html_document:
    code_folding: hide
---
# Setup
Wir laden die Packages *knitr* un defauld *tidyverse*.

```{r setup, include=TRUE, echo=TRUE, message=FALSE}
options(warn=-1)
library(knitr, warn.conflicts = FALSE, quietly=TRUE)
library(tidyverse, warn.conflicts = FALSE, quietly=TRUE)
```

# Code-Folding
Mit dieser Option können wir den Quelltext ausblenden. Wir erhalten
einen Button, mit dem wir den quelltext wieder sichtbar machen!

```{r action, echo=TRUE, warning=TRUE, warnings=TRUE}
diamonds.cut <- 2.5
smaller <- diamonds %>%
  filter(carat <= diamonds.cut)
```

# Text zu den Daten
Es liegen Daten über `r tally(diamonds)$n` Diamanten vor. Nur `r tally(diamonds)$n - tally(smaller)$n` davon sind größer als `r diamonds.cut` Karat. Die Verteilung der Karatzahlen unterhalb dieser Grenze ist in der Abbildung zu finden.

```{r plot, echo = TRUE, message=FALSE, results='markup',}
ggplot(smaller, aes(carat)) +
  geom_histogram(binwidth = 0.05, fill="green", color="black") +
  labs(
    title="Datensatz diamonds - Verteilung der Karatzahlen unterhalb 2,5 Karat",
    x = "Karat",
    y = "Absolute Häufigkeit"
  )
```
