---
title: "Dashboards mit flexdashboard"
author: "Manfred Brill"
output: 
    flexdashboard::flex_dashboard
encoding: utf-8
---

```{r setup, include = FALSE}
options(warn=-1)
library(knitr, warn.conflicts = FALSE, quietly=TRUE)
library(tidyverse, warn.conflicts = FALSE, quietly=TRUE)
knitr::opts_chunk$set(fig.width = 5, fig.asp = 1/3)

diamonds.cut <- 2.5
smaller <- diamonds %>%
  filter(carat <= diamonds.cut)
```


# Ein Beispiel mit dem Datensatz diamonds

## Spalte 1

### Die größten Diamanten
Wir können R-Code ausführen und die Ausgaben in einem Dashboard darstellen.

```{r tabelle}
bigDiamonds <- diamonds %>% 
  arrange(desc(carat)) %>% 
  head(50) %>% 
  select(carat, cut, color, price)

head(bigDiamonds)
```

Ändern sich die Daten, ändert sich das Dashboard. So können wir unsere Ergebnisse
als HTML-Seite präsentieren.

## Spalte 2
### Histogramm des Merkmals Karat

```{r Karat}
ggplot(smaller, aes(carat)) + 
  geom_histogram(binwidth = 0.1, fill="green", color="black") +
  labs(
    x = "Karat",
    y = ""
  )
```

### Histogramm des Merkmals Schliff

```{r schliff}
ggplot(diamonds, aes(cut)) + 
  geom_bar( fill="orange", color="black") +
  labs(
    x = "Schliff",
    y = ""
  )
```

### Histogramm des Merkmals Farbe

```{r farbe}
ggplot(diamonds, aes(color)) + 
  geom_bar(fill="yellow", color="black") +
  labs(
    x = "Farbe",
    y = ""
  )
```

# Dashboards mit flexdashboard

## Spalte 1

### Syntax
Neue Tabs im Dashboard erzeugen wir mit einer Überschrift der Stufe 1. Diese
Überschriften finden wir im erzeugten HTML-Dokument wieder.

Überschriften der nächsten Stufe 2 entsprechen Spalten auf der HTML-Seite. Eine weitere Stufe
tiefer können wir innerhalb einer Spalte wieder Zeilen erzeugen.

## Spalte 2

### Eine weitere Spalte
Hier wurde eine weitere Spalte eingeführt.

### Bullet Points in einer zweiten Spalte, mit *###*
- Bullet 1
- Bullet 2
- Bullet 3

### Weiterer Text
Hier können wir weiteren Text innerhalb der erzeugten Spalte darstellen.